---
title: "Análisis de Encuestas Poblacionales ENDIDE 2022"
author: "Florencia Lastarria"
date: "`r Sys.Date()`"
format: 
  html:
    toc: true
    toc-depth: 3
    toc-title: "Contenidos"
    number-sections: true
    code-fold: show
    code-tools: true
    theme: cosmo
    self-contained: true
bibliography: ../input/bib/referencias.bib
csl: ../input/bib/gaceta-sanitaria.csl
editor: visual
---

# Introducción

Este documento presenta el análisis de datos de la encuesta ENDIDE 2022, siguiendo los principios de reproducibilidad y las recomendaciones del Laboratorio de Investigación Social Abierta (LISA) [@lisa_nodate_anlisis].

El análisis se estructura siguiendo el enfoque IPO (Input-Processing-Output):

-   **Input**: Carga y preparación de datos, configuración del diseño muestral
-   **Processing**: Análisis descriptivo, bivariado y multivariado
-   **Output**: Visualizaciones y tablas de resultados

**Nota importante**: Este análisis incorpora el diseño muestral de la encuesta (ponderadores, estratos y conglomerados) para obtener estimaciones poblacionales válidas y errores estándar correctos.

# Input: Preparación de datos

## Cargar librerías

```{r setup, message=FALSE, warning=FALSE}
# Manejo de datos
library(arrow)      # Para leer/escribir parquet
library(here)       # Para rutas relativas
library(tidyverse)  # Colección de paquetes para ciencia de datos
library(dplyr)      # Manipulación de datos

# Análisis de encuestas
library(survey)     # Análisis de datos de encuesta
library(srvyr)      # Sintaxis dplyr para survey

# Visualización
library(ggplot2)    # Visualización de datos
library(knitr)      # Tablas
library(kableExtra) # Tablas mejoradas

# Utilidades
library(naniar)     # Manejo de valores perdidos
library(summarytools) # Resúmenes estadísticos

# Configuración de opciones
options(scipen = 999) # Desactivar notación científica
options(survey.lonely.psu = "adjust") # Manejo de PSUs solitarias
```

## Cargar datos

```{r cargar-datos}
# Ruta al archivo parquet
ruta_parquet <- here("input", "data", "proc", "ENDIDE2022_i.parquet")

# Leer datos
df <- read_parquet(ruta_parquet)

# Información básica
cat("Archivo leído desde:", ruta_parquet, "\n")
cat("Número de observaciones:", nrow(df), "\n")
cat("Número de variables:", ncol(df), "\n")
```

## Exploración inicial de la estructura

```{r exploracion-inicial}
# Estructura de los datos
glimpse(df)
```

```{r nombres-variables}
# Listar todas las variables
cat("Variables en el dataset:\n")
names(df)
```

## Configuración del diseño muestral

**IMPORTANTE**: Ajusta los nombres de las variables según tu base de datos ENDIDE 2022.\
Busca en la documentación técnica las variables de: - Ponderador/factor de expansión - Estrato - Conglomerado/UPM (Unidad Primaria de Muestreo)

```{r diseno-muestral}
# AJUSTAR ESTOS NOMBRES según tu base de datos:
# Opciones comunes: ponderador, factor_expansion, peso, weight, fexp
# Opciones comunes: estrato, stratum, strata
# Opciones comunes: upm, psu, conglomerado, cluster

diseno <- df %>%
  as_survey_design(
    ids = upm,           # Variable de conglomerado/UPM
    strata = estrato,    # Variable de estrato
    weights = ponderador, # Variable de ponderador
    nest = TRUE          # Permite PSUs con mismo ID en diferentes estratos
  )

cat("Diseño muestral configurado correctamente\n")
cat("Tipo de objeto:", class(diseno), "\n")
```

## Verificación del diseño muestral

```{r verificar-diseno}
# Resumen del diseño
print(diseno)

# Verificar distribución de ponderadores
summary(weights(diseno))

# Verificar número de estratos y PSUs
cat("\nNúmero de estratos:", length(unique(diseno$variables$estrato)), "\n")
cat("Número de PSUs:", length(unique(diseno$variables$upm)), "\n")
```

```{r plot-ponderadores, fig.width=10, fig.height=6}
# Visualizar distribución de ponderadores
df %>%
  ggplot(aes(x = ponderador)) +
  geom_histogram(fill = "steelblue", color = "white", bins = 50) +
  labs(title = "Distribución de ponderadores muestrales",
       x = "Ponderador",
       y = "Frecuencia") +
  theme_minimal()
```

# Processing: Análisis de datos

## Análisis descriptivo univariado

### Identificación de variables

```{r identificar-variables}
# Identificar variables numéricas
vars_numericas <- df %>% 
  select(where(is.numeric)) %>% 
  select(-c(ponderador, estrato, upm)) %>% # Excluir vars de diseño
  names()

# Identificar variables categóricas
vars_categoricas <- df %>% 
  select(where(~is.character(.) | is.factor(.))) %>% 
  names()

cat("Variables numéricas:", length(vars_numericas), "\n")
cat("Variables categóricas:", length(vars_categoricas), "\n")
```

### Estadísticos descriptivos con diseño muestral

#### Variables numéricas

```{r descriptivos-numericos-survey}
# Estadísticos descriptivos considerando el diseño muestral
# Ejemplo con las primeras variables numéricas

if(length(vars_numericas) > 0) {
  # Media y error estándar
  descriptivos_num <- diseno %>%
    summarise(across(all_of(vars_numericas[1:min(5, length(vars_numericas))]),
                     list(media = ~survey_mean(., na.rm = TRUE),
                          total = ~survey_total(., na.rm = TRUE))))
  
  descriptivos_num %>%
    kable(caption = "Estadísticos descriptivos de variables numéricas (con diseño muestral)",
          digits = 2) %>%
    kable_styling(bootstrap_options = c("striped", "hover"))
}
```

```{r cuantiles-numericos}
# Cuantiles y percentiles
if(length(vars_numericas) > 0) {
  for(var in vars_numericas[1:min(3, length(vars_numericas))]) {
    cat("\n### Distribución de", var, "\n")
    cuantiles <- svyquantile(as.formula(paste0("~", var)), 
                             diseno, 
                             c(0.25, 0.50, 0.75),
                             na.rm = TRUE)
    print(cuantiles)
  }
}
```

#### Variables categóricas

```{r descriptivos-categoricos-survey}
# Frecuencias y proporciones con diseño muestral
if(length(vars_categoricas) > 0) {
  for(var in vars_categoricas[1:min(5, length(vars_categoricas))]) {
    cat("\n### Distribución de", var, "\n")
    
    tabla_freq <- diseno %>%
      group_by(.data[[var]]) %>%
      summarise(n = survey_total(na.rm = TRUE),
                prop = survey_mean(na.rm = TRUE))
    
    print(kable(tabla_freq, 
                caption = paste("Distribución de", var),
                digits = 3) %>%
            kable_styling(bootstrap_options = c("striped", "hover")))
  }
}
```

### Análisis de valores perdidos

```{r valores-perdidos}
# Análisis de valores perdidos (sobre datos sin ponderar)
miss_var_summary(df) %>%
  head(20) %>%
  kable(caption = "Variables con valores perdidos (top 20)") %>%
  kable_styling(bootstrap_options = c("striped", "hover"))
```

```{r plot-valores-perdidos, fig.width=10, fig.height=6}
# Visualización de valores perdidos
gg_miss_var(df, show_pct = TRUE) +
  labs(title = "Porcentaje de valores perdidos por variable",
       y = "Variables",
       x = "Número de valores perdidos") +
  theme_minimal()
```

## Análisis bivariado

### Asociación entre variables categóricas

```{r tabla-contingencia-survey}
# Tabla de contingencia con diseño muestral
# Ajusta las variables según tu análisis

# Ejemplo:
# if(length(vars_categoricas) >= 2) {
#   tabla_biv <- diseno %>%
#     group_by(variable_cat1, variable_cat2) %>%
#     summarise(n = survey_total(na.rm = TRUE),
#               prop = survey_mean(na.rm = TRUE))
#   
#   print(kable(tabla_biv, digits = 3) %>%
#           kable_styling(bootstrap_options = c("striped", "hover")))
#   
#   # Test de independencia
#   test_indep <- svychisq(~variable_cat1 + variable_cat2, diseno)
#   print(test_indep)
# }
```

### Comparación de medias entre grupos

```{r comparacion-medias-survey}
# Comparación de medias con diseño muestral
# Ejemplo: media de variable numérica según grupos

# if(length(vars_numericas) > 0 & length(vars_categoricas) > 0) {
#   comp_medias <- diseno %>%
#     group_by(variable_categorica) %>%
#     summarise(media = survey_mean(variable_numerica, na.rm = TRUE))
#   
#   print(kable(comp_medias, digits = 2) %>%
#           kable_styling(bootstrap_options = c("striped", "hover")))
#   
#   # Test de diferencia de medias
#   test_medias <- svyttest(variable_numerica ~ variable_categorica, diseno)
#   print(test_medias)
# }
```

### Correlaciones

```{r correlaciones-survey}
# Correlaciones considerando el diseño muestral
# Ejemplo con primeras variables numéricas

# if(length(vars_numericas) >= 2) {
#   # Para correlación ponderada, usar svyvar y svycov
#   var1 <- vars_numericas[1]
#   var2 <- vars_numericas[2]
#   
#   correlacion <- svycor(as.formula(paste0("~", var1, "+", var2)), 
#                         diseno, 
#                         na.rm = TRUE)
#   cat("Correlación entre", var1, "y", var2, ":\n")
#   print(correlacion)
# }
```

## Análisis multivariado

### Regresión lineal con diseño muestral

```{r regresion-lineal-survey}
# Modelo de regresión lineal considerando diseño muestral
# Ajusta según tus variables de interés

# modelo_lm_survey <- svyglm(variable_dependiente ~ var1 + var2 + var3, 
#                            design = diseno,
#                            family = gaussian())
# 
# # Resumen del modelo
# summary(modelo_lm_survey)
# 
# # Intervalos de confianza
# confint(modelo_lm_survey)
# 
# # Tabla de coeficientes
# coef_tabla <- broom::tidy(modelo_lm_survey, conf.int = TRUE)
# kable(coef_tabla, digits = 3) %>%
#   kable_styling(bootstrap_options = c("striped", "hover"))
```

### Regresión logística con diseño muestral

```{r regresion-logistica-survey}
# Modelo de regresión logística considerando diseño muestral
# Ajusta según tus variables de interés

# modelo_glm_survey <- svyglm(variable_binaria ~ var1 + var2 + var3, 
#                             design = diseno,
#                             family = quasibinomial())
# 
# # Resumen del modelo
# summary(modelo_glm_survey)
# 
# # Odds ratios
# exp(coef(modelo_glm_survey))
# exp(confint(modelo_glm_survey))
# 
# # Tabla de OR
# or_tabla <- broom::tidy(modelo_glm_survey, 
#                         exponentiate = TRUE,
#                         conf.int = TRUE)
# kable(or_tabla, digits = 3) %>%
#   kable_styling(bootstrap_options = c("striped", "hover"))
```

### Pruebas de bondad de ajuste

```{r bondad-ajuste}
# Test de Wald para significancia global del modelo
# regTermTest(modelo_lm_survey, ~var1 + var2)

# AIC para comparación de modelos
# AIC(modelo_lm_survey)
```

# Output: Resultados y visualizaciones

## Gráficos descriptivos

**Nota**: Los gráficos usan datos ponderados cuando es posible.

```{r graficos-univariados, fig.width=10, fig.height=6}
# Histograma ponderado de variable numérica
if(length(vars_numericas) > 0) {
  var_plot <- vars_numericas[1]
  
  df %>%
    ggplot(aes(x = .data[[var_plot]], weight = ponderador)) +
    geom_histogram(fill = "steelblue", color = "white", bins = 30) +
    labs(title = paste("Distribución de", var_plot, "(ponderado)"),
         x = var_plot,
         y = "Frecuencia ponderada") +
    theme_minimal()
}
```

```{r graficos-categoricos, fig.width=10, fig.height=6}
# Gráfico de barras ponderado
if(length(vars_categoricas) > 0) {
  var_plot <- vars_categoricas[1]
  
  tabla_plot <- diseno %>%
    group_by(.data[[var_plot]]) %>%
    summarise(prop = survey_mean(na.rm = TRUE)) %>%
    filter(!is.na(.data[[var_plot]]))
  
  ggplot(tabla_plot, aes(x = reorder(.data[[var_plot]], prop), 
                         y = prop)) +
    geom_col(fill = "coral") +
    geom_errorbar(aes(ymin = prop - prop_se, 
                      ymax = prop + prop_se),
                  width = 0.2) +
    coord_flip() +
    labs(title = paste("Distribución de", var_plot, "(con IC 95%)"),
         x = var_plot,
         y = "Proporción") +
    theme_minimal()
}
```

## Gráficos bivariados

```{r graficos-bivariados, fig.width=10, fig.height=6}
# Ejemplo: boxplot o gráfico de medias por grupo
# Ajusta según tus variables

# if(length(vars_numericas) > 0 & length(vars_categoricas) > 0) {
#   medias_grupo <- diseno %>%
#     group_by(variable_categorica) %>%
#     summarise(media = survey_mean(variable_numerica, na.rm = TRUE))
#   
#   ggplot(medias_grupo, aes(x = variable_categorica, y = media)) +
#     geom_col(fill = "lightblue") +
#     geom_errorbar(aes(ymin = media - media_se,
#                       ymax = media + media_se),
#                   width = 0.2) +
#     labs(title = "Media por grupo (con IC 95%)",
#          x = "Grupo",
#          y = "Media") +
#     theme_minimal()
# }
```

## Tablas de resultados finales

```{r tabla-resumen-final}
# Tabla resumen de principales hallazgos
# Personaliza según tus resultados
```

# Conclusiones

Resumen de los principales hallazgos del análisis, considerando que todas las estimaciones incorporan el diseño muestral de ENDIDE 2022.

# Referencias

::: {#refs}
:::

# Información de sesión

```{r info-sesion}
sessionInfo()
```

# Anexo: Verificación del diseño muestral

```{r anexo-verificacion}
# Información técnica del diseño
cat("Resumen del diseño muestral:\n")
cat("- Estratos:", length(unique(diseno$variables$estrato)), "\n")
cat("- PSUs:", length(unique(diseno$variables$upm)), "\n")
cat("- Observaciones:", nrow(diseno$variables), "\n")
cat("- Suma de ponderadores:", sum(weights(diseno)), "\n")
```
