---
title: "Análisis de Encuestas Poblacionales ENDIDE 2022"
author: "Florencia Lastarria"
date: "`r Sys.Date()`"
format: 
  html: 
    toc: true
    toc-depth: 3
    toc-title: "Contenidos"
    number-sections: true
    code-fold: show
    code-tools: true
    theme: cosmo
    self-contained: true
bibliography: ../input/bib/referencias.bib
csl: ../input/bib/gaceta-sanitaria.csl
editor: visual
---

# Introducción

Este documento presenta el análisis de datos de la encuesta ENDIDE 2022, siguiendo los principios de reproducibilidad y las recomendaciones del Laboratorio de Investigación Social Abierta (LISA) [@lisa_nodate_anlisis].

El análisis se estructura siguiendo el enfoque IPO (Input-Processing-Output):

-   **Input**: Carga y preparación de datos, configuración del diseño muestral
-   **Processing**: Análisis descriptivo, bivariado y multivariado
-   **Output**: Visualizaciones y tablas de resultados

**Nota importante**: Este análisis incorpora el diseño muestral de la encuesta (ponderadores, estratos y conglomerados) para obtener estimaciones poblacionales válidas y errores estándar correctos.

# Input: Preparación de datos

## Cargar librerías

```{r setup, message=FALSE, warning=FALSE}
# Manejo de datos
library(arrow)      # Para leer/escribir parquet
library(here)       # Para rutas relativas
library(tidyverse)  # Colección de paquetes para ciencia de datos
library(dplyr)      # Manipulación de datos

# Análisis de encuestas
library(survey)     # Análisis de datos de encuesta
library(srvyr)      # Sintaxis dplyr para survey

# Visualización
library(ggplot2)    # Visualización de datos
library(knitr)      # Tablas
library(htmltools)  # Para renderizar tablas en loops
library(kableExtra) # Tablas mejoradas

# Utilidades
library(naniar)     # Manejo de valores perdidos
library(summarytools) # Resúmenes estadísticos 

# Configuración de opciones
options(scipen = 999) # Desactivar notación científica
options(survey.lonely.psu = "adjust") # Manejo de PSUs solitarias
```

## Cargar datos

```{r cargar-datos}
# Ruta al archivo parquet
ruta_parquet <- here("input", "data", "proc", "ENDIDE2022_i.parquet")

# Leer datos
df <- read_parquet(ruta_parquet)

# Información básica
cat("Archivo leído desde:", ruta_parquet, "\n")
cat("Número de observaciones:", nrow(df), "\n")
cat("Número de variables:", ncol(df), "\n")
```

## Exploración inicial de la estructura

```{r exploracion-inicial}
# Estructura de los datos
glimpse(df)
```

```{r nombres-variables}
# Listar todas las variables
cat("Variables en el dataset:\n")
names(df)
```
## Verificación del diseño muestral

```{r diseno-muestral}

diseno <- df %>%
  as_survey_design(
    ids = cod_upm,           # Variable de conglomerado/UPM
    strata = estrato,    # Variable de estrato
    weights = fexp, # Variable de ponderador
     nest = TRUE          # Permite PSUs con mismo ID en diferentes estratos
  )

cat("Diseño muestral configurado correctamente\n")
cat("Tipo de objeto:", class(diseno), "\n")
```


```{r verificar-diseno}
# Resumen del diseño
print(diseno)

# Verificar distribución de ponderadores
summary(weights(diseno))

# Verificar número de estratos y PSUs
cat("\nNúmero de estratos:", length(unique(diseno$variables$estrato)), "\n")
cat("Número de PSUs:", length(unique(diseno$variables$cod_upm)), "\n")
```

```{r plot-ponderadores, fig.width=10, fig.height=6}
# Visualizar distribución de ponderadores
df %>%
  ggplot(aes(x = fexp)) +  # ← Aquí graficas el ponderador mismo
  geom_histogram(fill = "steelblue", color = "white", bins = 50) +
  labs(title = "Distribución de ponderadores muestrales",
       x = "Ponderador (fexp)",
       y = "Frecuencia") +
  theme_minimal()
```

# Processing: Análisis de datos

## Análisis descriptivo univariado

### Identificación de variables

```{r identificar-variables}

# Identificar SOLO variables numéricas continuas (excluyendo factores y diseño)
vars_numericas <- df %>% 
  select(where(is.numeric)) %>%           # Incluye dbl e integer
  select(-c(fexp, estrato, cod_upm)) %>%  # Excluir vars de diseño
  names()

cat("Variables numéricas identificadas:", length(vars_numericas), "\n")
print(vars_numericas)

# Identificar variables categóricas ORDINALES (primero)
vars_categoricas_ord <- df %>% 
  select(where(is.ordered)) %>%  # Solo factores ordenados
  names()

cat("\nVariables categóricas ordinales:", length(vars_categoricas_ord), "\n")
print(vars_categoricas_ord)

# Identificar variables categóricas NOMINALES (excluyendo las ordinales)
vars_categoricas_nom <- df %>% 
  select(where(is.factor)) %>%      # Todos los factores
  select(-all_of(vars_categoricas_ord)) %>%  # EXCLUIR las ordinales
  names()

cat("\nVariables categóricas nominales:", length(vars_categoricas_nom), "\n")
print(vars_categoricas_nom)

# Todas las categóricas juntas (si las necesitas)
vars_categoricas <- c(vars_categoricas_nom, vars_categoricas_ord)

cat("\nTotal de variables categóricas:", length(vars_categoricas), "\n")
```
### Análisis de valores perdidos

```{r valores-perdidos}
# Análisis de valores perdidos (sobre datos sin ponderar)
miss_var_summary(df) %>%
  head(20) %>%
  kable(caption = "Variables con valores perdidos (top 20)") %>%
  kable_styling(bootstrap_options = c("striped", "hover"))
```

```{r plot-valores-perdidos, fig.width=10, fig.height=6}
# Visualización de valores perdidos
gg_miss_var(df, show_pct = TRUE) +
  labs(title = "Porcentaje de valores perdidos por variable",
       y = "Variables",
       x = "Número de valores perdidos") +
  theme_minimal()
```
### Estadísticos descriptivos con diseño muestral

#### Variables numéricas

```{r descriptivos-numericos-survey}
# Estadísticos descriptivos considerando el diseño muestral
if(length(vars_numericas) > 0) {
  
  # Calcular cada estadístico por separado
  lista_descriptivos <- list()
  
  for(var in vars_numericas) {
    lista_descriptivos[[var]] <- diseno %>%
      summarise(
        Variable = var,
        Media = survey_mean(.data[[var]], na.rm = TRUE),
        Total = survey_total(.data[[var]], na.rm = TRUE)
      )
  }
  
  # Combinar en una tabla
  descriptivos_num <- bind_rows(lista_descriptivos) %>%
    select(Variable, Media, Media_se, Total, Total_se) # Aparece el error estándar de la media y del total
  
  descriptivos_num %>%
    kable(caption = "Estadísticos descriptivos de variables numéricas (con diseño muestral)",
          digits = 2,
          col.names = c("Variable", "Media", "EE", "Total", "EE")) %>%
    kable_styling(bootstrap_options = c("striped", "hover"))
}
```

```{r cuantiles-numericos}
# Cuantiles y percentiles de todas las variables numéricas
if(length(vars_numericas) > 0) {
  
  lista_cuantiles <- list()
  
  for(var in vars_numericas) {
    cuantiles <- svyquantile(as.formula(paste0("~", var)), 
                             diseno, 
                             c(0.25, 0.50, 0.75),
                             na.rm = TRUE)
    
    lista_cuantiles[[var]] <- data.frame(
      Variable = var,
      P25 = as.numeric(cuantiles[[var]][1]),
      Mediana = as.numeric(cuantiles[[var]][2]),
      P75 = as.numeric(cuantiles[[var]][3])
    )
  }
  
  tabla_cuantiles_todas <- bind_rows(lista_cuantiles)
  
  tabla_cuantiles_todas %>%
    kable(caption = "Cuantiles de variables numéricas (con diseño muestral)",
          digits = 2) %>%
    kable_styling(bootstrap_options = c("striped", "hover"))
}
```

#### Variables categóricas

##### Variables categóricas nominales

```{r descriptivos-categoricos-nom, results='asis'}
if(length(vars_categoricas_nom) > 0) {
  
  crear_tabla <- function(var) {
    
    tabla_freq <- diseno %>%
      group_by(!!sym(var)) %>%  # ← CAMBIO AQUÍ
      summarise(n = survey_total(na.rm = TRUE),
                prop = survey_mean())
    
    print(kable(tabla_freq, 
                caption = paste("Distribución de", var),
                digits = 3,
                col.names = c(var, "N", "EE", "Proporción", "EE")) %>%
          kable_styling(bootstrap_options = c("striped", "hover")))
    
    cat("\n\n")
  }
  
  invisible(lapply(vars_categoricas_nom, crear_tabla))
}
```

##### Variables categóricas ordinales

```{r descriptivos-categoricos-ord-survey, results='asis'}
if(length(vars_categoricas_ord) > 0) {
  
  # Función para crear cada tabla
  crear_tabla <- function(var) {
    
    tabla_freq <- diseno %>%
      group_by(.data[[var]]) %>%
      summarise(n = survey_total(na.rm = TRUE),
                prop = survey_mean())
    
    print(kable(tabla_freq, 
                caption = paste("Distribución de", var),
                digits = 3,
                col.names = c(var, "N", "EE", "Proporción", "EE")) %>%
          kable_styling(bootstrap_options = c("striped", "hover")))
    
    cat("\n\n")
  }
  
  # Aplicar a todas las variables
  invisible(lapply(vars_categoricas_ord, crear_tabla))
}
```

=======

## Análisis bivariado

### Asociación entre variables categóricas

```{r tabla-contingencia-sexo-zona}
# Tabla de contingencia con diseño muestral

# Sexo vs Zona
tabla_sexo_zona <- diseno %>%
  group_by(sexo, zona) %>%
  summarise(n = survey_total(na.rm = TRUE),
            prop = survey_mean())

kable(tabla_sexo_zona, 
      caption = "Distribución de Zona según Sexo",
      digits = 3,
      col.names = c("Sexo", "Zona", "N", "EE", "Proporción", "EE")) %>%
  kable_styling(bootstrap_options = c("striped", "hover"))

# Test de independencia
test_sexo_zona <- svychisq(~sexo + zona, diseno)
cat("\n\nTest Chi-cuadrado (Sexo vs Zona):\n")
print(test_sexo_zona)
```

```{r tabla-contingencia-sexo-edadcat}
# Tabla de contingencia con diseño muestral

# Sexo vs Edad categorizada
tabla_sexo_edad_cat <- diseno %>%
  group_by(sexo, edad_cat) %>%
  summarise(n = survey_total(na.rm = TRUE),
            prop = survey_mean())

kable(tabla_sexo_edad_cat, 
      caption = "Distribución de Edad categorizada según Sexo",
      digits = 3,
      col.names = c("Sexo", "Edad categorizada", "N", "EE", "Proporción", "EE")) %>%
  kable_styling(bootstrap_options = c("striped", "hover"))

# Test de independencia
test_sexo_edad_cat <- svychisq(~sexo + edad_cat, diseno)
cat("\n\nTest Chi-cuadrado (Sexo vs Edad categorizada):\n")
print(test_sexo_edad_cat)
```

```{r tabla-contingencia-zona-edadcat}
# Tabla de contingencia con diseño muestral

# Zona vs Edad categorizada
tabla_zona_edad_cat <- diseno %>%
  group_by(zona, edad_cat) %>%
  summarise(n = survey_total(na.rm = TRUE),
            prop = survey_mean())

kable(tabla_zona_edad_cat, 
      caption = "Distribución de Edad categorizada según Zona",
      digits = 3,
      col.names = c("Zona", "Edad categorizada", "N", "EE", "Proporción", "EE")) %>%
  kable_styling(bootstrap_options = c("striped", "hover"))

# Test de independencia
test_zona_edad_cat <- svychisq(~zona + edad_cat, diseno)
cat("\n\nTest Chi-cuadrado (Zona vs Edad categorizada):\n")
print(test_zona_edad_cat)
```

```{r tabla-contingencia-sexo-frag}
# Tabla de contingencia con diseño muestral

# Sexo vs Fragilidad
tabla_sexo_frag <- diseno %>%
  group_by(sexo, frag) %>%
  summarise(n = survey_total(na.rm = TRUE),
            prop = survey_mean())

kable(tabla_sexo_frag, 
      caption = "Distribución de Fragilidad según Sexo",
      digits = 3,
      col.names = c("Sexo", "Fragilidad", "N", "EE", "Proporción", "EE")) %>%
  kable_styling(bootstrap_options = c("striped", "hover"))

# Test de independencia
test_sexo_frag <- svychisq(~sexo + frag, diseno)
cat("\n\nTest Chi-cuadrado (Sexo vs Fragilidad):\n")
print(test_sexo_frag)
```

```{r tabla-contingencia-zona-frag}
# Tabla de contingencia con diseño muestral

# Zona vs Fragilidad
tabla_zona_frag <- diseno %>%
  group_by(zona, frag) %>%
  summarise(n = survey_total(na.rm = TRUE),
            prop = survey_mean())

kable(tabla_zona_frag, 
      caption = "Distribución de Fragilidad según Zona",
      digits = 3,
      col.names = c("Zona", "Fragilidad", "N", "EE", "Proporción", "EE")) %>%
  kable_styling(bootstrap_options = c("striped", "hover"))

# Test de independencia
test_zona_frag <- svychisq(~zona + frag, diseno)
cat("\n\nTest Chi-cuadrado (Zona vs Fragilidad):\n")
print(test_zona_frag)
```

```{r tabla-contingencia-edadcat-frag}
# Tabla de contingencia con diseño muestral

# Edad categorizada vs Fragilidad
tabla_edadcat_frag <- diseno %>%
  group_by(edad_cat, frag) %>%
  summarise(n = survey_total(na.rm = TRUE),
            prop = survey_mean())

kable(tabla_edadcat_frag, 
      caption = "Distribución de Fragilidad según Edad categorizada",
      digits = 3,
      col.names = c("Edad categorizada", "Fragilidad", "N", "EE", "Proporción", "EE")) %>%
  kable_styling(bootstrap_options = c("striped", "hover"))

# Test de independencia
test_edadcat_frag <- svychisq(~edad_cat + frag, diseno)
cat("\n\nTest Chi-cuadrado (Edad categorizada vs Fragilidad):\n")
print(test_edadcat_frag)
```



```{r tabla-contingencia-sexo-educ}
# Tabla de contingencia con diseño muestral

# Sexo vs nivel educacional
tabla_sexo_educ <- diseno %>%
  group_by(sexo, educ) %>%
  summarise(n = survey_total(na.rm = TRUE),
            prop = survey_mean())

kable(tabla_sexo_educ, 
      caption = "Distribución de Nivel educacional según Sexo",
      digits = 3,
      col.names = c("Sexo", "Nivel educacional", "N", "EE", "Proporción", "EE")) %>%
  kable_styling(bootstrap_options = c("striped", "hover"))

# Test de independencia
test_sexo_educ <- svychisq(~sexo + educ, diseno)
cat("\n\nTest Chi-cuadrado (Sexo vs Nivel educacional):\n")
print(test_sexo_educ)
```
```{r tabla-contingencia-zona-educ}
# Tabla de contingencia con diseño muestral

# Zona vs nivel educacional
tabla_zona_educ <- diseno %>%
  group_by(zona, educ) %>%
  summarise(n = survey_total(na.rm = TRUE),
            prop = survey_mean())

kable(tabla_zona_educ, 
      caption = "Distribución de Nivel educacional según Zona",
      digits = 3,
      col.names = c("Zona", "Nivel educacional", "N", "EE", "Proporción", "EE")) %>%
  kable_styling(bootstrap_options = c("striped", "hover"))

# Test de independencia
test_zona_educ <- svychisq(~zona + educ, diseno)
cat("\n\nTest Chi-cuadrado (Zona vs Nivel educacional):\n")
print(test_zona_educ)
```

```{r tabla-contingencia-edadcat-educ}
# Tabla de contingencia con diseño muestral

# Edad categorizada vs nivel educacional
tabla_edad_cat_educ <- diseno %>%
  group_by(edad_cat, educ) %>%
  summarise(n = survey_total(na.rm = TRUE),
            prop = survey_mean())

kable(tabla_edad_cat_educ, 
      caption = "Distribución de Nivel educacional según Edad categorizada",
      digits = 3,
      col.names = c("Edad categorizada", "Nivel educacional", "N", "EE", "Proporción", "EE")) %>%
  kable_styling(bootstrap_options = c("striped", "hover"))

# Test de independencia
test_edad_cat_educ <- svychisq(~edad_cat + educ, diseno)
cat("\n\nTest Chi-cuadrado (Edad categorizada vs Nivel educacional):\n")
print(test_edad_cat_educ)
```



```{r tabla-contingencia-sexo-multi2}
# Tabla de contingencia con diseño muestral

# Sexo vs multimorbilidad 2 o más
tabla_sexo_multi2 <- diseno %>%
  group_by(sexo, multi2) %>%
  summarise(n = survey_total(na.rm = TRUE),
            prop = survey_mean())

kable(tabla_sexo_multi2, 
      caption = "Distribución de Multimorbilidad 2 o más según Sexo",
      digits = 3,
      col.names = c("Sexo", "Multimorbilidad 2 o más", "N", "EE", "Proporción", "EE")) %>%
  kable_styling(bootstrap_options = c("striped", "hover"))

# Test de independencia
test_sexo_multi2 <- svychisq(~sexo + multi2, diseno)
cat("\n\nTest Chi-cuadrado (Sexo vs Multimorbilidad 2 o más):\n")
print(test_sexo_multi2)
```

```{r tabla-contingencia-zona-multi2}
# Tabla de contingencia con diseño muestral

# Zona vs multimorbilidad 2 o más
tabla_zona_multi2 <- diseno %>%
  group_by(zona, multi2) %>%
  summarise(n = survey_total(na.rm = TRUE),
            prop = survey_mean())

kable(tabla_zona_multi2, 
      caption = "Distribución de Multimorbilidad 2 o más según Zona",
      digits = 3,
      col.names = c("Zona", "Multimorbilidad 2 o más", "N", "EE", "Proporción", "EE")) %>%
  kable_styling(bootstrap_options = c("striped", "hover"))

# Test de independencia
test_zona_multi2 <- svychisq(~zona + multi2, diseno)
cat("\n\nTest Chi-cuadrado (Zona vs Multimorbilidad 2 o más):\n")
print(test_zona_multi2)
```

```{r tabla-contingencia-edadcat-multi2}
# Tabla de contingencia con diseño muestral

# Edad categorizada vs multimorbilidad 2 o más
tabla_edad_cat_multi2 <- diseno %>%
  group_by(edad_cat, multi2) %>%
  summarise(n = survey_total(na.rm = TRUE),
            prop = survey_mean())

kable(tabla_edad_cat_multi2, 
      caption = "Distribución de Multimorbilidad 2 o más según Edad categorizada",
      digits = 3,
      col.names = c("Edad categorizada", "Multimorbilidad 2 o más", "N", "EE", "Proporción", "EE")) %>%
  kable_styling(bootstrap_options = c("striped", "hover"))

# Test de independencia
test_edad_cat_multi2 <- svychisq(~edad_cat + multi2, diseno)
cat("\n\nTest Chi-cuadrado (Edad categorizada vs Multimorbilidad 2 o más):\n")
print(test_edad_cat_multi2)
```

```{r tabla-contingencia-sexo-multi3}
# Tabla de contingencia con diseño muestral

# Sexo vs multimorbilidad 3 o más
tabla_sexo_multi3 <- diseno %>%
  group_by(sexo, multi3) %>%
  summarise(n = survey_total(na.rm = TRUE),
            prop = survey_mean())

kable(tabla_sexo_multi3, 
      caption = "Distribución de Multimorbilidad 3 o más según Sexo",
      digits = 3,
      col.names = c("Sexo", "Multimorbilidad 3 o más", "N", "EE", "Proporción", "EE")) %>%
  kable_styling(bootstrap_options = c("striped", "hover"))

# Test de independencia
test_sexo_multi3 <- svychisq(~sexo + multi3, diseno)
cat("\n\nTest Chi-cuadrado (Sexo vs Multimorbilidad 3 o más):\n")
print(test_sexo_multi3)
```

```{r tabla-contingencia-zona-multi3}
# Tabla de contingencia con diseño muestral

# Zona vs multimorbilidad 3 o más
tabla_zona_multi3 <- diseno %>%
  group_by(zona, multi3) %>%
  summarise(n = survey_total(na.rm = TRUE),
            prop = survey_mean())

kable(tabla_zona_multi3, 
      caption = "Distribución de Multimorbilidad 3 o más según Zona",
      digits = 3,
      col.names = c("Zona", "Multimorbilidad 3 o más", "N", "EE", "Proporción", "EE")) %>%
  kable_styling(bootstrap_options = c("striped", "hover"))

# Test de independencia
test_zona_multi3 <- svychisq(~zona + multi3, diseno)
cat("\n\nTest Chi-cuadrado (Zona vs Multimorbilidad 3 o más):\n")
print(test_zona_multi3)
```

```{r tabla-contingencia-edadcat-multi3}
# Tabla de contingencia con diseño muestral

# Edad categorizada vs multimorbilidad 3 o más
tabla_edad_cat_multi3 <- diseno %>%
  group_by(edad_cat, multi3) %>%
  summarise(n = survey_total(na.rm = TRUE),
            prop = survey_mean())

kable(tabla_edad_cat_multi3, 
      caption = "Distribución de Multimorbilidad 3 o más según Edad categorizada",
      digits = 3,
      col.names = c("Edad categorizada", "Multimorbilidad 3 o más", "N", "EE", "Proporción", "EE")) %>%
  kable_styling(bootstrap_options = c("striped", "hover"))

# Test de independencia
test_edad_cat_multi3 <- svychisq(~edad_cat + multi3, diseno)
cat("\n\nTest Chi-cuadrado (Edad categorizada vs Multimorbilidad 3 o más):\n")
print(test_edad_cat_multi3)
```


```{r tabla-contingencia-sexo-disc}
# Tabla de contingencia con diseño muestral

# Sexo vs discapacidad en adultos
tabla_sexo_disc_adulto <- diseno %>%
  group_by(sexo, disc_adulto) %>%
  summarise(n = survey_total(na.rm = TRUE),
            prop = survey_mean())

kable(tabla_sexo_disc_adulto, 
      caption = "Distribución de Discapacidad en adultos según Sexo",
      digits = 3,
      col.names = c("Sexo", "Discapacidad en adultos", "N", "EE", "Proporción", "EE")) %>%
  kable_styling(bootstrap_options = c("striped", "hover"))

# Test de independencia
test_sexo_disc_adulto <- svychisq(~sexo + disc_adulto, diseno)
cat("\n\nTest Chi-cuadrado (Sexo vs Discapacidad en adultos):\n")
print(test_sexo_disc_adulto)
```

```{r tabla-contingencia-zona-disc}
# Tabla de contingencia con diseño muestral

# Zona vs discapacidad en adultos
tabla_zona_disc_adulto <- diseno %>%
  group_by(zona, disc_adulto) %>%
  summarise(n = survey_total(na.rm = TRUE),
            prop = survey_mean())

kable(tabla_zona_disc_adulto, 
      caption = "Distribución de Discapacidad en adultos según Zona",
      digits = 3,
      col.names = c("Zona", "Discapacidad en adultos", "N", "EE", "Proporción", "EE")) %>%
  kable_styling(bootstrap_options = c("striped", "hover"))

# Test de independencia
test_zona_disc_adulto <- svychisq(~zona + disc_adulto, diseno)
cat("\n\nTest Chi-cuadrado (Zona vs Discapacidad en adultos):\n")
print(test_zona_disc_adulto)
```

```{r tabla-contingencia-edadcat-disc}
# Tabla de contingencia con diseño muestral

# Edad categorizada vs discapacidad en adultos
tabla_edad_cat_disc_adulto <- diseno %>%
  group_by(edad_cat, disc_adulto) %>%
  summarise(n = survey_total(na.rm = TRUE),
            prop = survey_mean())

kable(tabla_edad_cat_disc_adulto, 
      caption = "Distribución de Discapacidad en adultos según Edad categorizada",
      digits = 3,
      col.names = c("Edad categorizada", "Discapacidad en adultos", "N", "EE", "Proporción", "EE")) %>%
  kable_styling(bootstrap_options = c("striped", "hover"))

# Test de independencia
test_edad_cat_disc_adulto <- svychisq(~edad_cat + disc_adulto, diseno)
cat("\n\nTest Chi-cuadrado (Edad categorizada vs Discapacidad en adultos):\n")
print(test_edad_cat_disc_adulto)
```

```{r tabla-contingencia-sexo-disc-grado}
# Tabla de contingencia con diseño muestral

# Sexo vs discapacidad en adultos desagregada
tabla_sexo_disc_grado_adulto <- diseno %>%
  group_by(sexo, disc_grado_adulto) %>%
  summarise(n = survey_total(na.rm = TRUE),
            prop = survey_mean())

kable(tabla_sexo_disc_grado_adulto, 
      caption = "Distribución de Discapacidad en adultos desagregada según Sexo",
      digits = 3,
      col.names = c("Sexo", "Discapacidad en adultos desagregada", "N", "EE", "Proporción", "EE")) %>%
  kable_styling(bootstrap_options = c("striped", "hover"))

# Test de independencia
test_sexo_disc_grado_adulto <- svychisq(~sexo + disc_grado_adulto, diseno)
cat("\n\nTest Chi-cuadrado (Sexo vs Discapacidad en adultos desagregada):\n")
print(test_sexo_disc_grado_adulto)
```

```{r tabla-contingencia-zona-disc-grado}
# Tabla de contingencia con diseño muestral

# Zona vs discapacidad en adultos desagregada
tabla_zona_disc_grado_adulto <- diseno %>%
  group_by(zona, disc_grado_adulto) %>%
  summarise(n = survey_total(na.rm = TRUE),
            prop = survey_mean())

kable(tabla_zona_disc_grado_adulto, 
      caption = "Distribución de Discapacidad en adultos desagregada según Zona",
      digits = 3,
      col.names = c("Zona", "Discapacidad en adultos desagregada", "N", "EE", "Proporción", "EE")) %>%
  kable_styling(bootstrap_options = c("striped", "hover"))

# Test de independencia
test_zona_disc_grado_adulto <- svychisq(~zona + disc_grado_adulto, diseno)
cat("\n\nTest Chi-cuadrado (Zona vs Discapacidad en adultos desagregada):\n")
print(test_zona_disc_grado_adulto)
```

```{r tabla-contingencia-edadcat-disc-grado}
# Tabla de contingencia con diseño muestral

# Edad categorizada vs discapacidad en adultos desagregada
tabla_edad_cat_disc_grado_adulto <- diseno %>%
  group_by(edad_cat, disc_grado_adulto) %>%
  summarise(n = survey_total(na.rm = TRUE),
            prop = survey_mean())

kable(tabla_edad_cat_disc_grado_adulto, 
      caption = "Distribución de Discapacidad en adultos desagregada según Edad categorizada",
      digits = 3,
      col.names = c("Edad categorizada", "Discapacidad en adultos desagregada", "N", "EE", "Proporción", "EE")) %>%
  kable_styling(bootstrap_options = c("striped", "hover"))

# Test de independencia
test_edad_cat_disc_grado_adulto <- svychisq(~edad_cat + disc_grado_adulto, diseno)
cat("\n\nTest Chi-cuadrado (Edad categorizada vs Discapacidad en adultos desagregada):\n")
print(test_edad_cat_disc_grado_adulto)
```

```{r tabla-contingencia-sexo-depen}
# Tabla de contingencia con diseño muestral

# Sexo vs dependencia en adultos
tabla_sexo_depen_adulto <- diseno %>%
  group_by(sexo, depen_adulto) %>%
  summarise(n = survey_total(na.rm = TRUE),
            prop = survey_mean())

kable(tabla_sexo_depen_adulto, 
      caption = "Distribución de Dependencia en adultos según Sexo",
      digits = 3,
      col.names = c("Sexo", "Dependencia en adultos", "N", "EE", "Proporción", "EE")) %>%
  kable_styling(bootstrap_options = c("striped", "hover"))

# Test de independencia
test_sexo_depen_adulto <- svychisq(~sexo + depen_adulto, diseno)
cat("\n\nTest Chi-cuadrado (Sexo vs Dependencia en adultos):\n")
print(test_sexo_depen_adulto)
```

```{r tabla-contingencia-zona-depen}
# Tabla de contingencia con diseño muestral

# Zona vs dependencia en adultos
tabla_zona_depen_adulto <- diseno %>%
  group_by(zona, depen_adulto) %>%
  summarise(n = survey_total(na.rm = TRUE),
            prop = survey_mean())

kable(tabla_zona_depen_adulto, 
      caption = "Distribución de Dependencia en adultos según Zona",
      digits = 3,
      col.names = c("Zona", "Dependencia en adultos", "N", "EE", "Proporción", "EE")) %>%
  kable_styling(bootstrap_options = c("striped", "hover"))

# Test de independencia
test_zona_depen_adulto <- svychisq(~zona + depen_adulto, diseno)
cat("\n\nTest Chi-cuadrado (Zona vs Dependencia en adultos):\n")
print(test_zona_depen_adulto)
```

```{r tabla-contingencia-edadcat-depen}
# Tabla de contingencia con diseño muestral

# Edad categorizada vs dependencia en adultos
tabla_edad_cat_depen_adulto <- diseno %>%
  group_by(edad_cat, depen_adulto) %>%
  summarise(n = survey_total(na.rm = TRUE),
            prop = survey_mean())

kable(tabla_edad_cat_depen_adulto, 
      caption = "Distribución de Dependencia en adultos según Edad categorizada",
      digits = 3,
      col.names = c("Edad categorizada", "Dependencia en adultos", "N", "EE", "Proporción", "EE")) %>%
  kable_styling(bootstrap_options = c("striped", "hover"))

# Test de independencia
test_edad_cat_depen_adulto <- svychisq(~edad_cat + depen_adulto, diseno)
cat("\n\nTest Chi-cuadrado (Edad categorizada vs Dependencia en adultos):\n")
print(test_edad_cat_depen_adulto)
```

```{r tabla-contingencia-sexo-depen-grado}
# Tabla de contingencia con diseño muestral

# Sexo vs dependencia en adultos desagregado
tabla_sexo_depen_grado_adulto <- diseno %>%
  group_by(sexo, depen_grado_adulto) %>%
  summarise(n = survey_total(na.rm = TRUE),
            prop = survey_mean())

kable(tabla_sexo_depen_grado_adulto, 
      caption = "Distribución de Dependencia en adultos desagregado según Sexo",
      digits = 3,
      col.names = c("Sexo", "Dependencia en adultos desagregado", "N", "EE", "Proporción", "EE")) %>%
  kable_styling(bootstrap_options = c("striped", "hover"))

# Test de independencia
test_sexo_depen_grado_adulto <- svychisq(~sexo + depen_grado_adulto, diseno)
cat("\n\nTest Chi-cuadrado (Sexo vs Dependencia en adultos):\n")
print(test_sexo_depen_grado_adulto)
```

```{r tabla-contingencia-zona-depen-grado}
# Tabla de contingencia con diseño muestral

# Zona vs dependencia en adultos desagregado
tabla_zona_depen_grado_adulto <- diseno %>%
  group_by(zona, depen_grado_adulto) %>%
  summarise(n = survey_total(na.rm = TRUE),
            prop = survey_mean())

kable(tabla_zona_depen_grado_adulto, 
      caption = "Distribución de Dependencia en adultos desagregado según Zona",
      digits = 3,
      col.names = c("Zona", "Dependencia en adultos desagregado", "N", "EE", "Proporción", "EE")) %>%
  kable_styling(bootstrap_options = c("striped", "hover"))

# Test de independencia
test_zona_depen_grado_adulto <- svychisq(~zona + depen_grado_adulto, diseno)
cat("\n\nTest Chi-cuadrado (Zona vs Dependencia en adultos):\n")
print(test_zona_depen_grado_adulto)
```


```{r tabla-contingencia-edadcat-depen-grado}
# Tabla de contingencia con diseño muestral

# Edad categorizada vs dependencia en adultos desagregado
tabla_edad_cat_depen_grado_adulto <- diseno %>%
  group_by(edad_cat, depen_grado_adulto) %>%
  summarise(n = survey_total(na.rm = TRUE),
            prop = survey_mean())

kable(tabla_edad_cat_depen_grado_adulto, 
      caption = "Distribución de Dependencia en adultos desagregado según Edad categorizada",
      digits = 3,
      col.names = c("Edad categorizada", "Dependencia en adultos desagregado", "N", "EE", "Proporción", "EE")) %>%
  kable_styling(bootstrap_options = c("striped", "hover"))

# Test de independencia
test_edad_cat_depen_grado_adulto <- svychisq(~edad_cat + depen_grado_adulto, diseno)
cat("\n\nTest Chi-cuadrado (Edad categorizada vs Dependencia en adultos):\n")
print(test_edad_cat_depen_grado_adulto)
```


### Comparación de medias entre grupos

```{r comparacion-medias-edad-sexo}
# Comparación de medias con diseño muestral
# Media de edad según sexo
comp_edad_sexo <- diseno %>%
  group_by(sexo) %>%
  summarise(media = survey_mean(edad, na.rm = TRUE))

kable(comp_edad_sexo, 
      caption = "Edad promedio según Sexo",
      digits = 2,
      col.names = c("Sexo", "Media", "EE")) %>%
  kable_styling(bootstrap_options = c("striped", "hover"))

# Test t de diferencia de medias
test_edad_sexo <- svyttest(edad ~ sexo, diseno)
cat("\n\nTest t (Edad por Sexo):\n")
print(test_edad_sexo)
```

```{r comparacion-medias-edad-zona}
# Comparación de medias con diseño muestral
# Media de edad según zona
comp_edad_zona <- diseno %>%
  group_by(zona) %>%
  summarise(media = survey_mean(edad, na.rm = TRUE))

kable(comp_edad_zona, 
      caption = "Edad promedio según Zona",
      digits = 2,
      col.names = c("Zona", "Media", "EE")) %>%
  kable_styling(bootstrap_options = c("striped", "hover"))

# Test t de diferencia de medias
test_edad_zona <- svyttest(edad ~ zona, diseno)
cat("\n\nTest t (Edad por Zona):\n")
print(test_edad_zona)
```

### Caracterización sociodemográfica según limitación funcional (objetivo 1)

```{r caracterizacion-sociodemografica}
# Prevalencia general de limitación funcional
prev_lf <- diseno %>%
  summarise(
    n_total = survey_total(),
    n_con_lf = survey_total(disc_adulto == "En situación"),
    prev_lf = survey_mean(disc_adulto == "En situación")
  )

kable(prev_lf,
      caption = "Prevalencia de limitación funcional en población de 60+ años",
      digits = c(0, 0, 0, 0, 4, 4),
      col.names = c("N Total", "EE", "N con LF", "EE", "Prevalencia LF", "EE")) %>%
  kable_styling(bootstrap_options = c("striped", "hover"))
```

```{r caract-sociodemografica-lf}  
# Características sociodemográficas según limitación funcional
caract_por_lf <- diseno %>%
  group_by(disc_adulto) %>%
  summarise(
    n = survey_total(),
    prop = survey_mean(),
    edad_media = survey_mean(edad, na.rm = TRUE)
  )

kable(caract_por_lf,
      caption = "Características según limitación funcional",
      digits = 2,
      col.names = c("Limitación funcional", "N", "EE", "Proporción", "EE", "Edad media", "EE")) %>%
  kable_styling(bootstrap_options = c("striped", "hover"))
```

```{r caract-sociodemografica-lf-sexo}
# Distribución de sexo según LF
sexo_lf <- diseno %>%
  group_by(disc_adulto, sexo) %>%
  summarise(
    n = survey_total(),
    prop = survey_mean()
  )

kable(sexo_lf,
      caption = "Distribución de sexo según limitación funcional",
      digits = 3,
      col.names = c("Limitación funcional", "Sexo", "N", "EE", "Proporción", "EE")) %>%
  kable_styling(bootstrap_options = c("striped", "hover"))

# Test de asociación
test_sexo_lf <- svychisq(~disc_adulto + sexo, diseno)
cat("\n\nTest Chi-cuadrado (Limitación funcional vs Sexo):\n")
print(test_sexo_lf)
```

```{r caract-sociodemografica-lf-edad}
# Distribución de edad categorizada según LF
edad_lf <- diseno %>%
  group_by(disc_adulto, edad_cat) %>%
  summarise(
    n = survey_total(),
    prop = survey_mean()
  )

kable(edad_lf,
      caption = "Distribución de edad según limitación funcional",
      digits = 3,
      col.names = c("Limitación funcional", "Edad", "N", "EE", "Proporción", "EE")) %>%
  kable_styling(bootstrap_options = c("striped", "hover"))

# Test de asociación
test_edad_lf <- svychisq(~disc_adulto + edad_cat, diseno)
cat("\n\nTest Chi-cuadrado (Limitación funcional vs Edad):\n")
print(test_edad_lf)
```

```{r caract-sociodemografica-lf-educ}
# Distribución de educación según LF
educ_lf <- diseno %>%
  group_by(disc_adulto, educ) %>%
  summarise(
    n = survey_total(),
    prop = survey_mean()
  )

kable(educ_lf,
      caption = "Distribución de educación según limitación funcional",
      digits = 3,
      col.names = c("Limitación funcional", "Educación", "N", "EE", "Proporción", "EE")) %>%
  kable_styling(bootstrap_options = c("striped", "hover"))

# Test de asociación
test_educ_lf <- svychisq(~disc_adulto + educ, diseno)
cat("\n\nTest Chi-cuadrado (Limitación funcional vs Educación):\n")
print(test_educ_lf)
```

```{r caract-sociodemografica-lf-zona}
# Distribución de zona según LF
zona_lf <- diseno %>%
  group_by(disc_adulto, zona) %>%
  summarise(
    n = survey_total(),
    prop = survey_mean()
  )

kable(zona_lf,
      caption = "Distribución de zona según limitación funcional",
      digits = 3,
      col.names = c("Limitación funcional", "Zona", "N", "EE", "Proporción", "EE")) %>%
  kable_styling(bootstrap_options = c("striped", "hover"))

# Test de asociación
test_zona_lf <- svychisq(~disc_adulto + zona, diseno)
cat("\n\nTest Chi-cuadrado (Limitación funcional vs Zona):\n")
print(test_zona_lf)
```

### Prevalencia de Multimorbilidad en personas mayores con limitación funicional, según e y sexo y zona (objetivo 2)

```{r prevalencia-multimorbilidad-lf}
# Prevalencia de multimorbilidad según LF
prev_multi_lf <- diseno %>%
  group_by(disc_adulto) %>%
  summarise(
    n_total = survey_total(),
    multi2_n = survey_total(multi2 == "Sí"),
    multi2_prev = survey_mean(multi2 == "Sí"),
    multi3_n = survey_total(multi3 == "Sí"),
    multi3_prev = survey_mean(multi3 == "Sí")
  )

kable(prev_multi_lf,
      caption = "Prevalencia de multimorbilidad según limitación funcional",
      digits = 3,
      col.names = c("Limitación funcional", "N total", "EE", 
                    "N multi2+", "EE", "Prev multi2+", "EE",
                    "N multi3+", "EE", "Prev multi3+", "EE")) %>%
  kable_styling(bootstrap_options = c("striped", "hover"))

# Test de asociación
test_multi2_lf <- svychisq(~disc_adulto + multi2, diseno)
cat("\n\nTest Chi-cuadrado (Limitación funcional vs Multimorbilidad 2+):\n")
print(test_multi2_lf)

test_multi3_lf <- svychisq(~disc_adulto + multi3, diseno)
cat("\n\nTest Chi-cuadrado (Limitación funcional vs Multimorbilidad 3+):\n")
print(test_multi3_lf)
```

```{r prevalencia-multimorbilidad2-lf-edad-sexo}
# Prevalencia de multimorbilidad 2 según edad, sexo Y LF
prev_multi_estratificada <- diseno %>%
  group_by(disc_adulto, edad_cat, sexo) %>%
  summarise(
    n_total = survey_total(),
    multi2_prev = survey_mean(multi2 == "Sí")
  )

kable(prev_multi_estratificada,
      caption = "Prevalencia de multimorbilidad (2+) según LF, edad y sexo",
      digits = 3,
      col.names = c("Limitación funcional", "Edad", "Sexo", "N total", "EE", "Prev multi2+", "EE")) %>%
  kable_styling(bootstrap_options = c("striped", "hover"))
```

```{r prevalencia-multimorbilidad3-lf-edad-sexo}
# Prevalencia de multimorbilidad 3 según edad, sexo Y LF
prev_multi_estratificada <- diseno %>%
  group_by(disc_adulto, edad_cat, sexo) %>%
  summarise(
    n_total = survey_total(),
    multi2_prev = survey_mean(multi3 == "Sí")
  )

kable(prev_multi_estratificada,
      caption = "Prevalencia de multimorbilidad (3+) según LF, edad y sexo",
      digits = 3,
      col.names = c("Limitación funcional", "Edad", "Sexo", "N total", "EE", "Prev multi3+", "EE")) %>%
  kable_styling(bootstrap_options = c("striped", "hover"))
```


## Análisis multivariado

### Regresión logística con diseño muestral con multimorbilidad 2 o más (objetivo 4)

```{r regresion-logistica-survey-multi2}
# Crear variables binarias Y convertir ordinales a nominales para dummies
diseno_modelo1 <- update(diseno, 
                        disc_binaria = as.numeric(disc_adulto == "En situación"),
                        multi2_binaria = as.numeric(multi2 == "Sí"),
                        # Convertir ordinales a factores nominales (para dummies)
                        edad_cat_nom = factor(edad_cat, ordered = FALSE),
                        educ_nom = factor(educ, ordered = FALSE))

cat("Variables para el modelo creadas\n")
cat("disc_binaria: 0=Sin situación, 1=En situación\n")
cat("multi2_binaria: 0=No, 1=Sí\n")
cat("edad_cat_nom: factor nominal (referencia: 60 a 74 años)\n")
cat("educ_nom: factor nominal (referencia: Sin escolaridad)\n")

# Modelo de regresión logística
# VD: disc_binaria (limitación funcional)
# VI principal: multi2_binaria (multimorbilidad 2+)
# Ajuste: edad_cat, sexo, educ, zona

# Modelo con dummies en vez de contrastes polinómicos
modelo_multi2 <- svyglm(
  disc_binaria ~ multi2_binaria + edad_cat_nom + sexo + educ_nom + zona,
  design = diseno_modelo1,
  family = quasibinomial()
)

summary(modelo_multi2)
# Tabla de Odds Ratios con IC 95%
library(broom)

or_tabla_multi2 <- tidy(modelo_multi2, 
                        exponentiate = TRUE,
                        conf.int = TRUE) %>%
  select(term, estimate, conf.low, conf.high, p.value)

kable(or_tabla_multi2,
      caption = "Odds Ratios de limitación funcional - Modelo con Multimorbilidad 2+",
      digits = 3,
      col.names = c("Variable", "OR", "IC 95% inferior", "IC 95% superior", "p-valor")) %>%
  kable_styling(bootstrap_options = c("striped", "hover"))
```

### Regresión logística con diseño muestral con multimorbilidad 3 o más (objetivo 4)
```{r regresion-logistica-survey-multi3}
# Crear variables binarias Y convertir ordinales a nominales para dummies
diseno_modelo2 <- update(diseno, 
                        disc_binaria = as.numeric(disc_adulto == "En situación"),
                        multi3_binaria = as.numeric(multi3 == "Sí"),
                        # Convertir ordinales a factores nominales (para dummies)
                        edad_cat_nom = factor(edad_cat, ordered = FALSE),
                        educ_nom = factor(educ, ordered = FALSE))

cat("Variables para el modelo creadas\n")
cat("disc_binaria: 0=Sin situación, 1=En situación\n")
cat("multi3_binaria: 0=No, 1=Sí\n")
cat("edad_cat_nom: factor nominal (referencia: 60 a 74 años)\n")
cat("educ_nom: factor nominal (referencia: Sin escolaridad)\n")
cat("multi3_binaria: 0=No, 1=Sí\n")

# Modelo de regresión logística
# VD: disc_binaria (limitación funcional)
# VI principal: multi3_binaria (multimorbilidad 2+)
# Ajuste: edad_cat, sexo, educ, zona

# Modelo con dummies en vez de contrastes polinómicos
modelo_multi3 <- svyglm(
  disc_binaria ~ multi3_binaria + edad_cat_nom + sexo + educ_nom + zona,
  design = diseno_modelo2,
  family = quasibinomial()
)

summary(modelo_multi3)
# Tabla de Odds Ratios con IC 95%
library(broom)

or_tabla_multi3 <- tidy(modelo_multi3, 
                        exponentiate = TRUE,
                        conf.int = TRUE) %>%
  select(term, estimate, conf.low, conf.high, p.value)

kable(or_tabla_multi3,
      caption = "Odds Ratios de limitación funcional - Modelo con Multimorbilidad 3+",
      digits = 3,
      col.names = c("Variable", "OR", "IC 95% inferior", "IC 95% superior", "p-valor")) %>%
  kable_styling(bootstrap_options = c("striped", "hover"))
```

### Pruebas de bondad de ajuste

```{r bondad-ajuste}
# Test de Wald para significancia global del modelo
# regTermTest(modelo_lm_survey, ~var1 + var2)

# AIC para comparación de modelos
# AIC(modelo_lm_survey)
```

# Output: Resultados y visualizaciones

## Gráficos descriptivos

**Nota**: Los gráficos usan datos ponderados cuando es posible.

### Gráfico de características sociodemográficas por LF
```{r graficos-sociodemograficos, fig.width=10, fig.height=8}
# Gráfico de características sociodemográficas por LF
library(gridExtra)

# Gráfico sexo
p1 <- sexo_lf %>%
  ggplot(aes(x = disc_adulto, y = prop, fill = sexo)) +
  geom_col(position = "dodge") +
  geom_errorbar(aes(ymin = prop - prop_se, ymax = prop + prop_se),
                position = position_dodge(0.9), width = 0.2) +
  scale_y_continuous(labels = scales::percent) +
  labs(title = "Sexo", x = "", y = "Proporción", fill = "") +
  theme_minimal()

# Gráfico edad
p2 <- edad_lf %>%
  ggplot(aes(x = disc_adulto, y = prop, fill = edad_cat)) +
  geom_col(position = "dodge") +
  geom_errorbar(aes(ymin = prop - prop_se, ymax = prop + prop_se),
                position = position_dodge(0.9), width = 0.2) +
  scale_y_continuous(labels = scales::percent) +
  labs(title = "Edad", x = "", y = "Proporción", fill = "") +
  theme_minimal()

# Gráfico zona
p3 <- zona_lf %>%
  ggplot(aes(x = disc_adulto, y = prop, fill = zona)) +
  geom_col(position = "dodge") +
  geom_errorbar(aes(ymin = prop - prop_se, ymax = prop + prop_se),
                position = position_dodge(0.9), width = 0.2) +
  scale_y_continuous(labels = scales::percent) +
  labs(title = "Zona", x = "Limitación funcional", y = "Proporción", fill = "") +
  theme_minimal()

grid.arrange(p1, p2, p3, ncol = 2)
```
```{r graficos-prevalencia-multimorbilidad, fig.width=10, fig.height=6}
# Gráfico de prevalencia de multimorbilidad
ggplot(prev_multi_estratificada, 
       aes(x = edad_cat, y = multi2_prev, fill = sexo)) +
  geom_col(position = "dodge") +
  geom_errorbar(aes(ymin = multi2_prev - multi2_prev_se,
                    ymax = multi2_prev + multi2_prev_se),
                position = position_dodge(0.9), width = 0.2) +
  facet_wrap(~disc_adulto) +
  scale_y_continuous(labels = scales::percent) +
  labs(title = "Prevalencia de multimorbilidad (2+) según limitación funcional, edad y sexo",
       x = "Grupo de edad",
       y = "Prevalencia",
       fill = "Sexo") +
  theme_minimal() +
  theme(axis.text.x = element_text(angle = 45, hjust = 1))
```



```{r graficos-univariados, fig.width=10, fig.height=6}
# Histograma ponderado de variable numérica
if(length(vars_numericas) > 0) {
  var_plot <- vars_numericas[1]
  
  df %>%
    ggplot(aes(x = .data[[var_plot]], weight = fexp)) +
    geom_histogram(fill = "steelblue", color = "white", bins = 30) +
    labs(title = paste("Distribución de", var_plot, "(ponderado)"),
         x = var_plot,
         y = "Frecuencia ponderada") +
    theme_minimal()
}
```

```{r graficos-categoricos, fig.width=10, fig.height=6}
# Gráfico de barras ponderado
if(length(vars_categoricas) > 0) {
  var_plot <- vars_categoricas[1]
  
  tabla_plot <- diseno %>%
    group_by(.data[[var_plot]]) %>%
    summarise(prop = survey_mean(na.rm = TRUE)) %>%
    filter(!is.na(.data[[var_plot]]))
  
  ggplot(tabla_plot, aes(x = reorder(.data[[var_plot]], prop), 
                         y = prop)) +
    geom_col(fill = "coral") +
    geom_errorbar(aes(ymin = prop - prop_se, 
                      ymax = prop + prop_se),
                  width = 0.2) +
    coord_flip() +
    labs(title = paste("Distribución de", var_plot, "(con IC 95%)"),
         x = var_plot,
         y = "Proporción") +
    theme_minimal()
}
```

## Gráficos bivariados

```{r graficos-bivariados, fig.width=10, fig.height=6}
# Ejemplo: boxplot o gráfico de medias por grupo
# Ajusta según tus variables

# if(length(vars_numericas) > 0 & length(vars_categoricas) > 0) {
#   medias_grupo <- diseno %>%
#     group_by(variable_categorica) %>%
#     summarise(media = survey_mean(variable_numerica, na.rm = TRUE))
#   
#   ggplot(medias_grupo, aes(x = variable_categorica, y = media)) +
#     geom_col(fill = "lightblue") +
#     geom_errorbar(aes(ymin = media - media_se,
#                       ymax = media + media_se),
#                   width = 0.2) +
#     labs(title = "Media por grupo (con IC 95%)",
#          x = "Grupo",
#          y = "Media") +
#     theme_minimal()
# }
```

## Tablas de resultados finales

```{r tabla-resumen-final}
# Tabla resumen de principales hallazgos
# Personaliza según tus resultados
```

# Conclusiones

Resumen de los principales hallazgos del análisis, considerando que todas las estimaciones incorporan el diseño muestral de ENDIDE 2022.

# Referencias

::: {#refs}
:::

# Información de sesión

```{r info-sesion}
sessionInfo()
```

# Anexo: Verificación del diseño muestral

```{r anexo-verificacion}
# Información técnica del diseño
cat("Resumen del diseño muestral:\n")
cat("- Estratos:", length(unique(diseno$variables$estrato)), "\n")
cat("- PSUs:", length(unique(diseno$variables$upm)), "\n")
cat("- Observaciones:", nrow(diseno$variables), "\n")
cat("- Suma de ponderadores:", sum(weights(diseno)), "\n")
```
