---
title: "Análisis de Encuestas Poblacionales ENDIDE 2022"
author: "Florencia Lastarria"
date: "`r Sys.Date()`"
format: 
  html:
    toc: true
    toc-depth: 3
    toc-title: "Contenidos"
    number-sections: true
    code-fold: show
    code-tools: true
    theme: cosmo
    self-contained: true
bibliography: ../input/bib/referencias.bib
csl: ../input/bib/gaceta-sanitaria.csl
editor: visual
---

# Introducción

Este documento presenta el análisis de datos de la encuesta ENDIDE 2022, siguiendo los principios de reproducibilidad y las recomendaciones del Laboratorio de Investigación Social Abierta (LISA) [@lisa_nodate_anlisis].

El análisis se estructura siguiendo el enfoque IPO (Input-Processing-Output):

-   **Input**: Carga y preparación de datos, configuración del diseño muestral
-   **Processing**: Análisis descriptivo, bivariado y multivariado
-   **Output**: Visualizaciones y tablas de resultados

**Nota importante**: Este análisis incorpora el diseño muestral de la encuesta (ponderadores, estratos y conglomerados) para obtener estimaciones poblacionales válidas y errores estándar correctos.

# Input: Preparación de datos

## Cargar librerías

```{r setup, message=FALSE, warning=FALSE}
# Manejo de datos
library(arrow)      # Para leer/escribir parquet
library(here)       # Para rutas relativas
library(tidyverse)  # Colección de paquetes para ciencia de datos
library(dplyr)      # Manipulación de datos

# Análisis de encuestas
library(survey)     # Análisis de datos de encuesta
library(srvyr)      # Sintaxis dplyr para survey

# Visualización
library(ggplot2)    # Visualización de datos
library(knitr)      # Tablas
library(htmltools)  # Para renderizar tablas en loops
library(kableExtra) # Tablas mejoradas

# Utilidades
library(naniar)     # Manejo de valores perdidos
library(summarytools) # Resúmenes estadísticos 

# Configuración de opciones
options(scipen = 999) # Desactivar notación científica
options(survey.lonely.psu = "adjust") # Manejo de PSUs solitarias
```

## Cargar datos

```{r cargar-datos}
# Ruta al archivo parquet
ruta_parquet <- here("input", "data", "proc", "ENDIDE2022_i.parquet")

# Leer datos
df <- read_parquet(ruta_parquet)

# Información básica
cat("Archivo leído desde:", ruta_parquet, "\n")
cat("Número de observaciones:", nrow(df), "\n")
cat("Número de variables:", ncol(df), "\n")
```

## Exploración inicial de la estructura

```{r exploracion-inicial}
# Estructura de los datos
glimpse(df)
```

```{r nombres-variables}
# Listar todas las variables
cat("Variables en el dataset:\n")
names(df)
```

<<<<<<< HEAD
```{r convertir variables}
# Convertir variables a factores ordenados y no ordenados
df <- df %>%
  mutate(
    # Variables nominales (sin orden) - usar factor()
    sexo = factor(sexo, 
                  levels = c(1, 2),
                  labels = c("Hombre", "Mujer")),
    
    zona = factor(zona,
                  levels = c(1, 2),
                  labels = c("Urbano", "Rural")),
    
    # Variables ordinales - usar ordered()
    
    multi2 = ordered(multi2,
                    levels = c(0, 1),
                    labels = c("No", "Sí")),
    
    multi3 = ordered(multi3,
                    levels = c(0, 1),
                    labels = c("No", "Sí")),
    
    edad_categorizada = ordered(edad_categorizada,
                                levels = c(1, 2),
                                labels = c("60 a 74 años", "75 años o más")),
    
    educc = ordered(educc,
                    levels = c(0, 1, 2, 3),
                    labels = c("Sin escolaridad", "Básica", "Media", "Superior")),
    
    Fragilidad = ordered(Fragilidad,
                        levels = c(0, 1, 2),
                        labels = c("Sin", "Pre-frágil", "Frágil")),
    
    disc_adulto = ordered(disc_adulto,
                         levels = c(0, 1),
                         labels = c("Sin situación", "En situación")),
    
    disc_grado_adulto = ordered(disc_grado_adulto,
                                levels = c(0, 1, 2),
                                labels = c("Sin", "Leve/Mod", "Severa")),
    
    cap_nivel_adulto = ordered(cap_nivel_adulto,
                               levels = c(0, 1, 2, 3),
                               labels = c("Ninguna", "Leve", "Moderada", "Severa")),
    
    des_nivel_adulto = ordered(des_nivel_adulto,
                               levels = c(0, 1, 2, 3),
                               labels = c("Ninguna", "Leve", "Moderada", "Severa")),
    
    depen_adulto = ordered(depen_adulto,
                          levels = c(0, 1),
                          labels = c("Sin situación", "En situación")),
    
    depen_grado_adulto = ordered(depen_grado_adulto,
                                 levels = c(0, 1, 2, 3),
                                 labels = c("Ninguna", "Leve", "Moderada", "Severa")),
    
    # Variables numéricas continuas - convertir a integer
    cap_puntaje_adulto = as.integer(cap_puntaje_adulto),
    des_puntaje_adulto = as.integer(des_puntaje_adulto)
  )
```

```{r verificar-transformaciones}

# Verificar las transformaciones
cat("Tipos de variables después de la transformación:\n")
str(df)
```

```{r diseno-muestral}

diseno <- df %>%
  as_survey_design(
    ids = cod_upm,           # Variable de conglomerado/UPM
    strata = estrato,    # Variable de estrato
    weights = fexp, # Variable de ponderador
     nest = TRUE          # Permite PSUs con mismo ID en diferentes estratos
  )

cat("Diseño muestral configurado correctamente\n")
cat("Tipo de objeto:", class(diseno), "\n")
```

## Verificación del diseño muestral

```{r verificar-diseno}
# Resumen del diseño
print(diseno)

# Verificar distribución de ponderadores
summary(weights(diseno))

# Verificar número de estratos y PSUs
cat("\nNúmero de estratos:", length(unique(diseno$variables$estrato)), "\n")
cat("Número de PSUs:", length(unique(diseno$variables$cod_upm)), "\n")
```

```{r plot-ponderadores, fig.width=10, fig.height=6}
# Visualizar distribución de ponderadores
df %>%
  ggplot(aes(x = fexp)) +  # ← Aquí graficas el ponderador mismo
  geom_histogram(fill = "steelblue", color = "white", bins = 50) +
  labs(title = "Distribución de ponderadores muestrales",
       x = "Ponderador (fexp)",
       y = "Frecuencia") +
  theme_minimal()
```

# Processing: Análisis de datos

## Análisis descriptivo univariado

### Identificación de variables

```{r identificar-variables}

# Identificar SOLO variables numéricas continuas (excluyendo factores y diseño)
vars_numericas <- df %>% 
  select(where(is.numeric)) %>%           # Incluye dbl e integer
  select(-c(fexp, estrato, cod_upm)) %>%  # Excluir vars de diseño
  names()

cat("Variables numéricas identificadas:", length(vars_numericas), "\n")
print(vars_numericas)

# Identificar variables categóricas ORDINALES (primero)
vars_categoricas_ord <- df %>% 
  select(where(is.ordered)) %>%  # Solo factores ordenados
  names()

cat("\nVariables categóricas ordinales:", length(vars_categoricas_ord), "\n")
print(vars_categoricas_ord)

# Identificar variables categóricas NOMINALES (excluyendo las ordinales)
vars_categoricas_nom <- df %>% 
  select(where(is.factor)) %>%      # Todos los factores
  select(-all_of(vars_categoricas_ord)) %>%  # EXCLUIR las ordinales
  names()

cat("\nVariables categóricas nominales:", length(vars_categoricas_nom), "\n")
print(vars_categoricas_nom)

# Todas las categóricas juntas (si las necesitas)
vars_categoricas <- c(vars_categoricas_nom, vars_categoricas_ord)

cat("\nTotal de variables categóricas:", length(vars_categoricas), "\n")
```
### Análisis de valores perdidos

```{r valores-perdidos}
# Análisis de valores perdidos (sobre datos sin ponderar)
miss_var_summary(df) %>%
  head(20) %>%
  kable(caption = "Variables con valores perdidos (top 20)") %>%
  kable_styling(bootstrap_options = c("striped", "hover"))
```

```{r plot-valores-perdidos, fig.width=10, fig.height=6}
# Visualización de valores perdidos
gg_miss_var(df, show_pct = TRUE) +
  labs(title = "Porcentaje de valores perdidos por variable",
       y = "Variables",
       x = "Número de valores perdidos") +
  theme_minimal()
```
### Estadísticos descriptivos con diseño muestral

#### Variables numéricas

```{r descriptivos-numericos-survey}
# Estadísticos descriptivos considerando el diseño muestral
if(length(vars_numericas) > 0) {
  
  # Calcular cada estadístico por separado
  lista_descriptivos <- list()
  
  for(var in vars_numericas) {
    lista_descriptivos[[var]] <- diseno %>%
      summarise(
        Variable = var,
        Media = survey_mean(.data[[var]], na.rm = TRUE),
        Total = survey_total(.data[[var]], na.rm = TRUE)
      )
  }
  
  # Combinar en una tabla
  descriptivos_num <- bind_rows(lista_descriptivos) %>%
    select(Variable, Media, Media_se, Total, Total_se) # Aparece el error estándar de la media y del total
  
  descriptivos_num %>%
    kable(caption = "Estadísticos descriptivos de variables numéricas (con diseño muestral)",
          digits = 2,
          col.names = c("Variable", "Media", "EE", "Total", "EE")) %>%
    kable_styling(bootstrap_options = c("striped", "hover"))
}
```

```{r cuantiles-numericos}
# Cuantiles y percentiles de todas las variables numéricas
if(length(vars_numericas) > 0) {
  
  lista_cuantiles <- list()
  
  for(var in vars_numericas) {
    cuantiles <- svyquantile(as.formula(paste0("~", var)), 
                             diseno, 
                             c(0.25, 0.50, 0.75),
                             na.rm = TRUE)
    
    lista_cuantiles[[var]] <- data.frame(
      Variable = var,
      P25 = as.numeric(cuantiles[[var]][1]),
      Mediana = as.numeric(cuantiles[[var]][2]),
      P75 = as.numeric(cuantiles[[var]][3])
    )
  }
  
  tabla_cuantiles_todas <- bind_rows(lista_cuantiles)
  
  tabla_cuantiles_todas %>%
    kable(caption = "Cuantiles de variables numéricas (con diseño muestral)",
          digits = 2) %>%
    kable_styling(bootstrap_options = c("striped", "hover"))
}
```

#### Variables categóricas

##### Variables categóricas nominales

```{r descriptivos-categoricos-nom, results='asis'}
if(length(vars_categoricas_nom) > 0) {
  
  crear_tabla <- function(var) {
    
    tabla_freq <- diseno %>%
      group_by(!!sym(var)) %>%  # ← CAMBIO AQUÍ
      summarise(n = survey_total(na.rm = TRUE),
                prop = survey_mean())
    
    print(kable(tabla_freq, 
                caption = paste("Distribución de", var),
                digits = 3,
                col.names = c(var, "N", "EE", "Proporción", "EE")) %>%
          kable_styling(bootstrap_options = c("striped", "hover")))
    
    cat("\n\n")
  }
  
  invisible(lapply(vars_categoricas_nom, crear_tabla))
}
```

##### Variables categóricas ordinales

```{r descriptivos-categoricos-ord-survey, results='asis'}
if(length(vars_categoricas_ord) > 0) {
  
  # Función para crear cada tabla
  crear_tabla <- function(var) {
    
    tabla_freq <- diseno %>%
      group_by(.data[[var]]) %>%
      summarise(n = survey_total(na.rm = TRUE),
                prop = survey_mean())
    
    print(kable(tabla_freq, 
                caption = paste("Distribución de", var),
                digits = 3,
                col.names = c(var, "N", "EE", "Proporción", "EE")) %>%
          kable_styling(bootstrap_options = c("striped", "hover")))
    
    cat("\n\n")
  }
  
  # Aplicar a todas las variables
  invisible(lapply(vars_categoricas_ord, crear_tabla))
}
```

=======

## Análisis bivariado

### Asociación entre variables categóricas

```{r tabla-contingencia-survey}
# Tabla de contingencia con diseño muestral
# Ajusta las variables según tu análisis

# Ejemplo:
# if(length(vars_categoricas) >= 2) {
#   tabla_biv <- diseno %>%
#     group_by(variable_cat1, variable_cat2) %>%
#     summarise(n = survey_total(na.rm = TRUE),
#               prop = survey_mean(na.rm = TRUE))
#   
#   print(kable(tabla_biv, digits = 3) %>%
#           kable_styling(bootstrap_options = c("striped", "hover")))
#   
#   # Test de independencia
#   test_indep <- svychisq(~variable_cat1 + variable_cat2, diseno)
#   print(test_indep)
# }
```

### Comparación de medias entre grupos

```{r comparacion-medias-survey}
# Comparación de medias con diseño muestral
# Ejemplo: media de variable numérica según grupos

# if(length(vars_numericas) > 0 & length(vars_categoricas) > 0) {
#   comp_medias <- diseno %>%
#     group_by(variable_categorica) %>%
#     summarise(media = survey_mean(variable_numerica, na.rm = TRUE))
#   
#   print(kable(comp_medias, digits = 2) %>%
#           kable_styling(bootstrap_options = c("striped", "hover")))
#   
#   # Test de diferencia de medias
#   test_medias <- svyttest(variable_numerica ~ variable_categorica, diseno)
#   print(test_medias)
# }
```

### Correlaciones

```{r correlaciones-survey}
# Correlaciones considerando el diseño muestral
# Ejemplo con primeras variables numéricas

# if(length(vars_numericas) >= 2) {
#   # Para correlación ponderada, usar svyvar y svycov
#   var1 <- vars_numericas[1]
#   var2 <- vars_numericas[2]
#   
#   correlacion <- svycor(as.formula(paste0("~", var1, "+", var2)), 
#                         diseno, 
#                         na.rm = TRUE)
#   cat("Correlación entre", var1, "y", var2, ":\n")
#   print(correlacion)
# }
```

## Análisis multivariado

### Regresión lineal con diseño muestral

```{r regresion-lineal-survey}
# Modelo de regresión lineal considerando diseño muestral
# Ajusta según tus variables de interés

# modelo_lm_survey <- svyglm(variable_dependiente ~ var1 + var2 + var3, 
#                            design = diseno,
#                            family = gaussian())
# 
# # Resumen del modelo
# summary(modelo_lm_survey)
# 
# # Intervalos de confianza
# confint(modelo_lm_survey)
# 
# # Tabla de coeficientes
# coef_tabla <- broom::tidy(modelo_lm_survey, conf.int = TRUE)
# kable(coef_tabla, digits = 3) %>%
#   kable_styling(bootstrap_options = c("striped", "hover"))
```

### Regresión logística con diseño muestral

```{r regresion-logistica-survey}
# Modelo de regresión logística considerando diseño muestral
# Ajusta según tus variables de interés

# modelo_glm_survey <- svyglm(variable_binaria ~ var1 + var2 + var3, 
#                             design = diseno,
#                             family = quasibinomial())
# 
# # Resumen del modelo
# summary(modelo_glm_survey)
# 
# # Odds ratios
# exp(coef(modelo_glm_survey))
# exp(confint(modelo_glm_survey))
# 
# # Tabla de OR
# or_tabla <- broom::tidy(modelo_glm_survey, 
#                         exponentiate = TRUE,
#                         conf.int = TRUE)
# kable(or_tabla, digits = 3) %>%
#   kable_styling(bootstrap_options = c("striped", "hover"))
```

### Pruebas de bondad de ajuste

```{r bondad-ajuste}
# Test de Wald para significancia global del modelo
# regTermTest(modelo_lm_survey, ~var1 + var2)

# AIC para comparación de modelos
# AIC(modelo_lm_survey)
```

# Output: Resultados y visualizaciones

## Gráficos descriptivos

**Nota**: Los gráficos usan datos ponderados cuando es posible.

```{r graficos-univariados, fig.width=10, fig.height=6}
# Histograma ponderado de variable numérica
if(length(vars_numericas) > 0) {
  var_plot <- vars_numericas[1]
  
  df %>%
    ggplot(aes(x = .data[[var_plot]], weight = fexp)) +
    geom_histogram(fill = "steelblue", color = "white", bins = 30) +
    labs(title = paste("Distribución de", var_plot, "(ponderado)"),
         x = var_plot,
         y = "Frecuencia ponderada") +
    theme_minimal()
}
```

```{r graficos-categoricos, fig.width=10, fig.height=6}
# Gráfico de barras ponderado
if(length(vars_categoricas) > 0) {
  var_plot <- vars_categoricas[1]
  
  tabla_plot <- diseno %>%
    group_by(.data[[var_plot]]) %>%
    summarise(prop = survey_mean(na.rm = TRUE)) %>%
    filter(!is.na(.data[[var_plot]]))
  
  ggplot(tabla_plot, aes(x = reorder(.data[[var_plot]], prop), 
                         y = prop)) +
    geom_col(fill = "coral") +
    geom_errorbar(aes(ymin = prop - prop_se, 
                      ymax = prop + prop_se),
                  width = 0.2) +
    coord_flip() +
    labs(title = paste("Distribución de", var_plot, "(con IC 95%)"),
         x = var_plot,
         y = "Proporción") +
    theme_minimal()
}
```

## Gráficos bivariados

```{r graficos-bivariados, fig.width=10, fig.height=6}
# Ejemplo: boxplot o gráfico de medias por grupo
# Ajusta según tus variables

# if(length(vars_numericas) > 0 & length(vars_categoricas) > 0) {
#   medias_grupo <- diseno %>%
#     group_by(variable_categorica) %>%
#     summarise(media = survey_mean(variable_numerica, na.rm = TRUE))
#   
#   ggplot(medias_grupo, aes(x = variable_categorica, y = media)) +
#     geom_col(fill = "lightblue") +
#     geom_errorbar(aes(ymin = media - media_se,
#                       ymax = media + media_se),
#                   width = 0.2) +
#     labs(title = "Media por grupo (con IC 95%)",
#          x = "Grupo",
#          y = "Media") +
#     theme_minimal()
# }
```

## Tablas de resultados finales

```{r tabla-resumen-final}
# Tabla resumen de principales hallazgos
# Personaliza según tus resultados
```

# Conclusiones

Resumen de los principales hallazgos del análisis, considerando que todas las estimaciones incorporan el diseño muestral de ENDIDE 2022.

# Referencias

::: {#refs}
:::

# Información de sesión

```{r info-sesion}
sessionInfo()
```

# Anexo: Verificación del diseño muestral

```{r anexo-verificacion}
# Información técnica del diseño
cat("Resumen del diseño muestral:\n")
cat("- Estratos:", length(unique(diseno$variables$estrato)), "\n")
cat("- PSUs:", length(unique(diseno$variables$upm)), "\n")
cat("- Observaciones:", nrow(diseno$variables), "\n")
cat("- Suma de ponderadores:", sum(weights(diseno)), "\n")
```
