---
title: "Cambios en la prevalencia de la limitación funcional en personas mayores en Chile entre 2015 y 2022"
subtitle: "Según edad, sexo y multimorbilidad"
author: "Florencia Lastarria Cuevas"
date: "`r Sys.Date()`"
format: 
  html:
    toc: true
    toc-depth: 3
    toc-title: "Contenidos"
    number-sections: true
    code-fold: show
    code-tools: true
    theme: cosmo
    self-contained: true
bibliography: ../input/bib/referencias.bib
csl: ../input/bib/gaceta-sanitaria.csl
editor: visual
editor_options: 
  chunk_output_type: inline
---

# Resumen

**Introducción:** \[Contextualizar el problema\]

**Objetivo:** Evaluar los cambios en la prevalencia de la limitación funcional en personas mayores en Chile entre los años 2015 y 2022, y su asociación con la edad, el sexo y la multimorbilidad.

**Métodos:** Estudio transversal analítico basado en II ENDISC 2015 (n=3.210.651) y ENDIDE 2022 (n=3.598.595). Análisis ajustado por diseño muestral complejo.

**Resultados:** \[Completar tras análisis\]

**Conclusiones:** \[Completar tras análisis\]

**Palabras clave:** Limitación funcional, discapacidad, multimorbilidad, personas mayores, Chile, estudio transversal.

------------------------------------------------------------------------

# Introducción

Los cambios epidemiológicos asociados al envejecimiento poblacional han transformado el contexto de la Salud Pública en Chile. El aumento de la esperanza de vida ha venido acompañado de un incremento del 21% en los años de vida ajustados por discapacidad (DALYs) entre 1990-2017, principalmente a expensas del aumento de los años vividos con discapacidad (YLDs), que representan el 50% de los DALYs [@MinisteriodeSalud2018].

La principal carga de enfermedad en Chile está dada por las enfermedades no transmisibles, representando el 86% del total (2017). Los trastornos musculoesqueléticos, las enfermedades de los órganos de los sentidos y los desórdenes neurológicos representan el mayor peso de los años vividos con discapacidad en el país.

Este estudio analiza los cambios en la prevalencia de limitación funcional en personas mayores entre 2015 y 2022, considerando su asociación con multimorbilidad y características sociodemográficas.

## Objetivos

### Objetivo General

Evaluar los cambios en la prevalencia de la limitación funcional en personas mayores en Chile entre los años 2015 y 2022, y su asociación con la edad, el sexo y la multimorbilidad.

### Objetivos Específicos

1.  **Caracterizar sociodemográficamente** a la población de personas mayores con limitación funcional en Chile, utilizando los datos de las encuestas nacionales ENDISC 2015 y ENDIDE 2022.

2.  **Describir la prevalencia de multimorbilidad** en personas mayores con limitación funcional, según edad y sexo, en ambos periodos.

3.  **Comparar la prevalencia de limitación funcional** en personas mayores entre los años 2015 y 2022, considerando diferencias por edad y sexo.

4.  **Analizar la asociación entre multimorbilidad y limitación funcional** en personas mayores, ajustando por variables sociodemográficas como edad y sexo, para los años 2015 y 2022.

------------------------------------------------------------------------

# Métodos

## Diseño del estudio

Estudio transversal analítico basado en análisis secundario de dos encuestas nacionales representativas: II Estudio Nacional de Discapacidad (ENDISC 2015) y Encuesta Nacional de Discapacidad y Dependencia (ENDIDE 2022).

## Fuentes de datos

-   **II ENDISC 2015:** Encuesta nacional representativa de la población chilena con **n=12.265 (corregir)** personas mayores de 60 años en la muestra, representando 3.210.651 personas con factores de expansión.

-   **ENDIDE 2022:** Encuesta nacional representativa con n=9.171 personas mayores de 60 años en la muestra, representando 3.598.595 personas con factores de expansión.

## Población de estudio

Personas de 60 años y más residentes en Chile, incluidas en ambas encuestas. Se aplicaron los factores de expansión y diseño muestral incorporados en cada base de datos para asegurar comparabilidad y representatividad nacional.

## Variables

### Variable dependiente

**Limitación funcional:** Definida operativamente según los criterios utilizados en cada encuesta, basados en la Clasificación Internacional del Funcionamiento, de la Discapacidad y de la Salud (CIF) de la OMS (2001). Categorizada como: Sin situación / En situación.

### Variable independiente principal

**Multimorbilidad:** Definida como la coexistencia de 2 o más condiciones crónicas. Se utilizaron dos definiciones: - Multi2: ≥2 enfermedades crónicas - Multi3: ≥3 enfermedades crónicas

### Variables sociodemográficas

-   **Edad:** Numérica continua (60-107 años) y categorizada (60-74 años / ≥75 años)
-   **Sexo:** Hombre / Mujer
-   **Nivel educacional:** Sin escolaridad / Básica / Media / Superior
-   **Área de residencia:** Urbana / Rural

## Análisis estadístico

Todos los análisis se realizaron considerando el diseño muestral complejo (ponderadores, estratos y conglomerados) mediante el paquete `survey` de R [@Lumley2010].

### Análisis descriptivo

-   Variables categóricas: proporciones con intervalos de confianza 95%
-   Variables numéricas: media, mediana, desviación estándar y rango intercuartílico
-   Estimaciones ponderadas representativas de la población nacional

### Análisis comparativo

-   Test Z de diferencia de proporciones para comparar prevalencias entre años
-   Test chi-cuadrado de Rao-Scott para asociaciones entre variables categóricas
-   Test t de Student ajustado por diseño para comparación de medias
-   Nivel de significancia: α = 0.05

***Para evaluar asociaciones y confusores (magnitud del efecto): Poisson (RP).*** ***Para estimar prevalencias puntuales esperadas (% exacto): Binomial (Probabilidades).***

### Análisis multivariado

-   Modelos Logísticos Ponderados con estimación posterior de Razones de Prevalencia (PR) mediante márgenes predictivos
-   Variable dependiente: Limitación funcional (Sí/No)
-   Variable independiente principal: Multimorbilidad (≥2 EC)
-   Ajuste por: edad, sexo, nivel educacional y área de residencia
-   Evaluación de interacción año × multimorbilidad
-   Reporte de Odds Ratios (OR) con IC 95% - ***Aunque inicialmente se planteó el uso de OR, dada la alta prevalencia de limitación funcional en esta población, el OR tiende a sobreestimar la fuerza de asociación. Siguiendo la metodología de referencia (Landré et al.[@Landré]), se optó por estimar Razones de Prevalencia (PR) y Diferencias de Prevalencia mediante márgenes predictivos, que ofrecen una interpretación más precisa en términos de salud pública*** ***"Se utilizó un Modelo lineal generalizado de la familia Poisson (Poisson modificado) para la estimación directa de Razones de Prevalencia"@Zou***

***"Para estimar la evolución de las prevalencias y las diferencias absolutas entre encuestas, se calcularon las predicciones marginales promedio (Average Predictive Margins), estandarizando por la distribución real de las covariables en la muestra. Adicionalmente, para ilustrar las trayectorias predichas por el modelo multivariado (Figura X), se estimaron las probabilidades para un perfil de referencia poblacional específico (mujer con educación básica residente en zona urbana)."***

Todos los análisis se realizaron en R versión 4.5.2 [@RCoreTeam2023].

------------------------------------------------------------------------

# Resultados

## Preparación de datos

### Cargar librerías

```{r setup, message=FALSE, warning=FALSE}
# Cargar librerías
library(arrow)
library(here)
library(tidyverse) # Manipulación de datos
library(survey) # Análisis de encuestas complejas
library(srvyr)
library(knitr)
library(kableExtra)
library(ggplot2)
library(scales)
library(gridExtra)
library(broom)
library(pROC)
library(gtsummary)  # Tablas lindas para paper
library(ggeffects)  # Gráficos de efectos marginales
library(gt)         # Formato de tablas
library(marginaleffects) # Efectos marginales

# Configuración
options(survey.lonely.psu = "adjust")
options(scipen = 999)
```

### Cargar datos

```{r cargar-datos}
# Cargar datos combinados
df_merged <- read_parquet(here("input", "data", "proc", "df_merged.parquet"))

cat("Datos cargados:\n")
cat("Total observaciones:", nrow(df_merged), "\n")
cat("Años:", unique(df_merged$anio), "\n\n")

# Verificar variables clave
cat("Variables disponibles:\n")
glimpse(df_merged)
```

### Preparar datos

```{r preparar-datos}
# 1. Guardamos el conteo original
n_inicial <- nrow(df_merged)

# 2. Transformación Maestra
datos_final <- df_merged %>%
  mutate(
    # --- A. VARIABLE TEMPORAL ---
    anio = factor(anio, levels = c(2015, 2022)),

    # --- B. VARIABLE DEPENDIENTE (Limitación) ---
    # 1. Versión Factor (Para tablas y gráficos bonitos)
    disc_binaria = factor(
      case_when(
        as.character(disc_adulto) %in% c("En situación", "En situacion", "1") ~ "En situación", 
        as.character(disc_adulto) %in% c("Sin situación", "Sin situacion", "0") ~ "Sin situación", 
        TRUE ~ NA_character_
      ),
      levels = c("Sin situación", "En situación")
    ),
    
    # 2. Versión Numérica 0/1 (NECESARIA para Modelos Matemáticos) <<< AGREGADO
    lim_num = ifelse(disc_binaria == "En situación", 1, 0),

    # --- C. MULTIMORBILIDAD ---
    # 1. Versiones Factor (Para tablas)
    multi2_factor = factor(
      case_when(
        as.character(multi2) %in% c("Sí", "1") ~ "Con Multimorbilidad",
        as.character(multi2) %in% c("No", "0") ~ "Sin Multimorbilidad"
      ),
      levels = c("Sin Multimorbilidad", "Con Multimorbilidad")
    ),
    
    multi3_factor = factor(
      case_when(
        as.character(multi3) %in% c("Sí", "1") ~ "Con Multimorbilidad",
        as.character(multi3) %in% c("No", "0") ~ "Sin Multimorbilidad"
      ),
      levels = c("Sin Multimorbilidad", "Con Multimorbilidad")
    ),
    
    # 2. Versiones Numéricas 0/1 (NECESARIAS para Modelos Matemáticos) <<< AGREGADO
    # Usamos la lógica de tus variables originales multi2/multi3
    multi2_num = ifelse(as.character(multi2) %in% c("Sí", "1"), 1, 0),
    multi3_num = ifelse(as.character(multi3) %in% c("Sí", "1"), 1, 0),

    # --- D. COVARIABLES ---
    edad = as.numeric(edad),
    # 1. Variable categórica en décadas
    edad_cat = cut(edad, 
                   breaks = c(59, 69, 79, 89, Inf), 
                   labels = c("60-69 años", "70-79 años", "80-89 años", "90 o más")),
    
    # 2. Variable cuadrática calculada directamente en la base
    edad2 = edad^2,
    
    sexo = factor(as.character(sexo), levels = c("Hombre", "Mujer"), labels = c("Hombre", "Mujer")),
    zona = factor(as.character(zona), levels = c("Urbano", "Rural"), labels = c("Urbano", "Rural")),
    educ = factor(as.character(educ), levels = c("Sin escolaridad", "Básica", "Media", "Superior")),

    # --- E. ENFERMEDADES (0/1 a No/Sí) ---
    across(
      any_of(c("hta", "dm", "artr", "dep", "ans", "iam", "asma", "epoc", "ca", "dem", "erc", "hipot")),
      ~ factor(., levels = c(0, 1), labels = c("No", "Sí"))
    ),

    # --- F. VARIABLES DE DISEÑO ---
    fexp = as.numeric(fexp),
    cod_upm = as.numeric(cod_upm),
    estrato = as.numeric(estrato)
  ) %>%
  # Filtro de seguridad (eliminar casos sin ponderador)
  filter(!is.na(fexp) & !is.na(cod_upm) & !is.na(estrato))

# 3. Validaciones
cat("Base lista. Filas finales:", nrow(datos_final), "\n")
cat("Verificación de variables numéricas creadas (Medias):\n")
cat("- Limitación (lim_num):", mean(datos_final$lim_num, na.rm=T), "\n")
cat("- Multi 2+ (multi2_num):", mean(datos_final$multi2_num, na.rm=T), "\n")
```

### Crear diseños muestrales

```{r crear-disenos}
# Ajuste para estratos con un solo conglomerado (Evita errores técnicos)
options(survey.lonely.psu = "adjust")

# A. Diseño Madre (Toda la encuesta)
# Toma 'datos_final' que YA TIENE lim_num, multi2_num, etc.
diseno_madre <- svydesign(
  id = ~cod_upm, 
  strata = ~estrato, 
  weights = ~fexp, 
  data = datos_final, 
  nest = TRUE 
)

# B. Diseño de Estudio (Filtro Población Objetivo: 60 años o más)
diseno_60mas <- subset(diseno_madre, edad >= 60)

# Se crean estos subsets para el modelamiento más adelante
diseno_2015 <- subset(diseno_60mas, anio == "2015")
diseno_2022 <- subset(diseno_60mas, anio == "2022")

# Verificación Final
cat("Diseño creado exitosamente.\n")
cat("Población estimada representada:", format(sum(weights(diseno_60mas)), big.mark=","))
```

### Revisar valores perdidos

```{r revisar-nas}
# 1. TABLA DETALLADA (Tu código, mejorado con las variables finales)
# OJO: Asegúrate de usar los nombres de tus variables transformadas 
# (ej: usa 'disc_binaria' en vez de 'disc_adulto' si esa es la que usarás en la regresión)
tabla_nas <- diseno_60mas$variables %>%
  select(edad, sexo, zona, disc_adulto, multi2, multi3, educ) %>% 
  summarise(across(everything(), ~sum(is.na(.)))) %>%
  t() %>% 
  as.data.frame()

colnames(tabla_nas) <- "N_Perdidos"
tabla_nas$Porcentaje_NA <- (tabla_nas$N_Perdidos / nrow(diseno_60mas)) * 100

# Imprimir tabla bonita
kable(tabla_nas, digits = 2, caption = "Conteo de Valores Perdidos por Variable (Submuestra 60+)") %>%
  kable_styling(full_width = F, bootstrap_options = c("striped", "hover"))

# ---------------------------------------------------------

# 2. EL DATO PARA EL FLOWCHART (Casos completos)
# Esto calcula cuántas personas se eliminan en total al juntar todas esas variables
n_total_inicial <- nrow(diseno_60mas)
n_casos_completos <- diseno_60mas$variables %>%
  select(edad, sexo, zona, disc_adulto, multi2, multi3, educ) %>%
  complete.cases() %>%
  sum()

n_excluidos_total <- n_total_inicial - n_casos_completos

cat("\n=== RESUMEN PARA EL DIAGRAMA DE FLUJO ===\n")
cat("Total Inicial (60+):", n_total_inicial, "\n")
cat("Excluidos (Tienen al menos 1 NA):", n_excluidos_total, "\n")
cat("Muestra Analítica Final:", n_casos_completos, "\n")
```

```{r verificacion-final}
# Verificación final con las variables EXACTAS del modelo (las transformadas)
sum(is.na(diseno_60mas$variables$disc_binaria)) 
sum(is.na(diseno_60mas$variables$multi2_factor))
sum(is.na(diseno_60mas$variables$multi3_factor))
```

### Analisis uni y bivariado

```{r comparacion-media-mediana-edad}
# Paso previo: Extraer datos y pesos para graficar con ggplot
# (ggplot necesita un dataframe, pero usaremos la columna de pesos del diseño)
datos_grafico <- diseno_60mas$variables
datos_grafico$peso_final <- weights(diseno_60mas)

# --- GRÁFICO 1: HISTOGRAMA Y DENSIDAD COMPARATIVA ---
grafico_hist <- ggplot(datos_grafico, aes(x = edad, weight = peso_final, fill = anio)) +
  # Histograma de fondo
  geom_histogram(aes(y = ..density..), binwidth = 2, alpha = 0.4, position = "identity", color = "white") +
  # Curva de densidad suave
  geom_density(alpha = 0.2, size = 1) +
  # Facet_wrap para separar los paneles por año
  facet_wrap(~anio) +
  # Líneas de referencia (Media y Mediana se calculan visualmente aproximadas aquí, 
  # pero los números exactos van en la tabla abajo)
  scale_fill_manual(values = c("2015" = "#E69F00", "2022" = "#56B4E9")) +
  labs(title = "Distribución de Edad: 2015 vs 2022",
       subtitle = "Histograma ponderado con curva de densidad",
       x = "Edad", y = "Densidad") +
  theme_minimal()

# --- GRÁFICO 2: BOXPLOT (PARA VER OUTLIERS) ---
grafico_box <- ggplot(datos_grafico, aes(x = anio, y = edad, weight = peso_final, fill = anio)) +
  geom_boxplot(alpha = 0.7, outlier.colour = "red", outlier.shape = 8, outlier.size = 3) +
  scale_fill_manual(values = c("2015" = "#E69F00", "2022" = "#56B4E9")) +
  labs(title = "Detección de Valores Extremos (Outliers)",
       subtitle = "Los puntos rojos indican edades extremas estadísticas",
       x = "Encuesta", y = "Edad") +
  theme_minimal() +
  theme(legend.position = "none")

# Mostrar gráficos
print(grafico_hist)
print(grafico_box)
```

------------------------------------------------------------------------

## OBJETIVO 1: Caracterización sociodemográfica de personas mayores con limitación funcional

### Características generales por año (con multimorbilidad agregada)

```{r tablas-caracterizacion-sexo-es}
# 1. RESETEO Y ESTILOS
reset_gtsummary_theme()
theme_gtsummary_language("es", decimal.mark = ",", big.mark = ".")

estilo_porcentaje <- function(x) {
  style_number(x, digits = 1, scale = 100, suffix = "")
}

# 2. GENERACIÓN DE LA TABLA (Sin pelear con gtsummary)
# =============================================================================
tabla1_sexo_gts <- diseno_60mas %>%
  tbl_strata(
    strata = sexo,           
    .header = "**{strata}**", 
    
    .tbl_fun = ~ .x %>%
      tbl_svysummary(
        by = anio,
        include = c(edad_cat, educ, zona, disc_binaria, multi2_factor, multi3_factor),
        label = list(
          edad_cat ~ "Grupos de Edad",
          educ ~ "Nivel Educacional",
          zona ~ "Zona de Residencia",
          disc_binaria ~ "Limitación funcional (Discapacidad)",
          multi2_factor ~ "Multimorbilidad (≥2 condiciones)",
          multi3_factor ~ "Multimorbilidad (≥3 condiciones)"
        ),
        statistic = list(
          all_categorical() ~ "{n_unweighted} ({p})" 
        ),
        type = list(disc_binaria ~ "categorical"),
        digits = list(all_continuous() ~ 1, all_categorical() ~ c(0, 1)),
        missing = "no"
      ) %>%
      add_ci(
        include = all_categorical(),
        pattern = "{stat} [{ci}]",
        style_fun = list(all_categorical() ~ estilo_porcentaje)
      ) %>%
      add_p() %>%
      bold_labels() %>%
      modify_header(
        label = "**Variable**", 
        stat_1 = "**2015**<br>n = {n_unweighted}",  
        stat_2 = "**2022**<br>n = {n_unweighted}",
        p.value = "**p**"
      )
  )

# 3. LA OPCIÓN NUCLEAR: CONVERTIR A GT Y VACIAR LA MEMORIA (SEGURA)
# =============================================================================
tabla_gt <- as_gt(tabla1_sexo_gts)

# Vaciamos el contenido de las notas pero mantenemos la estructura intacta 
# para que el motor de html de R no colapse al buscar las filas.
tabla_gt$`_footnotes` <- head(tabla_gt$`_footnotes`, 0)
tabla_gt$`_source_notes` <- head(tabla_gt$`_source_notes`, 0)

# 4. AGREGAR NUESTRO TEXTO LIMPIO Y FORMATO FINAL
# =============================================================================
tabla_1 <- tabla_gt %>% 
  gt::tab_header(
    title = md("**Tabla 1. Perfil sociodemográfico y de salud de la población mayor (60 años y más)**"),
    subtitle = "Comparación estratificada por Sexo entre 2015 y 2022"
  ) %>%
  gt::tab_source_note(
    source_note = md(
      "**Notas:** Datos presentados como: *n muestral (Porcentaje ponderado) [IC 95%]* para variables categóricas.<br>
      **Valor p:** Prueba de Chi-cuadrado de Rao-Scott (variables categóricas).<br>
      **Fuente:** Elaboración propia basada en ENDISC II (2015) y ENDIDE (2022)."
    )
  ) %>%
  gt::tab_options(
    table.font.size = "small",
    data_row.padding = gt::px(4)
  )

# Imprimir
tabla_1
```



### Características generales por año (con multimorbilidad desagregada)

```{r tablas-enfermedades-es-supl1}
# 1. CONFIGURACIÓN Y ESTILOS
# -----------------------------------------------------------------------------
reset_gtsummary_theme()
theme_gtsummary_language("es", decimal.mark = ",", big.mark = ".")

estilo_porcentaje <- function(x) {
  style_number(x, digits = 1, scale = 100, suffix = "")
}

# 2. DEFINICIÓN DE VARIABLES DE ENFERMEDADES
vars_enf <- c("hta", "dm", "artr", "dep", "ans", "iam", "asma", "epoc", "ca", "dem", "erc", "hipot")

# 3. GENERACIÓN DE LA TABLA ESTRATIFICADA
# -----------------------------------------------------------------------------
tabla1_supl1 <- diseno_60mas %>%
  tbl_strata(
    strata = sexo,            # <--- ESTRATIFICACIÓN PRINCIPAL
    .header = "**{strata}**",  # Encabezados: **Hombre** / **Mujer**
    
    .tbl_fun = ~ .x %>%
      tbl_svysummary(
        by = anio,
        
        # OJO: 'sexo' NO va aquí porque ya es el estrato
        include = c(
          edad_cat, educ, zona, disc_binaria, multi2_factor, multi3_factor,
          all_of(vars_enf) # Agregamos todas las enfermedades
        ),
        
        label = list(
          # --- Sociodemográficas ---
          edad_cat~ "Grupos de Edad", 
          educ ~ "Nivel Educacional",
          zona ~ "Zona de Residencia",
          disc_binaria ~ "Limitación funcional (Discapacidad)",
          multi2_factor ~ "Multimorbilidad (≥2 condiciones)",
          multi3_factor ~ "Multimorbilidad (≥3 condiciones)",
          
          # --- Enfermedades ---
          hta   ~ "Hipertensión Arterial", 
          dm    ~ "Diabetes Mellitus", 
          artr  ~ "Artritis / Artrosis",
          dep   ~ "Depresión", 
          ans   ~ "Ansiedad", 
          iam   ~ "Enf. Cardíaca",
          asma  ~ "Asma", 
          epoc  ~ "EPOC", 
          ca    ~ "Cáncer",
          dem   ~ "Demencia", 
          erc   ~ "Enfermedad Renal Crónica", 
          hipot ~ "Enf. Tiroídea"
        ),
        
        # Definición estricta de tipos
       type = list(everything() ~ "categorical"),
        
        statistic = list(
          all_categorical() ~ "{n_unweighted} ({p})"
        ),
        
        digits = list(all_categorical() ~ c(0, 1)),
        missing = "no"
      ) %>%
      
      # Intervalos de Confianza (Excluyendo edad explícitamente)
 add_ci(
        include = everything(), 
        pattern = "{stat} [{ci}]",
        style_fun = list(all_categorical() ~ estilo_porcentaje)
      ) %>%
      
      # Valores P
      add_p() %>%
      
      bold_labels() %>%
      
      # Encabezados Internos (2015 vs 2022)
      modify_header(
        label = "**Variable**", 
        stat_1 = "**2015**<br>n = {n_unweighted}",  
        stat_2 = "**2022**<br>n = {n_unweighted}",
        p.value = "**p**"
      ) %>%
      
      # Limpieza técnica
      modify_table_body(~ .x %>% mutate(stat_label = NA_character_)) %>%
      modify_footnote(everything() ~ NA)
  ) %>%
  
  # 4. TOQUES FINALES (GT)
  # -----------------------------------------------------------------------------
 as_gt() %>% 
  gt::tab_header(
    title = md("**Tabla S1. Prevalencia de condiciones crónicas y multimorbilidad**"),
    subtitle = "Comparación 2015-2022 estratificada por sexo"
  ) %>%
  gt::tab_source_note(
    source_note = md("Notas: *n muestral (Porcentaje ponderado) [IC 95%]*. Valor p: Chi-cuadrado de Rao-Scott.")
  )

# Visualizar
tabla1_supl1
```


------------------------------------------------------------------------

## OBJETIVO 2: Prevalencia de multimorbilidad en personas con limitación funcional

### Análisis de confusores e interacciones

```{r - confusores e interacciones}
# =============================================================================
# OBJETIVO 2: CONFUSORES E INTERACCIONES (USANDO POISSON PARA RP)
# =============================================================================
# 1. Ajustar Modelos Ponderados (Solo en población con limitación)
# Usamos subset directamente sobre diseno_60mas, sin crear objetos nuevos.
# Usamos 'edad2' que ya creaste en datos_final.

m_minimo <- svyglm(multi2_num ~ anio + sexo + edad + edad2, 
                   design = subset(diseno_60mas, disc_binaria == "En situación"), 
                   family = quasipoisson(link = "log"))

m_zona <- svyglm(multi2_num ~ anio + sexo + edad + edad2 + zona, 
                 design = subset(diseno_60mas, disc_binaria == "En situación"), 
                 family = quasipoisson(link = "log"))

m_educ <- svyglm(multi2_num ~ anio + sexo + edad + edad2 + educ, 
                 design = subset(diseno_60mas, disc_binaria == "En situación"), 
                 family = quasipoisson(link = "log"))

# 2. Cálculo de Sensibilidad (Cambio en el RP del año)
rp_min <- exp(coef(m_minimo)["anio2022"])
rp_zon <- exp(coef(m_zona)["anio2022"])
rp_edu <- exp(coef(m_educ)["anio2022"])

cat("=== ANÁLISIS DE CONFUSIÓN (CAMBIO EN EL RP DEL AÑO) ===\n")
cat("1. RP Modelo Base:      ", round(rp_min, 4), "\n")

delta_zona <- abs((rp_zon - rp_min) / rp_min) * 100
delta_educ <- abs((rp_edu - rp_min) / rp_min) * 100

cat("2. RP Ajustado por Zona:", round(rp_zon, 4), " -> Cambio:", round(delta_zona, 2), "%\n")
cat("3. RP Ajustado por Educ:", round(rp_edu, 4), " -> Cambio:", round(delta_educ, 2), "%\n")

# 3. Modelos de Interacción (Para ver si estratificamos o no)
m_int_sexo <- svyglm(multi2_num ~ anio * sexo + edad + edad2 + zona + educ, 
                     design = subset(diseno_60mas, disc_binaria == "En situación"), 
                     family = quasipoisson(link = "log"))
p_val_sexo <- regTermTest(m_int_sexo, "anio:sexo", method = "Wald")$p

m_int_zona <- svyglm(multi2_num ~ anio * zona + edad + edad2 + sexo + educ, 
                     design = subset(diseno_60mas, disc_binaria == "En situación"), 
                     family = quasipoisson(link = "log"))
p_val_zona <- regTermTest(m_int_zona, "anio:zona", method = "Wald")$p

cat("\n=== RESULTADOS DE INTERACCIONES ===\n")
cat("Interacción Año*Sexo (p =", round(p_val_sexo, 4), ")\n")
cat("Interacción Año*Zona (p =", round(p_val_zona, 4), ")\n")
```

"Previo a la estimación de prevalencias, se evaluó la presencia de variables confusoras y modificadoras de efecto. La inclusión de la zona de residencia y el nivel educacional no alteró la magnitud de la asociación principal (cambios en la Razón de Prevalencia \< 1%), descartando un sesgo de confusión significativo, aunque fueron retenidas en los modelos finales por pertinencia teórica. Adicionalmente, no se observó interacción estadística significativa entre el año de la encuesta y el sexo (p = 0,463) ni con la zona de residencia (p = 0,844), lo que indica que la evolución temporal de la multimorbilidad siguió una trayectoria equivalente en estos subgrupos."

### Tendencia de diferencia de prevalencia de multimorbilidad

"Para la estimación de las prevalencias predichas y sus diferencias absolutas entre 2015 y 2022, la edad fue modelada como una variable continua incluyendo un término cuadrático. Esta decisión analítica permite capturar la trayectoria no lineal del envejecimiento, evitando el supuesto de que el riesgo de multimorbilidad se mantiene estático dentro de categorías etarias amplias y reconociendo su evolución gradual. Para facilitar la interpretación clínica y epidemiológica de estos modelos continuos, se calcularon los efectos marginales evaluados en perfiles representativos de edad exactos (60, 70, 80 y 90 años). Este enfoque permite obtener estimaciones puntuales más precisas y curvas predictivas más fidedignas, reservando el uso de la edad categorizada exclusivamente para la estimación de razones de prevalencia y comparaciones de riesgo relativo."

```{r - prevalenciamulti}
# =============================================================================
# OBJETIVO 2: TABLA DE PREVALENCIAS PREDICHAS (MÁRGENES)
# =============================================================================
# 1. Definir los cortes de edad 
edades_corte <- seq(60, 90, by = 10)

# 2. Función base para estimar los modelos y sacar el P-trend
calcular_estimaciones <- function(disc_filtro, sexo_filtro) {
  
  # A. Filtrar y ajustar modelo
  if (sexo_filtro == "Total") {
    ds <- subset(diseno_60mas, disc_binaria == disc_filtro)
    # El modelo 'Overall' ajusta por sexo
    mod <- svyglm(multi2_num ~ anio * edad + I(edad^2) + sexo + educ + zona, 
                  design = ds, family = quasibinomial())
  } else {
    ds <- subset(diseno_60mas, disc_binaria == disc_filtro & sexo == sexo_filtro)
    # Los modelos estratificados no llevan sexo
    mod <- svyglm(multi2_num ~ anio * edad + I(edad^2) + educ + zona, 
                  design = ds, family = quasibinomial())
  }
  
  # B. P for trend (Test de Wald para la interacción conjunta Año x Edad)
  test_trend <- regTermTest(mod, ~anio:edad + anio:I(edad^2))
  p_trend <- test_trend$p[1,1]
  
  # C. Predicciones marginales (Diferencia 2022 vs 2015)
  comps <- comparisons(mod, variables = "anio", 
                       newdata = datagrid(model = mod, edad = edades_corte)) %>%
    as.data.frame() %>%
    mutate(
      dif = estimate * 100,
      ic_l = conf.low * 100,
      ic_h = conf.high * 100,
      texto_dif = sprintf("%.1f (%.1f, %.1f)", dif, ic_l, ic_h),
      texto_p = gtsummary::style_pvalue(p.value, digits = 3)
    ) %>%
    select(edad, texto_dif, texto_p)
  
  # D. Renombrar prefijos
  prefijo <- case_when(sexo_filtro == "Total" ~ "tot_",
                       sexo_filtro == "Hombre" ~ "hom_",
                       sexo_filtro == "Mujer" ~ "muj_")
  names(comps)[2:3] <- paste0(prefijo, c("dif", "p"))
  
  return(list(tabla = comps, p_trend = p_trend))
}

# 3. Función para armar un Panel completo (ej: "Con Limitación")
construir_panel <- function(disc_etiqueta, disc_filtro) {
  cat("Calculando panel:", disc_etiqueta, "...\n")
  
  res_tot <- calcular_estimaciones(disc_filtro, "Total")
  res_hom <- calcular_estimaciones(disc_filtro, "Hombre")
  res_muj <- calcular_estimaciones(disc_filtro, "Mujer")
  
  tabla_base <- res_tot$tabla %>%
    left_join(res_hom$tabla, by = "edad") %>%
    left_join(res_muj$tabla, by = "edad") %>%
    mutate(edad = as.character(edad))
  
  # Fila final de P for trend para el panel
  fila_trend <- data.frame(
    edad = "P para tendencia",
    tot_dif = "—", tot_p = gtsummary::style_pvalue(res_tot$p_trend, digits = 3),
    hom_dif = "—", hom_p = gtsummary::style_pvalue(res_hom$p_trend, digits = 3),
    muj_dif = "—", muj_p = gtsummary::style_pvalue(res_muj$p_trend, digits = 3)
  )
  
  tabla_final <- bind_rows(tabla_base, fila_trend) %>%
    mutate(Panel = disc_etiqueta) # Variable para agrupar en GT
  
  return(tabla_final)
}

# 4. Generar y unir ambos paneles
panel_con <- construir_panel("Con Limitación Funcional", "En situación")
panel_sin <- construir_panel("Sin Limitación Funcional", "Sin situación")

tabla_completa <- bind_rows(panel_con, panel_sin)

# 5. Formateo visual exacto al de la revista médica usando GT
tabla_2 <- tabla_completa %>%
  # Agrupamos por Panel para que cree las filas grises separadoras
  group_by(Panel) %>%
  gt() %>%
  
  # Título principal
  tab_header(
    title = md("**Tabla 2. Diferencia en la prevalencia de Multimorbilidad (≥2) según limitación, edad y sexo**")
  ) %>%
  
  # Spanners Superiores (Overall, Men, Women)
  tab_spanner(label = md("**Total**"), columns = c(tot_dif, tot_p)) %>%
  tab_spanner(label = md("**Hombres**"), columns = c(hom_dif, hom_p)) %>%
  tab_spanner(label = md("**Mujeres**"), columns = c(muj_dif, muj_p)) %>%
  
  # Nombres de las columnas
  cols_label(
    edad = "Edad (años)",
    tot_dif = md("Diferencia de prevalencia<br>(IC 95%)"), tot_p = "p",
    hom_dif = md("Diferencia de prevalencia<br>(IC 95%)"), hom_p = "p",
    muj_dif = md("Diferencia de prevalencia<br>(IC 95%)"), muj_p = "p"
  ) %>%
  
  # Alineación
  cols_align(align = "left", columns = edad) %>%
  cols_align(align = "center", columns = -edad) %>%
  
  # Negrita para la fila P for trend
  tab_style(
    style = cell_text(weight = "bold"),
    locations = cells_body(rows = edad == "P de tendencia")
  ) %>%
  
  # Estética de Revista (Líneas negras, filas de grupo en gris como en tu imagen)
  tab_options(
    row_group.background.color = "#A9A9A9", # Gris oscuro para el panel tipo ADL/IADL
    row_group.font.weight = "bold",
    row_group.text_transform = "uppercase",
    table.border.top.color = "black",
    table.border.top.width = px(2),
    table.border.bottom.color = "black",
    table.border.bottom.width = px(2),
    heading.border.bottom.color = "black",
    column_labels.border.bottom.color = "black",
    column_labels.border.bottom.width = px(1),
    table.font.size = "small"
  ) %>%
  
  # Nota al pie de página adaptada
  tab_source_note(md("*Notas:* Las diferencias se expresan en puntos porcentuales (Año 2022 vs 2015). Valores negativos indican menor prevalencia en 2022 en comparación con 2015.<br>Estimaciones basadas en modelos GLM ponderados (cuasibinomiales), ajustados por educación y zona (y sexo en el modelo Total). El *P para tendencia* corresponde a un test de Wald sobre la interacción entre la encuesta (año) y los términos de edad, evaluando si las diferencias varían significativamente con el envejecimiento."))

# Mostrar la tabla en el visor
tabla_2
```

"Al analizar la evolución de la multimorbilidad (≥2 condiciones) ajustada por covariables, se observó que la magnitud de la reducción entre 2015 y 2022 varió según la presencia de limitación funcional y la edad de los individuos. En el grupo con limitación funcional, la caída en la prevalencia se hizo significativamente más pronunciada a edades más avanzadas (p para tendencia = 0,026), pasando de una reducción de 8,6 puntos porcentuales a los 60 años, a una caída de 23,2 puntos a los 90 años. Aunque esta trayectoria de ampliación de la brecha se observó tanto en hombres como en mujeres, la tendencia no alcanzó significancia estadística al estratificar por sexo (p=0,180 y p=0,088, respectivamente), sugiriendo una pérdida de poder estadístico en los subgrupos. Por el contrario, en la población sin limitación funcional, la diferencia de prevalencias entre 2015 y 2022 se mantuvo relativamente constante en las distintas edades, sin evidenciar una interacción significativa con el envejecimiento (p para tendencia = 0,464)."

### Tendencia de prevalencia de multimorbilidad

```{r - tabla supl2}
# =============================================================================
# TABLA SUPLEMENTARIA 2: PREVALENCIAS ABSOLUTAS PREDICHAS (2015 vs 2022)
# =============================================================================
edades_corte <- c(60, 70, 80, 90)

# Función para extraer prevalencias (no diferencias)
obtener_prevalencias <- function(disc_filtro, sexo_filtro) {
  
  if (sexo_filtro == "Total") {
    ds <- subset(diseno_60mas, disc_binaria == disc_filtro)
    mod <- svyglm(multi2_num ~ anio * edad + I(edad^2) + sexo + educ + zona, design = ds, family = quasibinomial())
  } else {
    ds <- subset(diseno_60mas, disc_binaria == disc_filtro & sexo == sexo_filtro)
    mod <- svyglm(multi2_num ~ anio * edad + I(edad^2) + educ + zona, design = ds, family = quasibinomial())
  }
  
  preds <- predictions(mod, newdata = datagrid(model = mod, edad = edades_corte, anio = c("2015", "2022"))) %>%
    as.data.frame() %>%
    mutate(
      prev = estimate * 100,
      ic_l = conf.low * 100,
      ic_h = conf.high * 100,
      # Formato: 65.4% (60.1 - 70.2)
      texto_prev = sprintf("%.1f%% (%.1f - %.1f)", prev, ic_l, ic_h)
    ) %>%
    select(edad, anio, texto_prev) %>%
    pivot_wider(names_from = anio, values_from = texto_prev, names_prefix = "prev_")
  
  prefijo <- case_when(sexo_filtro == "Total" ~ "tot_", sexo_filtro == "Hombre" ~ "hom_", sexo_filtro == "Mujer" ~ "muj_")
  names(preds)[2:3] <- paste0(prefijo, names(preds)[2:3])
  
  return(preds)
}

# Armar paneles
armar_panel_prev <- function(disc_etiqueta, disc_filtro) {
  res_tot <- obtener_prevalencias(disc_filtro, "Total")
  res_hom <- obtener_prevalencias(disc_filtro, "Hombre")
  res_muj <- obtener_prevalencias(disc_filtro, "Mujer")
  
  res_tot %>% left_join(res_hom, by = "edad") %>% left_join(res_muj, by = "edad") %>% mutate(Panel = disc_etiqueta)
}

cat("Calculando prevalencias absolutas...\n")
panel_con_p <- armar_panel_prev("Con Limitación Funcional", "En situación")
panel_sin_p <- armar_panel_prev("Sin Limitación Funcional", "Sin situación")

# Unir y formatear
tabla_suplementaria2 <- bind_rows(panel_con_p, panel_sin_p) %>%
  group_by(Panel) %>%
  gt() %>%
  tab_header(
    title = md("**Tabla S2. Prevalencia predicha de Multimorbilidad (≥2) por año**"),
    subtitle = "Estimaciones ajustadas con intervalos de confianza al 95%"
  ) %>%
  tab_spanner(label = md("**Total**"), columns = c(tot_prev_2015, tot_prev_2022)) %>%
  tab_spanner(label = md("**Hombres**"), columns = c(hom_prev_2015, hom_prev_2022)) %>%
  tab_spanner(label = md("**Mujeres**"), columns = c(muj_prev_2015, muj_prev_2022)) %>%
  cols_label(
    edad = "Edad",
    tot_prev_2015 = "2015", tot_prev_2022 = "2022",
    hom_prev_2015 = "2015", hom_prev_2022 = "2022",
    muj_prev_2015 = "2015", muj_prev_2022 = "2022"
  ) %>%
  cols_align(align = "center", columns = -edad) %>%
  tab_options(row_group.background.color = "#f0f0f0", row_group.font.weight = "bold", table.font.size = "small")

tabla_suplementaria2
```

-   Hay una caída en la prevalencia de multimorbilidad en los grupos de edad más avanzada, específicamente en 2022. Esto puede deberse a varios factores:
-   El "Efecto del Superviviente Sano" (Selection Bias): Los que quedan vivos para responder la encuesta a los 90 años son una "élite biológica" o personas con una genética muy resistente. Por eso, paradójicamente, el grupo de 90+ puede parecer "más sano" (o con menos multimorbilidad acumulada) que el de 80.
-   El "Efecto Cosecha" de la Pandemia (COVID-19): Es muy probable que la encuesta de 2022 esté capturando a una población de 90 años que sobrevivió a la pandemia precisamente porque tenían menos multimorbilidad que sus pares que fallecieron entre 2020 y 2021. La pandemia "removió" de la muestra a los sujetos más frágiles, acentuando la caída de la curva en 2022.
-   Artefacto Matemático del Modelo Cuadrático (edad\^2): Una curva cuadrática (parábola) obliga a los datos a subir, llegar a un máximo, y luego bajar. Como la prevalencia deja de subir a los 85 años (se estanca), el modelo matemático interpreta que la tendencia debe "curvarse hacia abajo". Si miras los Intervalos de Confianza a los 90 años en la Tabla 2, son amplios. Esto indica que hay pocos casos (N bajo) en ese extremo, como se ve en la "cola" de tu histograma de distribución de edad. El modelo es muy sensible a esos pocos datos

### Visualización de cambios temporales

```{r grafico-obj2-multi}
# =============================================================================
# OBJETIVO 2: GRÁFICO MAESTRO DE EVOLUCIÓN (CORREGIDO CON I(edad^2))
# =============================================================================

# Función para generar predicciones continuas
generar_curvas <- function(var_resp, eti_sev) {
  
  # Definimos la fórmula con el término cuadrático integrado I()
  # Esto garantiza que marginaleffects calcule correctamente cada punto de la curva
  form_str <- paste(var_resp, "~ anio * edad + I(edad^2) + sexo + educ + zona")
  form_obj <- as.formula(form_str)
  
  # Ajustamos el modelo solo para el grupo con limitación funcional
  mod <- svyglm(form_obj, 
                design = subset(diseno_60mas, disc_binaria == "En situación"), 
                family = quasibinomial())
  
  # Creamos la grilla de predicción (60 a 95 años para ver la tendencia)
  # Usamos model = mod para que el resto de covariables se fijen en su promedio/moda
  preds <- predictions(
    mod, 
    newdata = datagrid(
      model = mod,
      edad = seq(60, 95, by = 1), 
      anio = c("2015", "2022"),
      sexo = c("Hombre", "Mujer")
    )
  ) %>% 
  as.data.frame() %>% 
  mutate(Severidad = eti_sev)
  
  return(preds)
}

# 1. Generamos datos para ambos niveles de corte (2+ y 3+ condiciones)
datos_grafico <- bind_rows(
  generar_curvas("multi2_num", "Multi (≥2)"),
  generar_curvas("multi3_num", "Multi (≥3)")
)

# 2. Construcción del Gráfico
figura_1 <- ggplot(datos_grafico, aes(x = edad, y = estimate, color = anio, fill = anio)) +
  
  # A. Bandas de Confianza
  geom_ribbon(aes(ymin = conf.low, ymax = conf.high), alpha = 0.2, color = NA) +
  
  # B. Líneas de Tendencia
  geom_line(linewidth = 1) +
  
  # C. Facetas (LO MÁS IMPORTANTE: Filas = Severidad, Columnas = Sexo)
  facet_grid(Severidad ~ sexo) + 
  
  # D. Colores Oficiales
  scale_color_manual(values = c("2015" = "#E69F00", "2022" = "#56B4E9"), name = "Año") +
  scale_fill_manual(values = c("2015" = "#E69F00", "2022" = "#56B4E9"), name = "Año") +
  
  # E. Escalas
  scale_y_continuous(labels = scales::percent_format(accuracy = 1), limits = c(0, 1)) +
  scale_x_continuous(breaks = seq(60, 90, 10)) +
  
  # F. Etiquetas
  labs(
    title = "Evolución de la Multimorbilidad en Personas con Limitación Funcional",
    subtitle = "Comparación por Severidad (≥2 vs ≥3) y Sexo",
    x = "Edad (años)",
    y = "Probabilidad Predicha",
    caption = "Fuente: Elaboración propia (ENDISC 2015 - ENDIDE 2022).\nModelos ajustados por edad (cuadrática), educación y zona."
  ) +
  
  # G. Tema Limpio
  theme_bw(base_size = 12) +
  theme(
    legend.position = "bottom",
    strip.background = element_rect(fill = "gray95"), # Fondo gris suave para los títulos
    strip.text = element_text(face = "bold", size = 11),
    panel.grid.minor = element_blank()
  )

# 4. MOSTRAR Y GUARDAR
print(figura_1)
```

------------------------------------------------------------------------

## OBJETIVO 3: Comparación de prevalencia de limitación funcional entre 2015 y 2022

### Tendencia de diferencia de prevalencia de limitación funcional

```{r modelo-logistico-obj3}

# 1. Definir los modelos (lim_num: 1 = En situación, 0 = Sin situación)
mod_lim_tot <- svyglm(lim_num ~ anio * edad + I(edad^2) + sexo + educ + zona, 
                      design = diseno_60mas, family = quasibinomial())

mod_lim_hom <- svyglm(lim_num ~ anio * edad + I(edad^2) + educ + zona, 
                      design = subset(diseno_60mas, sexo == "Hombre"), family = quasibinomial())

mod_lim_muj <- svyglm(lim_num ~ anio * edad + I(edad^2) + educ + zona, 
                      design = subset(diseno_60mas, sexo == "Mujer"), family = quasibinomial())

edades_corte <- seq(60, 90, by = 10)

# 2. Función para obtener Diferencias y P-trend (Tipo Lancet)
calcular_diff_lim <- function(modelo, sexo_filtro) {
  
  # P for trend
  test_trend <- regTermTest(modelo, ~anio:edad + anio:I(edad^2))
  p_trend <- test_trend$p[1,1]
  
  # Diferencias poblacionales promedio (SIN ANCLAR)
  comps <- comparisons(modelo, variables = "anio", 
                       newdata = datagrid(model = modelo, edad = edades_corte)) %>%
    as.data.frame() %>%
    mutate(
      dif = estimate * 100,
      ic_l = conf.low * 100,
      ic_h = conf.high * 100,
      texto_dif = sprintf("%.1f (%.1f, %.1f)", dif, ic_l, ic_h),
      texto_p = gtsummary::style_pvalue(p.value, digits = 3)
    ) %>% select(edad, texto_dif, texto_p)
  
  prefijo <- case_when(sexo_filtro == "Total" ~ "tot_", sexo_filtro == "Hombre" ~ "hom_", sexo_filtro == "Mujer" ~ "muj_")
  names(comps)[2:3] <- paste0(prefijo, c("dif", "p"))
  
  return(list(tabla = comps, p_trend = p_trend))
}

# Ensamblar Tabla 3
res_lim_tot <- calcular_diff_lim(mod_lim_tot, "Total")
res_lim_hom <- calcular_diff_lim(mod_lim_hom, "Hombre")
res_lim_muj <- calcular_diff_lim(mod_lim_muj, "Mujer")

tabla3_base <- res_lim_tot$tabla %>%
  left_join(res_lim_hom$tabla, by = "edad") %>% left_join(res_lim_muj$tabla, by = "edad") %>%
  mutate(edad = as.character(edad))

fila_trend_lim <- data.frame(
  edad = "P de tendencia",
  tot_dif = "—", tot_p = gtsummary::style_pvalue(res_lim_tot$p_trend, digits = 3),
  hom_dif = "—", hom_p = gtsummary::style_pvalue(res_lim_hom$p_trend, digits = 3),
  muj_dif = "—", muj_p = gtsummary::style_pvalue(res_lim_muj$p_trend, digits = 3)
)

tabla3_limitacion <- bind_rows(tabla3_base, fila_trend_lim) %>%
  gt() %>%
  tab_header(title = md("**Tabla 3. Diferencia poblacional en la prevalencia de Limitación Funcional (2015 vs 2022)**")) %>%
  tab_spanner(label = md("**Total**"), columns = c(tot_dif, tot_p)) %>%
  tab_spanner(label = md("**Hombres**"), columns = c(hom_dif, hom_p)) %>%
  tab_spanner(label = md("**Mujeres**"), columns = c(muj_dif, muj_p)) %>%
  cols_label(edad = "Edad (años)", tot_dif = md("Diferencia<br>(IC 95%)"), tot_p = "p", 
             hom_dif = md("Diferencia<br>(IC 95%)"), hom_p = "p", muj_dif = md("Diferencia<br>(IC 95%)"), muj_p = "p") %>%
  cols_align(align = "center", columns = -edad) %>%
  tab_style(style = cell_text(weight = "bold"), locations = cells_body(rows = edad == "P for trend")) %>%
  tab_options(table.border.top.color = "black", table.border.bottom.color = "black", heading.border.bottom.color = "black", table.font.size = "small") %>%
  tab_source_note(md("*Notas:* Diferencias en puntos porcentuales (Año 2022 vs 2015). Estimaciones representan efectos marginales promedio poblacionales (sin anclar)."))

# Mostrar
tabla3_limitacion
```


### Tendencia de prevalencia de limitación funcional
```{r -tabla-supl3}
# =============================================================================
# TABLA SUPLEMENTARIA 2: PREVALENCIAS ABSOLUTAS DE LIMITACIÓN FUNCIONAL
# =============================================================================
# Asegurarnos de que los cortes de edad sean los mismos que en la Tabla 3
edades_corte <- seq(60, 90, by = 10)

# 1. Función para extraer prevalencias predichas absolutas
obtener_prev_lim <- function(modelo, sexo_filtro) {
  
  # Generamos las predicciones usando datagrid coherente con el resto del análisis
  preds <- predictions(modelo, 
                       newdata = datagrid(model = modelo, 
                                          edad = edades_corte, 
                                          anio = c("2015", "2022"))) %>%
    as.data.frame() %>%
    mutate(
      prev = estimate * 100,
      ic_l = conf.low * 100,
      ic_h = conf.high * 100,
      # Formato: 35.4% (30.1 - 40.2)
      texto_prev = sprintf("%.1f%% (%.1f - %.1f)", prev, ic_l, ic_h)
    ) %>%
    select(edad, anio, texto_prev) %>%
    pivot_wider(names_from = anio, values_from = texto_prev, names_prefix = "prev_")
  
  # Renombrar columnas según el grupo (Total, Hombre, Mujer)
  prefijo <- case_when(sexo_filtro == "Total" ~ "tot_", 
                       sexo_filtro == "Hombre" ~ "hom_", 
                       sexo_filtro == "Mujer" ~ "muj_")
  names(preds)[2:3] <- paste0(prefijo, names(preds)[2:3])
  
  return(preds)
}

cat("Calculando prevalencias absolutas de limitación funcional...\n")

# 2. Calcular para cada grupo usando los modelos que ya corrimos en el Obj 3
# (Asume que mod_lim_tot, mod_lim_hom y mod_lim_muj ya están en tu entorno)
prev_lim_tot <- obtener_prev_lim(mod_lim_tot, "Total")
prev_lim_hom <- obtener_prev_lim(mod_lim_hom, "Hombre")
prev_lim_muj <- obtener_prev_lim(mod_lim_muj, "Mujer")

# 3. Unir todo en una sola tabla base
tabla_s2_base <- prev_lim_tot %>%
  left_join(prev_lim_hom, by = "edad") %>%
  left_join(prev_lim_muj, by = "edad")

# 4. Formatear visualmente con GT
tabla_suplementaria_3 <- tabla_s2_base %>%
  gt() %>%
  
  # Títulos
  tab_header(
    title = md("**Tabla S3. Prevalencia predicha de Limitación Funcional por año y sexo**"),
    subtitle = "Estimaciones con intervalos de confianza al 95%"
  ) %>%
  
  # Spanners agrupadores
  tab_spanner(label = md("**Total**"), columns = c(tot_prev_2015, tot_prev_2022)) %>%
  tab_spanner(label = md("**Hombres**"), columns = c(hom_prev_2015, hom_prev_2022)) %>%
  tab_spanner(label = md("**Mujeres**"), columns = c(muj_prev_2015, muj_prev_2022)) %>%
  
  # Etiquetas de columnas
  cols_label(
    edad = "Edad (años)",
    tot_prev_2015 = "2015", tot_prev_2022 = "2022",
    hom_prev_2015 = "2015", hom_prev_2022 = "2022",
    muj_prev_2015 = "2015", muj_prev_2022 = "2022"
  ) %>%
  
  # Alineación y bordes estilo revista
  cols_align(align = "center", columns = -edad) %>%
  tab_options(
    table.border.top.color = "black", 
    table.border.bottom.color = "black", 
    heading.border.bottom.color = "black", 
    table.font.size = "small"
  ) %>%
  
  # Notas explicativas
  tab_source_note(md("*Notas:* Estimaciones representan la probabilidad poblacional predicha de presentar limitación funcional. Modelos GLM cuasibinomiales ajustados por edad (cuadrática), educación y zona (y sexo en el modelo Total)."))

# 5. Mostrar la tabla
tabla_suplementaria_3
```


### Visualización de cambios temporales

```{r figura-obj3-limitacion}
# =============================================================================
# GRÁFICO: TRAYECTORIAS DE LIMITACIÓN FUNCIONAL (COHERENTE CON OBJ 2)
# =============================================================================

# 1. Función para predecir curvas (Sin anclar manualmente educ/zona)
preparar_curvas_lim <- function(modelo, nombre_grupo) {
  
  # Al usar solo 'model = modelo', marginaleffects mantendrá 'educ' y 'zona' 
  # en su nivel de referencia/moda automáticamente, tal como en el Objetivo 2.
  nuevos_datos <- datagrid(
    model = modelo,
    edad = seq(60, 95, by = 1), 
    anio = c("2015", "2022")
  )
  
  predictions(modelo, newdata = nuevos_datos) %>%
    as.data.frame() %>%
    mutate(Grupo = nombre_grupo)
}

# 2. Generar datos usando los modelos de Hombres y Mujeres que ya ajustamos
datos_grafico_lim <- bind_rows(
  preparar_curvas_lim(mod_lim_hom, "Hombres"),
  preparar_curvas_lim(mod_lim_muj, "Mujeres")
)

# 3. Construcción del Gráfico
grafico_2 <- ggplot(datos_grafico_lim, aes(x = edad, y = estimate, color = anio, fill = anio)) +
  
  # A. Bandas de Confianza
  geom_ribbon(aes(ymin = conf.low, ymax = conf.high), alpha = 0.2, color = NA) +
  
  # B. Líneas de Tendencia
  geom_line(linewidth = 1) +
  
  # C. Facetas (Columnas = Sexo)
  facet_wrap(~ Grupo) +
  
  # D. Colores Oficiales (Los mismos del Obj 2)
  scale_color_manual(values = c("2015" = "#E69F00", "2022" = "#56B4E9"), name = "Año") +
  scale_fill_manual(values = c("2015" = "#E69F00", "2022" = "#56B4E9"), name = "Año") +
  
  # E. Escalas
  scale_y_continuous(labels = scales::percent_format(accuracy = 1), limits = c(0, 1)) +
  scale_x_continuous(breaks = seq(60, 90, 10)) +
  
  # F. Etiquetas
  labs(
    title = "Trayectoria de la Probabilidad de Limitación Funcional (2015-2022)",
    subtitle = "Comparación por Sexo y Edad",
    x = "Edad (años)",
    y = "Probabilidad Predicha",
    caption = "Fuente: Elaboración propia (ENDISC 2015 - ENDIDE 2022).\nModelos ajustados por edad (cuadrática), educación y zona."
  ) +
  
  # G. Tema Limpio (El mismo del Obj 2)
  theme_bw(base_size = 12) +
  theme(
    legend.position = "bottom",
    strip.background = element_rect(fill = "gray95"),
    strip.text = element_text(face = "bold", size = 11),
    panel.grid.minor = element_blank()
  )

# 4. MOSTRAR GRÁFICO
print(grafico_2)
```

**Hipótesis:** Las mujeres que en condiciones normales habrían llegado a 2022 siendo funcionales (manteniendo la curva baja), perdieron su funcionalidad debido a la atrofia muscular por encierro, falta de kinesiología, depresión o aislamiento. Esas mujeres no desaparecieron (no murieron todas), sino que migraron del grupo "sano" al grupo "con limitación". Por eso la prevalencia sube y se empata con 2015. El 2022 no logró mantener la mejora histórica porque el entorno "enfermó" (discapacitó) a las sobrevivientes. **¿Por qué esto pareció afectar más a mujeres que hombres?** aquí no tendría mucho sentido la hipotesis del sesgo del sobreviviente para este fenómeno, no tiene sentido que sobrevivieron las que estan peor.

```{r guardar-figura-obj3-limitacion}
# PNG para presentaciones
ggsave(
  here("output", "figures", "limitacion_funcional.png"),
  width = 10,
  height = 6,
  dpi = 300,
  bg = "white"
)

# PDF para documentos (calidad vectorial)
ggsave(
  here("output", "figures", "limitacion_funcional.pdf"),
  width = 10,
  height = 6
)

# SVG si necesitas editarlo luego
ggsave(
  here("output", "figures", "limitacion_funcional.svg"),
  width = 10,
  height = 6
)
```

------------------------------------------------------------------------

## OBJETIVO 4: Asociación entre multimorbilidad y limitación funcional

### Ajuste y Comparación de Modelos (MM2 vs MM3)

```{r modelo-poisson-seleccion}
# =============================================================================
# 4.1. COMPARACIÓN DE MODELOS (MM2 vs MM3) SEPARADOS POR AÑO
# =============================================================================

# Función para extraer el AIC en diseños complejos
get_aic_value <- function(modelo) {
  val <- AIC(modelo)
  if(length(val) > 1) { return(as.numeric(val["AIC"])) } else { return(as.numeric(val)) }
}

# --- COMPARACIÓN AÑO 2015 ---
mod_2015_mm2 <- svyglm(lim_num ~ edad_cat + sexo + educ + zona + multi2_factor, 
                       design = diseno_2015, family = quasipoisson(link = "log"))

mod_2015_mm3 <- svyglm(lim_num ~ edad_cat + sexo + educ + zona + multi3_factor, 
                       design = diseno_2015, family = quasipoisson(link = "log"))

# --- COMPARACIÓN AÑO 2022 ---
mod_2022_mm2 <- svyglm(lim_num ~ edad_cat + sexo + educ + zona + multi2_factor, 
                       design = diseno_2022, family = quasipoisson(link = "log"))

mod_2022_mm3 <- svyglm(lim_num ~ edad_cat + sexo + educ + zona + multi3_factor, 
                       design = diseno_2022, family = quasipoisson(link = "log"))

# --- CREACIÓN DE LA TABLA DE COMPARACIÓN ---
comparacion_aic <- data.frame(
  Ano = c("2015", "2015", "2022", "2022"),
  Criterio = c("MM Standard (>=2)", "MM Severa (>=3)", "MM Standard (>=2)", "MM Severa (>=3)"),
  AIC = c(get_aic_value(mod_2015_mm2), get_aic_value(mod_2015_mm3),
          get_aic_value(mod_2022_mm2), get_aic_value(mod_2022_mm3))
) %>%
  group_by(Ano) %>%
  mutate(
    Diferencia = AIC - min(AIC),
    Conclusion = ifelse(Diferencia == 0, "MEJOR AJUSTE", "")
  )

print("Comparación de ajuste (AIC) para elegir entre MM2 y MM3 por año:")
print(comparacion_aic)
```

"La selección de covariables partió por definir el umbral clínico de multimorbilidad. Se ajustaron dos modelos de regresión de Poisson preliminares: uno con el umbral estándar (≥2 patologías) y otro con multimorbilidad severa (≥3 patologías). Se seleccionó el criterio de multimorbilidad estándar (≥2) tras comprobar un ajuste estadístico significativamente superior (menor valor AIC). Desde una perspectiva epidemiológica, esto sugiere que, si bien las enfermedades crónicas son altamente prevalentes, la acumulación de al menos dos patologías sigue constituyendo el umbral crítico y el principal factor detonante para la pérdida de funcionalidad en la población mayor chilena, capturando mejor la varianza poblacional que el criterio severo."

### Construcción del modelo paso a paso

```{r - construccion de modelo}
# -----------------------------------------------------------------------------
# 4.1. PASO A PASO: AÑO 2015
# -----------------------------------------------------------------------------
# Modelo 1: Solo Demográfico
mod_2015_m1 <- svyglm(lim_num ~ edad_cat + sexo, 
                      design = diseno_2015, family = quasipoisson(link = "log"))

# Modelo 2: + Socioeconómico
mod_2015_m2 <- svyglm(lim_num ~ edad_cat + sexo + educ + zona, 
                      design = diseno_2015, family = quasipoisson(link = "log"))

# Modelo 3 (FINAL 2015): + Clínico (Multimorbilidad Estándar >=2)
mod_2015_m3 <- svyglm(lim_num ~ edad_cat + sexo + educ + zona + multi2_factor, 
                      design = diseno_2015, family = quasipoisson(link = "log"))

# -----------------------------------------------------------------------------
# 4.2. PASO A PASO: AÑO 2022
# -----------------------------------------------------------------------------
# Modelo 1: Solo Demográfico
mod_2022_m1 <- svyglm(lim_num ~ edad_cat + sexo, 
                      design = diseno_2022, family = quasipoisson(link = "log"))

# Modelo 2: + Socioeconómico
mod_2022_m2 <- svyglm(lim_num ~ edad_cat + sexo + educ + zona, 
                      design = diseno_2022, family = quasipoisson(link = "log"))

# Modelo 3 (FINAL 2022): + Clínico (Multimorbilidad Estándar >=2)
mod_2022_m3 <- svyglm(lim_num ~ edad_cat + sexo + educ + zona + multi2_factor, 
                      design = diseno_2022, family = quasipoisson(link = "log"))

# =============================================================================
# 5. REPORTE DE BONDAD DE AJUSTE (DESVIANZA Y TEST DE WALD)
# =============================================================================
# Función para calcular la fracción de desvianza explicada
calc_dev_exp <- function(modelo) {
  1 - (modelo$deviance / modelo$null.deviance)
}

# Tabla de Desvianza Explicada
ajuste_res <- data.frame(
  Paso_Agregado = c("1. Base Demográfica", "2. + Nivel Socioeconómico", "3. + Clínico (Modelo Final >=2)"),
  Devianza_Exp_2015 = c(
    calc_dev_exp(mod_2015_m1),
    calc_dev_exp(mod_2015_m2),
    calc_dev_exp(mod_2015_m3)
  ) * 100, # En porcentaje
  Devianza_Exp_2022 = c(
    calc_dev_exp(mod_2022_m1),
    calc_dev_exp(mod_2022_m2),
    calc_dev_exp(mod_2022_m3)
  ) * 100 # En porcentaje
)

# Ejecuta esto para ver la tabla de desvianza explicada sin errores:
ajuste_res_print <- ajuste_res
# Aplicamos el redondeo solo a las columnas 2 y 3 (que son las numéricas)
ajuste_res_print$Devianza_Exp_2015 <- round(ajuste_res$Devianza_Exp_2015, 2)
ajuste_res_print$Devianza_Exp_2022 <- round(ajuste_res$Devianza_Exp_2022, 2)

cat("\n--- FRACCIÓN DE DESVIANZA EXPLICADA (%) ---\n")
# Redondeamos solo las columnas numéricas (la 2 y la 3)
ajuste_res_print <- ajuste_res
ajuste_res_print[, 2:3] <- round(ajuste_res[, 2:3], 2)
print(ajuste_res_print)

# Tests de Wald para justificar la inclusión de bloques
cat("\n--- TESTS DE WALD PARA INCORPORACIÓN DE BLOQUES ---\n")
cat("\n2015: Añadir bloque socioeconómico al demográfico (educ + zona):\n")
print(survey::regTermTest(mod_2015_m2, ~ educ + zona, df=NULL))

cat("\n2015: Añadir bloque clínico al socioeconómico (multi2_factor):\n")
print(survey::regTermTest(mod_2015_m3, ~ multi2_factor, df=NULL))

cat("\n2022: Añadir bloque socioeconómico al demográfico (educ + zona):\n")
print(survey::regTermTest(mod_2022_m2, ~ educ + zona, df=NULL))

cat("\n2022: Añadir bloque clínico al socioeconómico (multi2_factor):\n")
print(survey::regTermTest(mod_2022_m3, ~ multi2_factor, df=NULL))

# =============================================================================
# 6. TABLA FINAL PARA EXPORTAR A WORD (COMPARA MODELOS FINALES 2015 vs 2022)
# =============================================================================
# 1. Configurar idioma al español
theme_gtsummary_language("es", decimal.mark = ",", big.mark = ".")

# 2. Diccionario de etiquetas
etiquetas_vars <- list(
  multi2_factor ~ "Multimorbilidad (≥2 condiciones)",
  edad_cat ~ "Grupos de Edad",
  sexo ~ "Sexo",
  educ ~ "Nivel Educacional",
  zona ~ "Zona de Residencia"
)

# 3. Formatear Modelos
tabla_final_2015 <- tbl_regression(
  mod_2015_m3, exponentiate = TRUE, 
  include = c("multi2_factor", "edad_cat", "sexo", "educ", "zona"),
  label = etiquetas_vars
) %>% bold_p(t = 0.05)

tabla_final_2022 <- tbl_regression(
  mod_2022_m3, exponentiate = TRUE, 
  include = c("multi2_factor", "edad_cat", "sexo", "educ", "zona"),
  label = etiquetas_vars
) %>% bold_p(t = 0.05)

# 4. Unir Tablas y Modificar Cabeceras
tabla_modelos_RP <- tbl_merge(
  tbls = list(tabla_final_2015, tabla_final_2022),
  tab_spanner = c("**Año 2015**", "**Año 2022**")
) %>%
  modify_header(
    label ~ "**Variable**",
    estimate_1 ~ "**RP**", conf.low_1 ~ "**IC 95%**", p.value_1 ~ "**p**",
    estimate_2 ~ "**RP**", conf.low_2 ~ "**IC 95%**", p.value_2 ~ "**p**"
  ) %>%
  modify_footnote(everything() ~ NA)

# 5. CONVERTIR A GT Y APLICAR EL HACK
tabla_gtm <- as_gt(tabla_modelos_RP)

# ¡EL HACK! Vaciamos manualmente las listas internas de notas que gtsummary esconde usando head(0) como vimos antes
tabla_gtm$`_footnotes` <- head(tabla_gtm$`_footnotes`, 0)
tabla_gtm$`_source_notes` <- head(tabla_gtm$`_source_notes`, 0)

# 6. Añadir Títulos y Nota Limpia (Incluyendo la Desvianza Explicada)
# Extraemos los valores exactos para la nota
dev_2015 <- round(calc_dev_exp(mod_2015_m3) * 100, 1)
dev_2022 <- round(calc_dev_exp(mod_2022_m3) * 100, 1)

tabla_4 <- tabla_gtm %>%
  gt::tab_header(
    title = gt::md("**Tabla 4. Factores asociados a la limitación funcional en personas mayores chilenas**"),
    subtitle = gt::md("Modelos de Regresión de Poisson Modificada (comparación 2015 vs 2022)")
  ) %>%
  gt::tab_source_note(
    source_note = gt::md(
      sprintf("**Abreviaturas:** RP = Razón de Prevalencia; IC = Intervalo de Confianza.<br>**Notas:** Estimaciones obtenidas mediante modelos lineales generalizados de Poisson con varianza robusta y ponderación muestral (`quasipoisson`).<br>**Ajuste del modelo final (Fracción de Desvianza Explicada):** **%s%%** en 2015 y **%s%%** en 2022. La adición de bloques demostró ser estadísticamente significativa en todos los pasos según pruebas de Wald ajustadas.", dev_2015, dev_2022)
    )
  )

# Mostrar en consola
tabla_4
```

"El análisis multivariado evidenció que la multimorbilidad (≥2 condiciones) es el factor asociado de mayor magnitud para la limitación funcional en ambos periodos. En 2015, las personas mayores con multimorbilidad presentaron una prevalencia de limitación funcional 2,88 veces mayor (RP = 2,88; IC 95%: 2,45 - 3,38; p \< 0,001) que sus pares sin esta condición, ajustando por edad, sexo, nivel educacional y zona de residencia. Para el año 2022, si bien la asociación se mantuvo altamente significativa, la magnitud del efecto disminuyó: el grupo con multimorbilidad mostró una prevalencia 2,12 veces mayor (RP = 2,12; IC 95%: 1,97 - 2,29; p \< 0,001) en comparación con el grupo sin multimorbilidad, manteniendo constantes las demás covariables." "Aunque los valores del Pseudo R² se sitúan en torno al 10-12%, esto es esperable en modelos epidemiológicos de corte transversal que evalúan desenlaces complejos y multifactoriales como la limitación funcional. El objetivo del modelo no es la predicción absoluta del evento, sino la estimación insesgada de la fuerza de asociación (Razones de Prevalencia) ajustando por factores de confusión, lo cual se cumple demostrando la robustez del efecto de la multimorbilidad."
"La construcción secuencial de los modelos de regresión de Poisson mostró un incremento progresivo en la capacidad explicativa de las variables introducidas. El modelo base (demográfico) explicó un 5,4% de la desvianza en 2015 y un 7,0% en 2022. La inclusión de factores socioeconómicos elevó marginalmente este ajuste, pero fue la incorporación del componente clínico (multimorbilidad) la que generó el mayor salto cualitativo, alcanzando una desvianza explicada final de 17,17% para el año 2015 y 14,19% para 2022. Pruebas de Wald ajustadas confirmaron que cada bloque de variables aportó significativamente al modelo (p < 0,001)."

```{r- guardartabla modelos}
# F. Guardar en Word
if (!dir.exists(here("output", "tables"))) {
  dir.create(here("output", "tables"), recursive = TRUE)
}
tabla_4 %>%
  gtsave(filename = "tabla3_modelos_RP_Final.docx", path = here("output", "tables"))
```

### Análisis de sensibilidad

```{r - sensibilidad}
# =============================================================================
# 7. ANÁLISIS DE SENSIBILIDAD: ESTRATIFICACIÓN POR SEXO (POISSON - RP)
# =============================================================================
# Asegurarnos de que el idioma esté en español
theme_gtsummary_language("es", decimal.mark = ",", big.mark = ".")

# 7.1. Crear sub-diseños específicos por sexo y año
diseno_2015_h <- subset(diseno_2015, sexo == "Hombre")
diseno_2015_m <- subset(diseno_2015, sexo == "Mujer")

diseno_2022_h <- subset(diseno_2022, sexo == "Hombre")
diseno_2022_m <- subset(diseno_2022, sexo == "Mujer")

# 7.2. Ajustar los modelos (eliminamos 'sexo' porque estratificamos)
# Ponemos multi2_factor primero en la fórmula por orden lógico
f_sens <- as.formula(lim_num ~ multi2_factor + edad_cat + educ + zona)

mod_15_h <- svyglm(f_sens, design = diseno_2015_h, family = quasipoisson(link = "log"))
mod_15_m <- svyglm(f_sens, design = diseno_2015_m, family = quasipoisson(link = "log"))

mod_22_h <- svyglm(f_sens, design = diseno_2022_h, family = quasipoisson(link = "log"))
mod_22_m <- svyglm(f_sens, design = diseno_2022_m, family = quasipoisson(link = "log"))

# 7.3. Diccionario de etiquetas para la tabla de sensibilidad (no incluye sexo)
etiquetas_sens <- list(
  multi2_factor ~ "Multimorbilidad (≥2 condiciones)",
  edad_cat ~ "Grupos de Edad",
  educ ~ "Nivel Educacional",
  zona ~ "Zona de Residencia"
)

# Función rápida para formatear usando la nueva sintaxis (v2.0)
formatear_modelo_sens <- function(modelo) {
  tbl_regression(
    modelo, 
    exponentiate = TRUE, 
    include = c("multi2_factor", "edad_cat", "educ", "zona"), # Orden forzado
    label = etiquetas_sens # Etiquetas formales
  ) %>% 
    bold_p(t = 0.05)
}

# Aplicar la función a los 4 modelos
t_15_h <- formatear_modelo_sens(mod_15_h)
t_22_h <- formatear_modelo_sens(mod_22_h)
t_15_m <- formatear_modelo_sens(mod_15_m)
t_22_m <- formatear_modelo_sens(mod_22_m)

# 7.4. Unir los 4 modelos en una mega-tabla comparativa
tabla_sensibilidad <- tbl_merge(
  tbls = list(t_15_h, t_22_h, t_15_m, t_22_m),
  tab_spanner = c("**Hombres 2015**", "**Hombres 2022**", "**Mujeres 2015**", "**Mujeres 2022**")
) %>%
  # A. Renombrar columnas para los 4 modelos usando conf.low (evita el warning de 'ci')
  modify_header(
    label ~ "**Variable**",
    estimate_1 ~ "**RP**", conf.low_1 ~ "**IC 95%**", p.value_1 ~ "**p**",
    estimate_2 ~ "**RP**", conf.low_2 ~ "**IC 95%**", p.value_2 ~ "**p**",
    estimate_3 ~ "**RP**", conf.low_3 ~ "**IC 95%**", p.value_3 ~ "**p**",
    estimate_4 ~ "**RP**", conf.low_4 ~ "**IC 95%**", p.value_4 ~ "**p**"
  ) %>%
  # B. Borrar notas al pie preliminares
  modify_footnote(everything() ~ NA)

# 7.5 CONVERTIR A GT Y APLICAR EL HACK NUCLEAR
tabla_sens_gt <- as_gt(tabla_sensibilidad)

# ¡Magia! Vaciamos la lista interna de notas para eliminar IRR, CI, etc.
tabla_sens_gt[["_source_notes"]] <- list()

# 7.6 Añadir encabezado y notas limpias
tabla_s4 <- tabla_sens_gt %>%
  gt::tab_header(
    title = gt::md("**Tabla 4. Análisis de sensibilidad estratificado por sexo**"),
    subtitle = gt::md("Modelos de regresión de Poisson (Razones de Prevalencia) para limitación funcional")
  ) %>%
  gt::tab_source_note(
    source_note = gt::md(
      "**Abreviaturas:** RP = Razón de Prevalencia; IC = Intervalo de Confianza.<br>**Notas:** Estimaciones obtenidas mediante modelos lineales generalizados ponderados (`quasipoisson` con enlace logarítmico).<br>El estrato de referencia para la multimorbilidad es 0-1 condición crónica."
    )
  )

# Mostrar en consola
tabla_s4
```

"Para evaluar la robustez de los hallazgos del modelo principal, se realizó un análisis de sensibilidad estratificando los modelos de regresión de Poisson según sexo (Tabla 4). Los resultados confirmaron que la fuerte asociación entre la multimorbilidad y la limitación funcional es transversal a hombres y mujeres. En 2015, la prevalencia de limitación funcional en presencia de multimorbilidad fue 3,02 veces mayor en hombres y 2,72 veces mayor en mujeres, comparado con sus pares sin multimorbilidad. Esta asociación mantuvo su alta significancia estadística (p \< 0,001) en la cohorte 2022, evidenciando prevalencias 2,29 y 2,02 veces mayores para hombres y mujeres, respectivamente. Dado que los intervalos de confianza del 95% se superponen entre ambos sexos en ambos periodos, se concluye que el impacto de la multimorbilidad sobre la funcionalidad es de una magnitud epidemiológica similar para hombres y mujeres chilenos, confirmando la estabilidad del modelo principal."

```{r-guardartablasensi}
# 7.7. Guardar en Word
if (!dir.exists(here("output", "tables"))) {
  dir.create(here("output", "tables"), recursive = TRUE)
}
tabla_s4 %>%
  gtsave(filename = "tabla4_sensibilidad_sexo_Final.docx", path = here("output", "tables"))
```

### Visualización de Brechas: Probabilidad Predicha de Limitación.

```{r grafico-obj4}
# 1. PREDICCIONES (Usando los modelos separados de Poisson)
# -----------------------------------------------------------------------------
# OJO: Revisa que los niveles "Sin Multimorbilidad", "Con Multimorbilidad" y "70-79 años" 
# estén escritos EXACTAMENTE igual a como están en tu base de datos.

# Predicciones para 2015
pred_2015 <- predictions(
  mod_2015_m3,  
  newdata = datagrid(
    multi2_factor = c("Sin Multimorbilidad", "Con Multimorbilidad"), 
    edad_cat = "70-79 años", # Ahora es categórica
    sexo = "Mujer",  
    educ = "Básica", 
    zona = "Urbano"
  )
) %>% 
  as.data.frame() %>%
  mutate(anio = "2015") # Añadimos el año manualmente

# Predicciones para 2022
pred_2022 <- predictions(
  mod_2022_m3,  
  newdata = datagrid(
    multi2_factor = c("Sin Multimorbilidad", "Con Multimorbilidad"), 
    edad_cat = "70-79 años",
    sexo = "Mujer",  
    educ = "Básica", 
    zona = "Urbano"
  )
) %>% 
  as.data.frame() %>%
  mutate(anio = "2022")

# Unimos ambas predicciones en un solo dataframe
pred_brechas <- bind_rows(pred_2015, pred_2022)

# 2. CREACIÓN DEL GRÁFICO
# -----------------------------------------------------------------------------
grafico_3 <- ggplot(pred_brechas, aes(x = anio, y = estimate, color = multi2_factor, group = multi2_factor)) +
  
  # A. Líneas
  geom_line(linewidth = 1.2) +
  
  # B. Barras de error
  geom_errorbar(aes(ymin = conf.low, ymax = conf.high), 
                width = 0.1, linewidth = 0.8) +
  
  # C. Puntos
  geom_point(size = 4) +
  
  # D. Etiquetas de texto
 geom_text(aes(label = sprintf("%.1f%%", estimate * 100)), 
            # Aumentamos vjust negativo para subir el texto más arriba
            vjust = -2.5, 
            # Opcional: usamos nudge_y para asegurar que suba un poco más
            nudge_y = 0.01,
            fontface = "bold", 
            size = 3.5, # Ajustamos tamaño si es necesario
            show.legend = FALSE) +
  
  # E. Colores
  scale_color_manual(values = c("Sin Multimorbilidad" = "gray60", 
                                "Con Multimorbilidad" = "#D55E00")) +
  
  # F. Escala Y
  scale_y_continuous(labels = scales::percent_format(accuracy = 1), 
                     limits = c(0, 0.7)) +
  
  # G. Títulos
  labs(
    title = "Multimorbilidad y Limitación Funcional (2015-2022)",
    subtitle = "Prevalencia predicha (Mujer, 70-79 años, Educ. Básica, Zona Urbana)",
    y = "Prevalencia predicha de Limitación",
    x = "Año",
    color = "Condición Clínica (≥2 crónicas)",
    caption = "Fuente: Elaboración propia a partir de ENDISC 2015 y ENDIDE 2022."
  ) +
  
  # H. Tema
  theme_minimal(base_size = 12) +
  theme(
    legend.position = "bottom",
    plot.title = element_text(face = "bold")
  )

print(grafico_3)
```

```{r guardar-grafico-obj4-interaccion}
ggsave(
  filename = "Grafico_Brechas_MM2.png", 
  plot = grafico_3, 
  width = 10, 
  height = 6, 
  dpi = 300, 
  bg = "white",
  path = here("output") # Ajusta esta ruta si usas otra carpeta
)
```

------------------------------------------------------------------------

# Discusión

\[Interpretar resultados considerando:\]


1.  **Cambios en prevalencia:** ¿Aumentó, disminuyó o se mantuvo estable?
2.  **Diferencias por edad y sexo:** ¿Qué grupos se vieron más afectados?
3.  **Rol de multimorbilidad:** ¿Se mantiene como factor de riesgo en ambos años?
4.  **Implicancias de salud pública:** Necesidades de servicios de rehabilitación
5.  **Limitaciones:** Diseños transversales, cambios metodológicos entre encuestas
6.  **Fortalezas:** Representatividad nacional, ajuste por diseño complejo

------------------------------------------------------------------------

# Conclusiones

\[Resumir hallazgos principales según cada objetivo\]

1.  **Caracterización:** \[Completar\]
2.  **Multimorbilidad:** \[Completar\]
3.  **Cambios temporales:** \[Completar\]
4.  **Asociación multimorbilidad-LF:** \[Completar\]

------------------------------------------------------------------------

# Referencias

::: {#refs}
:::

------------------------------------------------------------------------

# Anexos

## Anexo A: Información de sesión

```{r info-sesion}
sessionInfo()
```

## Anexo B: Verificación de diseños muestrales

```{r verificacion-disenos}
# 2. Imprimir diagnóstico para 2015
cat("=== DISEÑO 2015 (Submuestra 60+) ===\n")
cat("Estratos:", length(unique(diseno_2015$variables$estrato)), "\n")
cat("Conglomerados (PSU):", length(unique(diseno_2015$variables$cod_upm)), "\n")
# Grados de Libertad = (N Conglomerados - N Estratos)
# Es vital que este número sea > 0 para que los cálculos de error funcionen
cat("Grados de libertad:", degf(diseno_2015), "\n\n")

# 3. Imprimir diagnóstico para 2022
cat("=== DISEÑO 2022 (Submuestra 60+) ===\n")
cat("Estratos:", length(unique(diseno_2022$variables$estrato)), "\n")
cat("Conglomerados (PSU):", length(unique(diseno_2022$variables$cod_upm)), "\n")
cat("Grados de libertad:", degf(diseno_2022), "\n\n")

# 4. Diagnóstico del Diseño Combinado (El que usas en los modelos)
cat("=== DISEÑO COMBINADO (POOLED) ===\n")
cat("Total Estratos:", length(unique(diseno_60mas$variables$estrato)), "\n")
cat("Total PSUs:", length(unique(diseno_60mas$variables$cod_upm)), "\n")
cat("Grados de libertad totales:", degf(diseno_60mas), "\n")
```
