---
title: "Cambios en la prevalencia de la limitación funcional en personas mayores en Chile entre 2015 y 2022"
subtitle: "Según edad, sexo y multimorbilidad"
author: "Florencia Lastarria Cuevas"
date: "`r Sys.Date()`"
format: 
  html:
    toc: true
    toc-depth: 3
    toc-title: "Contenidos"
    number-sections: true
    code-fold: show
    code-tools: true
    theme: cosmo
    self-contained: true
bibliography: ../input/bib/referencias.bib
csl: ../input/bib/gaceta-sanitaria.csl
editor: visual
editor_options: 
  chunk_output_type: inline
---

# Resumen

**Introducción:** \[Contextualizar el problema\]

**Objetivo:** Evaluar los cambios en la prevalencia de la limitación funcional en personas mayores en Chile entre los años 2015 y 2022, y su asociación con la edad, el sexo y la multimorbilidad.

**Métodos:** Estudio transversal analítico basado en II ENDISC 2015 (n=3.210.651) y ENDIDE 2022 (n=3.598.595). Análisis ajustado por diseño muestral complejo.

**Resultados:** \[Completar tras análisis\]

**Conclusiones:** \[Completar tras análisis\]

**Palabras clave:** Limitación funcional, discapacidad, multimorbilidad, personas mayores, Chile, estudio transversal.

------------------------------------------------------------------------

# Introducción

Los cambios epidemiológicos asociados al envejecimiento poblacional han transformado el contexto de la Salud Pública en Chile. El aumento de la esperanza de vida ha venido acompañado de un incremento del 21% en los años de vida ajustados por discapacidad (DALYs) entre 1990-2017, principalmente a expensas del aumento de los años vividos con discapacidad (YLDs), que representan el 50% de los DALYs [@MinisteriodeSalud2018].

La principal carga de enfermedad en Chile está dada por las enfermedades no transmisibles, representando el 86% del total (2017). Los trastornos musculoesqueléticos, las enfermedades de los órganos de los sentidos y los desórdenes neurológicos representan el mayor peso de los años vividos con discapacidad en el país.

Este estudio analiza los cambios en la prevalencia de limitación funcional en personas mayores entre 2015 y 2022, considerando su asociación con multimorbilidad y características sociodemográficas.

## Objetivos

### Objetivo General

Evaluar los cambios en la prevalencia de la limitación funcional en personas mayores en Chile entre los años 2015 y 2022, y su asociación con la edad, el sexo y la multimorbilidad.

### Objetivos Específicos

1.  **Caracterizar sociodemográficamente** a la población de personas mayores con limitación funcional en Chile, utilizando los datos de las encuestas nacionales ENDISC 2015 y ENDIDE 2022.

2.  **Describir la prevalencia de multimorbilidad** en personas mayores con limitación funcional, según edad y sexo, en ambos periodos.

3.  **Comparar la prevalencia de limitación funcional** en personas mayores entre los años 2015 y 2022, considerando diferencias por edad y sexo.

4.  **Analizar la asociación entre multimorbilidad y limitación funcional** en personas mayores, ajustando por variables sociodemográficas como edad y sexo, para los años 2015 y 2022.

------------------------------------------------------------------------

# Métodos

## Diseño del estudio

Estudio transversal analítico basado en análisis secundario de dos encuestas nacionales representativas: II Estudio Nacional de Discapacidad (ENDISC 2015) y Encuesta Nacional de Discapacidad y Dependencia (ENDIDE 2022).

## Fuentes de datos

-   **II ENDISC 2015:** Encuesta nacional representativa de la población chilena con **n=12.265 (corregir)** personas mayores de 60 años en la muestra, representando 3.210.651 personas con factores de expansión.

-   **ENDIDE 2022:** Encuesta nacional representativa con n=9.171 personas mayores de 60 años en la muestra, representando 3.598.595 personas con factores de expansión.

## Población de estudio

Personas de 60 años y más residentes en Chile, incluidas en ambas encuestas. Se aplicaron los factores de expansión y diseño muestral incorporados en cada base de datos para asegurar comparabilidad y representatividad nacional.

## Variables

### Variable dependiente

**Limitación funcional:** Definida operativamente según los criterios utilizados en cada encuesta, basados en la Clasificación Internacional del Funcionamiento, de la Discapacidad y de la Salud (CIF) de la OMS (2001). Categorizada como: Sin situación / En situación.

### Variable independiente principal

**Multimorbilidad:** Definida como la coexistencia de 2 o más condiciones crónicas. Se utilizaron dos definiciones: - Multi2: ≥2 enfermedades crónicas - Multi3: ≥3 enfermedades crónicas

### Variables sociodemográficas

-   **Edad:** Numérica continua (60-107 años) y categorizada (60-74 años / ≥75 años)
-   **Sexo:** Hombre / Mujer
-   **Nivel educacional:** Sin escolaridad / Básica / Media / Superior
-   **Área de residencia:** Urbana / Rural

## Análisis estadístico

Todos los análisis se realizaron considerando el diseño muestral complejo (ponderadores, estratos y conglomerados) mediante el paquete `survey` de R [@Lumley2010].

### Análisis descriptivo

-   Variables categóricas: proporciones con intervalos de confianza 95%
-   Variables numéricas: media, mediana, desviación estándar y rango intercuartílico
-   Estimaciones ponderadas representativas de la población nacional

### Análisis comparativo

-   Test Z de diferencia de proporciones para comparar prevalencias entre años
-   Test chi-cuadrado de Rao-Scott para asociaciones entre variables categóricas
-   Test t de Student ajustado por diseño para comparación de medias
-   Nivel de significancia: α = 0.05

### Análisis multivariado

-   Modelos Logísticos Ponderados con estimación posterior de Razones de Prevalencia (PR) mediante márgenes predictivos
-   Variable dependiente: Limitación funcional (Sí/No)
-   Variable independiente principal: Multimorbilidad (≥2 EC)
-   Ajuste por: edad, sexo, nivel educacional y área de residencia
-   Evaluación de interacción año × multimorbilidad
-   Reporte de Odds Ratios (OR) con IC 95% - ***Aunque inicialmente se planteó el uso de OR, dada la alta prevalencia de limitación funcional en esta población, el OR tiende a sobreestimar la fuerza de asociación. Siguiendo la metodología de referencia (Landré et al.[@Landré]), se optó por estimar Razones de Prevalencia (PR) y Diferencias de Prevalencia mediante márgenes predictivos, que ofrecen una interpretación más precisa en términos de salud pública***

Todos los análisis se realizaron en R versión 4.5.2 [@RCoreTeam2023].

------------------------------------------------------------------------

# Resultados

## Preparación de datos

### Cargar librerías

```{r setup, message=FALSE, warning=FALSE}
# Cargar librerías
library(arrow)
library(here)
library(tidyverse) # Manipulación de datos
library(survey) # Análisis de encuestas complejas
library(srvyr)
library(knitr)
library(kableExtra)
library(ggplot2)
library(scales)
library(gridExtra)
library(broom)
library(pROC)
library(gtsummary)  # Tablas lindas para paper
library(ggeffects)  # Gráficos de efectos marginales
library(gt)         # Formato de tablas
library(marginaleffects) # Efectos marginales

# Configuración
options(survey.lonely.psu = "adjust")
options(scipen = 999)
```

### Cargar datos

```{r cargar-datos}
# Cargar datos combinados
df_merged <- read_parquet(here("input", "data", "proc", "df_merged.parquet"))

cat("Datos cargados:\n")
cat("Total observaciones:", nrow(df_merged), "\n")
cat("Años:", unique(df_merged$anio), "\n\n")

# Verificar variables clave
cat("Variables disponibles:\n")
glimpse(df_merged)
```

### Preparar datos

```{r preparar-datos}
# 1. Guardamos el conteo original
n_inicial <- nrow(df_merged)

# 2. Transformación Maestra
datos_final <- df_merged %>%
  mutate(
    # --- A. VARIABLE TEMPORAL ---
    anio = factor(anio, levels = c(2015, 2022)),

    # --- B. VARIABLE DEPENDIENTE (Limitación) ---
    # 1. Versión Factor (Para tablas y gráficos bonitos)
    disc_binaria = factor(
      case_when(
        as.character(disc_adulto) %in% c("En situación", "En situacion", "1") ~ "En situación", 
        as.character(disc_adulto) %in% c("Sin situación", "Sin situacion", "0") ~ "Sin situación", 
        TRUE ~ NA_character_
      ),
      levels = c("Sin situación", "En situación")
    ),
    
    # 2. Versión Numérica 0/1 (NECESARIA para Modelos Matemáticos) <<< AGREGADO
    lim_num = ifelse(disc_binaria == "En situación", 1, 0),

    # --- C. MULTIMORBILIDAD ---
    # 1. Versiones Factor (Para tablas)
    multi2_factor = factor(
      case_when(
        as.character(multi2) %in% c("Sí", "1") ~ "Con Multimorbilidad",
        as.character(multi2) %in% c("No", "0") ~ "Sin Multimorbilidad"
      ),
      levels = c("Sin Multimorbilidad", "Con Multimorbilidad")
    ),
    
    multi3_factor = factor(
      case_when(
        as.character(multi3) %in% c("Sí", "1") ~ "Con Multimorbilidad",
        as.character(multi3) %in% c("No", "0") ~ "Sin Multimorbilidad"
      ),
      levels = c("Sin Multimorbilidad", "Con Multimorbilidad")
    ),
    
    # 2. Versiones Numéricas 0/1 (NECESARIAS para Modelos Matemáticos) <<< AGREGADO
    # Usamos la lógica de tus variables originales multi2/multi3
    multi2_num = ifelse(as.character(multi2) %in% c("Sí", "1"), 1, 0),
    multi3_num = ifelse(as.character(multi3) %in% c("Sí", "1"), 1, 0),

    # --- D. COVARIABLES ---
    edad = as.numeric(edad),
    edad_cat = cut(edad, breaks = c(59, 74, 120), labels = c("60-74 años", "≥75 años")),
    
    sexo = factor(as.character(sexo), levels = c("Hombre", "Mujer"), labels = c("Hombre", "Mujer")),
    zona = factor(as.character(zona), levels = c("Urbano", "Rural"), labels = c("Urbano", "Rural")),
    educ = factor(as.character(educ), levels = c("Sin escolaridad", "Básica", "Media", "Superior")),

    # --- E. ENFERMEDADES (0/1 a No/Sí) ---
    across(
      any_of(c("hta", "dm", "artr", "dep", "ans", "iam", "asma", "epoc", "ca", "dem", "erc", "hipot")),
      ~ factor(., levels = c(0, 1), labels = c("No", "Sí"))
    ),

    # --- F. VARIABLES DE DISEÑO ---
    fexp = as.numeric(fexp),
    cod_upm = as.numeric(cod_upm),
    estrato = as.numeric(estrato)
  ) %>%
  # Filtro de seguridad (eliminar casos sin ponderador)
  filter(!is.na(fexp) & !is.na(cod_upm) & !is.na(estrato))

# 3. Validaciones
cat("Base lista. Filas finales:", nrow(datos_final), "\n")
cat("Verificación de variables numéricas creadas (Medias):\n")
cat("- Limitación (lim_num):", mean(datos_final$lim_num, na.rm=T), "\n")
cat("- Multi 2+ (multi2_num):", mean(datos_final$multi2_num, na.rm=T), "\n")
```

### Crear diseños muestrales

```{r crear-disenos}
# Ajuste para estratos con un solo conglomerado (Evita errores técnicos)
options(survey.lonely.psu = "adjust")

# A. Diseño Madre (Toda la encuesta)
# Toma 'datos_final' que YA TIENE lim_num, multi2_num, etc.
diseno_madre <- svydesign(
  id = ~cod_upm, 
  strata = ~estrato, 
  weights = ~fexp, 
  data = datos_final, 
  nest = TRUE 
)

# B. Diseño de Estudio (Filtro Población Objetivo: 60 años o más)
diseno_60mas <- subset(diseno_madre, edad >= 60)

# Verificación Final
cat("Diseño creado exitosamente.\n")
cat("Población estimada representada:", format(sum(weights(diseno_60mas)), big.mark=","))
```

### Revisar valores perdidos

```{r revisar-nas}
# 1. TABLA DETALLADA (Tu código, mejorado con las variables finales)
# OJO: Asegúrate de usar los nombres de tus variables transformadas 
# (ej: usa 'disc_binaria' en vez de 'disc_adulto' si esa es la que usarás en la regresión)
tabla_nas <- diseno_60mas$variables %>%
  select(edad, sexo, zona, disc_adulto, multi2, multi3, educ) %>% 
  summarise(across(everything(), ~sum(is.na(.)))) %>%
  t() %>% 
  as.data.frame()

colnames(tabla_nas) <- "N_Perdidos"
tabla_nas$Porcentaje_NA <- (tabla_nas$N_Perdidos / nrow(diseno_60mas)) * 100

# Imprimir tabla bonita
kable(tabla_nas, digits = 2, caption = "Conteo de Valores Perdidos por Variable (Submuestra 60+)") %>%
  kable_styling(full_width = F, bootstrap_options = c("striped", "hover"))

# ---------------------------------------------------------

# 2. EL DATO PARA EL FLOWCHART (Casos completos)
# Esto calcula cuántas personas se eliminan en total al juntar todas esas variables
n_total_inicial <- nrow(diseno_60mas)
n_casos_completos <- diseno_60mas$variables %>%
  select(edad, sexo, zona, disc_adulto, multi2, multi3, educ) %>%
  complete.cases() %>%
  sum()

n_excluidos_total <- n_total_inicial - n_casos_completos

cat("\n=== RESUMEN PARA EL DIAGRAMA DE FLUJO ===\n")
cat("Total Inicial (60+):", n_total_inicial, "\n")
cat("Excluidos (Tienen al menos 1 NA):", n_excluidos_total, "\n")
cat("Muestra Analítica Final:", n_casos_completos, "\n")
```
```{r verificacion-final}
# Verificación final con las variables EXACTAS del modelo (las transformadas)
sum(is.na(diseno_60mas$variables$disc_binaria)) 
sum(is.na(diseno_60mas$variables$multi2_factor))
sum(is.na(diseno_60mas$variables$multi3_factor))
```

### Analisis uni y bivariado  
```{r comparacion-media-mediana-edad}
# Paso previo: Extraer datos y pesos para graficar con ggplot
# (ggplot necesita un dataframe, pero usaremos la columna de pesos del diseño)
datos_grafico <- diseno_60mas$variables
datos_grafico$peso_final <- weights(diseno_60mas)

# --- GRÁFICO 1: HISTOGRAMA Y DENSIDAD COMPARATIVA ---
grafico_hist <- ggplot(datos_grafico, aes(x = edad, weight = peso_final, fill = anio)) +
  # Histograma de fondo
  geom_histogram(aes(y = ..density..), binwidth = 2, alpha = 0.4, position = "identity", color = "white") +
  # Curva de densidad suave
  geom_density(alpha = 0.2, size = 1) +
  # Facet_wrap para separar los paneles por año
  facet_wrap(~anio) +
  # Líneas de referencia (Media y Mediana se calculan visualmente aproximadas aquí, 
  # pero los números exactos van en la tabla abajo)
  scale_fill_manual(values = c("2015" = "#E69F00", "2022" = "#56B4E9")) +
  labs(title = "Distribución de Edad: 2015 vs 2022",
       subtitle = "Histograma ponderado con curva de densidad",
       x = "Edad", y = "Densidad") +
  theme_minimal()

# --- GRÁFICO 2: BOXPLOT (PARA VER OUTLIERS) ---
grafico_box <- ggplot(datos_grafico, aes(x = anio, y = edad, weight = peso_final, fill = anio)) +
  geom_boxplot(alpha = 0.7, outlier.colour = "red", outlier.shape = 8, outlier.size = 3) +
  scale_fill_manual(values = c("2015" = "#E69F00", "2022" = "#56B4E9")) +
  labs(title = "Detección de Valores Extremos (Outliers)",
       subtitle = "Los puntos rojos indican edades extremas estadísticas",
       x = "Encuesta", y = "Edad") +
  theme_minimal() +
  theme(legend.position = "none")

# Mostrar gráficos
print(grafico_hist)
print(grafico_box)
```


------------------------------------------------------------------------

## OBJETIVO 1: Caracterización sociodemográfica de personas mayores con limitación funcional

### Características generales por año (con multimorbilidad agregada)

```{r tablas-caracterizacion-sexo-es}
# 1. RESETEO Y ESTILOS
reset_gtsummary_theme()
theme_gtsummary_language("es", decimal.mark = ",", big.mark = ".")

estilo_porcentaje <- function(x) {
  style_number(x, digits = 1, scale = 100, suffix = "")
}

# 2. GENERACIÓN DE LA TABLA ESTRATIFICADA
# =============================================================================
tabla1_sexo <- diseno_60mas %>%
  tbl_strata(
    strata = sexo,           # <--- AQUÍ ESTRATIFICAMOS
    .header = "**{strata}**", # Título del estrato (Hombres / Mujeres)
    
    # Todo lo que sigue es tu código original, metido dentro de una función
    .tbl_fun = ~ .x %>%
      tbl_svysummary(
        by = anio,
        # OJO: Quitamos 'sexo' de la lista de variables fila
        include = c(edad, educ, zona, disc_binaria, multi2_factor, multi3_factor),
        label = list(
          edad ~ "Edad (años)",
          educ ~ "Nivel Educacional",
          zona ~ "Zona de Residencia",
          disc_binaria ~ "Limitación funcional (Discapacidad)",
          multi2_factor ~ "Multimorbilidad (≥2 condiciones)",
          multi3_factor ~ "Multimorbilidad (≥3 condiciones)"
        ),
        statistic = list(
          edad ~ "{median} ({p25} - {p75})",  # Mediana (IQR)",
          all_categorical() ~ "{n_unweighted} ({p})" 
        ),
        type = list(disc_binaria ~ "categorical"),
        digits = list(all_continuous() ~ 1, all_categorical() ~ c(0, 1)),
        missing = "no"
      ) %>%
      # Intervalos de Confianza
      add_ci(
        include = all_categorical(),
        pattern = "{stat} [{ci}]",
        style_fun = list(all_categorical() ~ estilo_porcentaje)
      ) %>%
      # Valores P y Columna Total (Opcional, a veces ensancha mucho la tabla)
      add_p() %>%
      # add_overall() %>%  <-- Sugerencia: Coméntalo si la tabla queda muy ancha
      
      bold_labels() %>%
      
      # Encabezados Internos (2015 vs 2022)
      modify_header(
        label = "**Variable**", 
        stat_1 = "**2015**<br>n = {n_unweighted}",  
        stat_2 = "**2022**<br>n = {n_unweighted}",
        p.value = "**p**"
      ) %>%
      
      # Limpieza de notas internas
      modify_table_body(~ .x %>% mutate(stat_label = NA_character_)) %>%
      modify_footnote(everything() ~ NA)
  ) %>%
  
  # 3. TOQUES FINALES (Fuera del estrato, aplica a la tabla unida)
  # =============================================================================
as_gt() %>% 
  gt::tab_header(
    title = md("**Tabla 1. Perfil sociodemográfico y de salud de la población mayor (60+ años)**"),
    subtitle = "Comparación estratificada por Sexo entre 2015 y 2022"
  ) %>%
  gt::tab_source_note(
    source_note = md(
      "**Notas:** Datos presentados como: *Mediana (Rango Intercuartílico)* para edad; *n muestral (Porcentaje ponderado [IC 95%])* para variables categóricas.<br>
      **Valor p:** Prueba de Chi-cuadrado de Rao-Scott (variables categóricas) y prueba de Wald (variables continuas).<br>
      **Fuente:** Elaboración propia basada en ENDISC II (2015) y ENDIDE (2022)."
    )
  ) %>%
  gt::tab_options(
    table.font.size = "small",
    data_row.padding = gt::px(4)
  )

# Imprimir
tabla1_sexo
```



```{r guardar-tabla1-socio}
# --- GUARDAR TABLA 1 ---
# Si tu objeto se llama 'tabla1_sexo' (el que convertiste con as_gt en el paso anterior)
if (!dir.exists(here("output", "tables"))) {
  dir.create(here("output", "tables"), recursive = TRUE)
}

# 2. Guardar Directamente (Sin as_gt, porque ya lo es)
tabla1_sexo %>%
  gtsave(
    filename = "tabla1_sociodemografica.docx",
    path = here("output", "tables"),
    overwrite = TRUE
  )

```
### Características generales por año (con multimorbilidad desagregada)

```{r tablas-enfermedades-es}
# 1. CONFIGURACIÓN Y ESTILOS
# -----------------------------------------------------------------------------
reset_gtsummary_theme()
theme_gtsummary_language("es", decimal.mark = ",", big.mark = ".")

estilo_porcentaje <- function(x) {
  style_number(x, digits = 1, scale = 100, suffix = "")
}

# 2. DEFINICIÓN DE VARIABLES DE ENFERMEDADES
vars_enf <- c("hta", "dm", "artr", "dep", "ans", "iam", "asma", "epoc", "ca", "dem", "erc", "hipot")

# 3. GENERACIÓN DE LA TABLA ESTRATIFICADA
# -----------------------------------------------------------------------------
tabla1_ampliada_sexo <- diseno_60mas %>%
  tbl_strata(
    strata = sexo,            # <--- ESTRATIFICACIÓN PRINCIPAL
    .header = "**{strata}**",  # Encabezados: **Hombre** / **Mujer**
    
    .tbl_fun = ~ .x %>%
      tbl_svysummary(
        by = anio,
        
        # OJO: 'sexo' NO va aquí porque ya es el estrato
        include = c(
          edad, educ, zona, disc_binaria, multi2_factor, multi3_factor,
          all_of(vars_enf) # Agregamos todas las enfermedades
        ),
        
        label = list(
          # --- Sociodemográficas ---
          edad ~ "Edad, mediana", 
          educ ~ "Nivel Educacional",
          zona ~ "Zona de Residencia",
          disc_binaria ~ "Limitación funcional (Discapacidad)",
          multi2_factor ~ "Multimorbilidad (≥2 condiciones)",
          multi3_factor ~ "Multimorbilidad (≥3 condiciones)",
          
          # --- Enfermedades ---
          hta   ~ "Hipertensión Arterial", 
          dm    ~ "Diabetes Mellitus", 
          artr  ~ "Artritis / Artrosis",
          dep   ~ "Depresión", 
          ans   ~ "Ansiedad", 
          iam   ~ "Enf. Cardíaca",
          asma  ~ "Asma", 
          epoc  ~ "EPOC", 
          ca    ~ "Cáncer",
          dem   ~ "Demencia", 
          erc   ~ "Enfermedad Renal Crónica", 
          hipot ~ "Enf. Tiroídea"
        ),
        
        # Definición estricta de tipos
        type = list(
          edad ~ "continuous", 
          -edad ~ "categorical" # Todo lo que no sea edad es categórico
        ),
        
        statistic = list(
          edad ~ "{median} ({p25} - {p75})",  # Mediana (IQR)",
          all_categorical() ~ "{n_unweighted} ({p})"
        ),
        
        digits = list(all_continuous() ~ 1, all_categorical() ~ c(0, 1)),
        missing = "no"
      ) %>%
      
      # Intervalos de Confianza (Excluyendo edad explícitamente)
      add_ci(
        include = -edad, 
        pattern = "{stat} [{ci}]",
        style_fun = list(all_categorical() ~ estilo_porcentaje)
      ) %>%
      
      # Valores P
      add_p() %>%
      
      bold_labels() %>%
      
      # Encabezados Internos (2015 vs 2022)
      modify_header(
        label = "**Variable**", 
        stat_1 = "**2015**<br>n = {n_unweighted}",  
        stat_2 = "**2022**<br>n = {n_unweighted}",
        p.value = "**p**"
      ) %>%
      
      # Limpieza técnica
      modify_table_body(~ .x %>% mutate(stat_label = NA_character_)) %>%
      modify_footnote(everything() ~ NA)
  ) %>%
  
  # 4. TOQUES FINALES (GT)
  # -----------------------------------------------------------------------------
 as_gt() %>% 
  gt::tab_header(
    title = md("**Tabla 2. Prevalencia de condiciones crónicas y multimorbilidad**"),
    subtitle = "Comparación 2015-2022 estratificada por sexo"
  ) %>%
  gt::tab_source_note(
    source_note = md("Notas: *n muestral (Porcentaje ponderado [IC 95%])*. Valor p: Chi-cuadrado de Rao-Scott.")
  )

# Visualizar
tabla1_ampliada_sexo
```
```{r guardar-tabla1-enfermedades}
# --- GUARDAR TABLA 1 ---
if (!dir.exists(here("output", "tables"))) {
  dir.create(here("output", "tables"), recursive = TRUE)
}

# 2. Guardar Directamente (Sin as_gt, porque ya lo es)
tabla1_ampliada_sexo %>%
  gtsave(
    filename = "tabla1_sociodemografica_enf.docx",
    path = here("output", "tables"),
    overwrite = TRUE
  )

```

------------------------------------------------------------------------

## OBJETIVO 2: Prevalencia de multimorbilidad en personas con limitación funcional


### Prevalencia general de multimorbilidad



### Test de diferencia de prevalencias de multimorbilidad




### Prevalencia de multimorbilidad por edad




### Prevalencia de multimorbilidad por sexo

```{r sensibilidad-zona-educ}
# 1. Definir la sub-población
# Usamos 'disc_binaria' (el Factor) para filtrar a los que están "En situación"
diseno_obj2 <- subset(diseno_60mas, disc_binaria == "En situación")

# 2. Modelo Mínimo (Ajuste Obligatorio: Año + Sexo + Edad)
# IMPORTANTE: Usamos 'multi2_num' (0/1) como variable respuesta
m_minimo <- svyglm(
  multi2_num ~ anio + sexo + edad + I(edad^2), 
  design = diseno_obj2, 
  family = quasibinomial()
)

# 3. Modelo con ZONA (¿Cambia el efecto del año al agregar zona?)
m_zona <- svyglm(
  multi2_num ~ anio + sexo + edad + I(edad^2) + zona, 
  design = diseno_obj2, 
  family = quasibinomial()
)

# 4. Modelo con EDUCACIÓN (¿Cambia el efecto del año al agregar educación?)
m_educ <- svyglm(
  multi2_num ~ anio + sexo + edad + I(edad^2) + educ, 
  design = diseno_obj2, 
  family = quasibinomial()
)

# --- CÁLCULO DE SENSIBILIDAD (COMPARACIÓN DE ORs) ---

# Extraemos el OR del año 2022 (exp elevado al coeficiente)
or_min <- exp(coef(m_minimo)["anio2022"])
or_zon <- exp(coef(m_zona)["anio2022"])
or_edu <- exp(coef(m_educ)["anio2022"])

# Mostramos resultados
cat("=== ANÁLISIS DE CONFUSIÓN (CAMBIO EN EL OR DEL AÑO) ===\n")
cat("1. OR Modelo Base:      ", round(or_min, 4), "\n")

# Cálculo de cambio porcentual: (Nuevo - Viejo) / Viejo
delta_zona <- abs((or_zon - or_min) / or_min) * 100
delta_educ <- abs((or_edu - or_min) / or_min) * 100

cat("2. OR Ajustado por Zona:", round(or_zon, 4), " -> Cambio:", round(delta_zona, 2), "%\n")
cat("3. OR Ajustado por Educ:", round(or_edu, 4), " -> Cambio:", round(delta_educ, 2), "%\n")

cat("\n--- CONCLUSIÓN TÉCNICA ---\n")
if(delta_zona > 10) cat("(!) La ZONA cambia el OR en >10%. Es un confusor importante.\n") else cat("(ok) La ZONA no cambia sustancialmente el resultado (<10%).\n")
if(delta_educ > 10) cat("(!) La EDUCACIÓN cambia el OR en >10%. Es un confusor importante.\n") else cat("(ok) La EDUCACIÓN no cambia sustancialmente el resultado (<10%).\n")

# Criterio: Si el cambio es < 10%, la variable no es un confusor fuerte.
# (Generalmente se conservan por teoría, pero esto te da el dato numérico).
```

```{r sensibilidad-zona-educ-tabla}
# Pregunta: ¿El cambio en la multimorbilidad depende del Sexo o la Zona?
# (Hipótesis: Quizás en mujeres aumentó más, o en zona rural bajó menos, etc.)

# A. Interacción Año x SEXO
# Fórmula: anio * sexo (incluye anio + sexo + anio:sexo) + variables de control
m_int_sexo <- svyglm(
  multi2_num ~ anio * sexo + edad + I(edad^2) + zona + educ, 
  design = diseno_obj2, 
  family = quasibinomial()
)

# Test de significancia (Wald Test para el término específico "anio:sexo")
test_sexo <- regTermTest(m_int_sexo, "anio:sexo", method = "Wald")
p_val_sexo <- test_sexo$p

# B. Interacción Año x ZONA
m_int_zona <- svyglm(
  multi2_num ~ anio * zona + edad + I(edad^2) + sexo + educ, 
  design = diseno_obj2, 
  family = quasibinomial()
)

test_zona <- regTermTest(m_int_zona, "anio:zona", method = "Wald")
p_val_zona <- test_zona$p

# --- REPORTE DE RESULTADOS ---
cat("=== RESULTADOS DE INTERACCIONES ===\n")

# Interpretación para Sexo
cat("1. Interacción Año*Sexo (p =", round(p_val_sexo, 4), "):\n")
if(p_val_sexo < 0.05) {
  cat("   (*) SIGNIFICATIVA: El efecto del año ES DISTINTO entre hombres y mujeres.\n")
  cat("   -> ACCIÓN: Debes reportar los OR estratificados (un modelo para hombres, otro para mujeres).\n")
} else {
  cat("   (ns) No significativa: El efecto del año es similar en ambos sexos.\n")
  cat("   -> ACCIÓN: Mantienes el modelo general sin separar por sexo.\n")
}

cat("\n")

# Interpretación para Zona
cat("2. Interacción Año*Zona (p =", round(p_val_zona, 4), "):\n")
if(p_val_zona < 0.05) {
  cat("   (*) SIGNIFICATIVA: El efecto del año ES DISTINTO entre urbano y rural.\n")
  cat("   -> ACCIÓN: Debes reportar los OR estratificados por zona.\n")
} else {
  cat("   (ns) No significativa: El efecto del año es similar en ambas zonas.\n")
  cat("   -> ACCIÓN: Mantienes el modelo general sin separar por zona.\n")
}
```



### Prevalencia de multimorbilidad estratificada (edad y sexo)
```{r graficos-obj2-multi3}
# PASO 1: FUNCIÓN GENERADORA (Corregida)
# -----------------------------------------------------------------------------
obtener_datos_modelo <- function(sexo_filtro, disc_filtro) {
  
  # 1. Subconjunto: Usamos el diseño 60+ que ya tiene las variables
  diseno_sub <- subset(diseno_60mas, 
                       sexo == sexo_filtro & 
                       disc_binaria == disc_filtro)
  
  # 2. Modelo: Usamos 'multi3_num' (0/1) que creamos al inicio
  # Importante: Ajustamos por edad cuadrática, educación y zona
  mod <- svyglm(
    multi3_num ~ anio * edad + I(edad^2) + educ + zona, 
    design = diseno_sub, 
    family = quasibinomial()
  )
  
  # 3. Predicciones (Marginal Means)
  # Calculamos la probabilidad para una persona con educ=Básica y zona=Urbano
  # (Esto estandariza la comparación)
  edades_corte <- c(60, 70, 80, 90)
  
  preds <- predictions(
    mod, 
    newdata = datagrid(
      anio = c("2015", "2022"), 
      edad = edades_corte,
      educ = "Básica", 
      zona = "Urbano"
    )
  ) %>% as.data.frame()
  
  # 4. Comparaciones (Diferencia 2022 - 2015)
  comps <- comparisons(
    mod, 
    variables = "anio",
    newdata = datagrid(edad = edades_corte, educ = "Básica", zona = "Urbano")
  ) %>% as.data.frame()
  
  # 5. Armado de la tabla resumen
  resumen <- comps %>%
    select(edad, estimate, conf.low, conf.high, p.value) %>%
    mutate(
      # Recuperamos las prevalencias puntuales desde 'preds'
      # OJO: Asumimos que el orden de filas coincide (marginaleffects suele respetar el orden)
      prev15 = preds$estimate[preds$anio == "2015"] * 100,
      prev22 = preds$estimate[preds$anio == "2022"] * 100,
      
      dif = estimate * 100,
      
      # Formato Texto
      texto_15_22 = sprintf("%.1f%% vs %.1f%%", prev15, prev22), 
      texto_dif   = sprintf("%.1f (%.1f, %.1f)", dif, conf.low*100, conf.high*100),
      texto_p     = style_pvalue(p.value, digits = 3)
    ) %>%
    select(edad, texto_15_22, texto_dif, texto_p)
  
  return(resumen)
}

# PASO 2: EJECUCIÓN (Generando los 4 bloques)
# -----------------------------------------------------------------------------
cat_con <- "En situación"   
cat_sin <- "Sin situación"  

# --- BLOQUE HOMBRES ---
# Calculamos Con y Sin limitación
h_con <- obtener_datos_modelo("Hombre", cat_con) %>% 
  rename(col_prev = texto_15_22, col_dif = texto_dif, col_p = texto_p)

h_sin <- obtener_datos_modelo("Hombre", cat_sin) %>% 
  rename(col_prev_s = texto_15_22, col_dif_s = texto_dif, col_p_s = texto_p)

# Unimos columnas por Edad
tabla_hombres <- left_join(h_con, h_sin, by = "edad") %>% 
  mutate(Grupo = "Hombres")

# --- BLOQUE MUJERES ---
m_con <- obtener_datos_modelo("Mujer", cat_con) %>% 
  rename(col_prev = texto_15_22, col_dif = texto_dif, col_p = texto_p)

m_sin <- obtener_datos_modelo("Mujer", cat_sin) %>% 
  rename(col_prev_s = texto_15_22, col_dif_s = texto_dif, col_p_s = texto_p)

tabla_mujeres <- left_join(m_con, m_sin, by = "edad") %>% 
  mutate(Grupo = "Mujeres")

# PASO 3: TABLA FINAL (GT)
# -----------------------------------------------------------------------------
tabla2_3final_comparada <- bind_rows(tabla_hombres, tabla_mujeres) %>%
  mutate(edad = paste(edad, "años")) %>%
  group_by(Grupo) %>% # Esto separa visualmente Hombres y Mujeres
  gt() %>%
  
  # Encabezados
  tab_header(
    title = md("**Tabla 2. Prevalencia de Multimorbilidad (≥3) según Limitación Funcional**"),
    subtitle = md("Comparación 2015 vs 2022 según estado de limitación funcional y edad")
  ) %>%
  
  # Agrupadores de Columnas (Spanners)
  tab_spanner(
    label = md("**Con Limitación Funcional**"),
    columns = c(col_prev, col_dif, col_p)
  ) %>%
  tab_spanner(
    label = md("**Sin Limitación Funcional**"),
    columns = c(col_prev_s, col_dif_s, col_p_s)
  ) %>%
  
  # Etiquetas de Columnas
  cols_label(
    edad = "Edad",
    col_prev   = "2015 vs 2022", col_dif   = "Diferencia [IC 95%]", col_p   = "Valor p",
    col_prev_s = "2015 vs 2022", col_dif_s = "Diferencia [IC 95%]", col_p_s = "Valor p"
  ) %>%
  
  # Estética
  cols_align(align = "center", columns = -edad) %>%
  tab_options(
    table.font.size = "small",
    data_row.padding = px(3),
    row_group.font.weight = "bold"
  ) %>%
  
  # Notas al pie
  tab_source_note(md("*Nota:* Estimaciones ajustadas para nivel educativo 'Básica' y zona 'Urbano' mediante modelos GLM cuasibinomiales.")) %>%
  tab_source_note(md("**Fuente:** Elaboración propia en base a ENDISC 2015 y ENDIDE 2022."))

# Mostrar
tabla2_3final_comparada
# Hay una caída en la prevalencia de multimorbilidad en los grupos de edad más avanzada, específicamente en 2022. Esto puede deberse a varios factores:
# El "Efecto del Superviviente Sano" (Selection Bias): Los que quedan vivos para responder la encuesta a los 90 años son una "élite biológica" o personas con una genética muy resistente. Por eso, paradójicamente, el grupo de 90+ puede parecer "más sano" (o con menos multimorbilidad acumulada) que el de 80.
# El "Efecto Cosecha" de la Pandemia (COVID-19): Es muy probable que la encuesta de 2022 esté capturando a una población de 90 años que sobrevivió a la pandemia precisamente porque tenían menos multimorbilidad que sus pares que fallecieron entre 2020 y 2021. La pandemia "removió" de la muestra a los sujetos más frágiles, acentuando la caída de la curva en 2022.
# Artefacto Matemático del Modelo Cuadrático (edad^2): Una curva cuadrática (parábola) obliga a los datos a subir, llegar a un máximo, y luego bajar. Como la prevalencia deja de subir a los 85 años (se estanca), el modelo matemático interpreta que la tendencia debe "curvarse hacia abajo". Si miras los Intervalos de Confianza a los 90 años en la Tabla 2, son amplios (ej. Hombres diferencia: -38.7 a -10.8). Esto indica que hay pocos casos (N bajo) en ese extremo, como se ve en la "cola" de tu histograma de distribución de edad. El modelo es muy sensible a esos pocos datos
```

```{r graficos-obj2-multi2}
# -----------------------------------------------------------------------------
# 1. FUNCIÓN GENERADORA (Corregida para usar multi2_num)
# -----------------------------------------------------------------------------
obtener_datos_modelo <- function(sexo_filtro, disc_filtro) {
  
  # a. Definir el subconjunto (Usamos diseno_60mas que ya tiene todo)
  diseno_sub <- subset(diseno_60mas, 
                       sexo == sexo_filtro & 
                       disc_binaria == disc_filtro)
  
  # b. Ajustar el modelo 
  # IMPORTANTE: Usamos 'multi2_num' (la variable del Objetivo 2)
  mod <- svyglm(
    multi2_num ~ anio * edad + I(edad^2) + educ + zona, 
    design = diseno_sub, 
    family = quasibinomial()
  )
  
  # c. Predicciones a edades corte (Estandarizando educ y zona)
  edades_corte <- c(60, 70, 80, 90)
  
  preds <- predictions(
    mod, 
    newdata = datagrid(anio = c("2015", "2022"), 
                       edad = edades_corte,
                       educ = "Básica",  # Ajuste por defecto
                       zona = "Urbano")  # Ajuste por defecto
  ) %>% as.data.frame()
  
  # d. Comparaciones (Diferencias)
  comps <- comparisons(
    mod, variables = "anio",
    newdata = datagrid(edad = edades_corte, educ = "Básica", zona = "Urbano")
  ) %>% as.data.frame()
  
  # e. Limpieza y Formato
  resumen <- comps %>%
    select(edad, estimate, conf.low, conf.high, p.value) %>%
    mutate(
      # Recuperar prevalencias puntuales
      prev15 = preds$estimate[preds$anio == "2015"] * 100,
      prev22 = preds$estimate[preds$anio == "2022"] * 100,
      dif    = estimate * 100,
      
      # Formato Texto para la tabla
      texto_15_22 = sprintf("%.1f%% vs %.1f%%", prev15, prev22), 
      texto_dif   = sprintf("%.1f (%.1f, %.1f)", dif, conf.low*100, conf.high*100),
      texto_p     = style_pvalue(p.value, digits = 3)
    ) %>%
    select(edad, texto_15_22, texto_dif, texto_p)
  
  return(resumen)
}

# -----------------------------------------------------------------------------
# 2. EJECUCIÓN Y ARMADO DE LA TABLA
# -----------------------------------------------------------------------------
cat_con <- "En situación"   
cat_sin <- "Sin situación"  

# --- Hombres ---
# Nota: Renombramos a nombres genéricos (col_...) para facilitar el binding posterior
h_con <- obtener_datos_modelo("Hombre", cat_con) %>% 
  rename(col_prev = texto_15_22, col_dif = texto_dif, col_p = texto_p)

h_sin <- obtener_datos_modelo("Hombre", cat_sin) %>% 
  rename(col_prev_s = texto_15_22, col_dif_s = texto_dif, col_p_s = texto_p)

tabla_hombres <- left_join(h_con, h_sin, by = "edad") %>% mutate(Grupo = "Hombres")

# --- Mujeres ---
m_con <- obtener_datos_modelo("Mujer", cat_con) %>% 
  rename(col_prev = texto_15_22, col_dif = texto_dif, col_p = texto_p)

m_sin <- obtener_datos_modelo("Mujer", cat_sin) %>% 
  rename(col_prev_s = texto_15_22, col_dif_s = texto_dif, col_p_s = texto_p)

tabla_mujeres <- left_join(m_con, m_sin, by = "edad") %>% mutate(Grupo = "Mujeres")

# -----------------------------------------------------------------------------
# 3. GENERACIÓN DE TABLA GT
# -----------------------------------------------------------------------------
tabla2_final_comparada <- bind_rows(tabla_hombres, tabla_mujeres) %>%
  mutate(edad = paste(edad, "años")) %>%
  group_by(Grupo) %>%
  gt() %>%
  
  # Encabezados
  tab_header(
    title = md("**Tabla 2. Prevalencia de Multimorbilidad (≥2) según Limitación Funcional**"),
    subtitle = md("Comparación 2015 vs 2022 ajustada por edad (término cuadrático)")
  ) %>%
  
  # Spanners (Agrupadores superiores)
  tab_spanner(
    label = md("**Con Limitación Funcional**"),
    columns = c(col_prev, col_dif, col_p)
  ) %>%
  tab_spanner(
    label = md("**Sin Limitación Funcional**"),
    columns = c(col_prev_s, col_dif_s, col_p_s)
  ) %>%
  
  # Etiquetas de columnas
  cols_label(
    edad = "Edad",
    col_prev   = "2015 vs 2022", col_dif   = "Diferencia (IC 95%)", col_p   = "Valor p",
    col_prev_s = "2015 vs 2022", col_dif_s = "Diferencia (IC 95%)", col_p_s = "Valor p"
  ) %>%
  
  # Estética
  cols_align(align = "center", columns = -edad) %>%
  tab_options(
    table.font.size = "small",
    data_row.padding = px(3),
    row_group.font.weight = "bold",
    row_group.background.color = "#f0f0f0"
  ) %>%
  
  # Notas al pie
  tab_source_note(md("*Nota:* Estimaciones ajustadas para nivel educativo 'Básica' y zona 'Urbano' mediante modelos GLM cuasibinomiales.")) %>% 
  tab_source_note(md("**Fuente:** Elaboración propia en base a ENDISC 2015 y ENDIDE 2022."))

# Mostrar resultado
tabla2_final_comparada
# Hay una caída en la prevalencia de multimorbilidad en los grupos de edad más avanzada, específicamente en 2022. Esto puede deberse a varios factores:
# El "Efecto del Superviviente Sano" (Selection Bias): Los que quedan vivos para responder la encuesta a los 90 años son una "élite biológica" o personas con una genética muy resistente. Por eso, paradójicamente, el grupo de 90+ puede parecer "más sano" (o con menos multimorbilidad acumulada) que el de 80.
# El "Efecto Cosecha" de la Pandemia (COVID-19): Es muy probable que la encuesta de 2022 esté capturando a una población de 90 años que sobrevivió a la pandemia precisamente porque tenían menos multimorbilidad que sus pares que fallecieron entre 2020 y 2021. La pandemia "removió" de la muestra a los sujetos más frágiles, acentuando la caída de la curva en 2022.
# Artefacto Matemático del Modelo Cuadrático (edad^2): Una curva cuadrática (parábola) obliga a los datos a subir, llegar a un máximo, y luego bajar. Como la prevalencia deja de subir a los 85 años (se estanca), el modelo matemático interpreta que la tendencia debe "curvarse hacia abajo". Si miras los Intervalos de Confianza a los 90 años en la Tabla 2, son amplios (ej. Hombres diferencia: -38.7 a -10.8). Esto indica que hay pocos casos (N bajo) en ese extremo, como se ve en la "cola" de tu histograma de distribución de edad. El modelo es muy sensible a esos pocos datos
```


```{r tabla-obj2-prevalencia-multi-edad}
# Para salir de dudas sobre si es un artefacto del modelo o una realidad de los datos crudos, se calculará la prevalencia observada (sin modelo, el dato puro) para los mayores de 85 o 90 años. Si el dato crudo también baja, confirma la teoría biológica/pandémica. Si el dato crudo sube o se mantiene igual, pero la tabla dice que baja, entonces es el término cuadrático (edad^2) forzando la curva.

# Vamos a mirar qué pasa realmente en la "cuarta edad" (85+)
# Creando un grupo específico para ver el final de la vida
# =============================================================================
# ANÁLISIS EXPLORATORIO: LA CUARTA EDAD (80+ AÑOS)
# =============================================================================

# 1. Crear variables temporales en el diseño (Solo para esta tabla)
# Definimos "Muy Mayores" como 80 a 89 y "Longevos" como 90+
diseno_muy_mayores <- update(
  diseno_obj2, 
  grupo_longevidad = ifelse(edad >= 90, "90 años o más", "80 a 89 años")
)

# 2. Tabla Cruzada (Filtrando solo a los mayores de 80)
# Objetivo: Ver cómo cambió la salud en los más viejos entre 2015 y 2022
tabla_cuarta_edad <- diseno_muy_mayores %>%
  subset(edad >= 80) %>% 
  tbl_svysummary(
    by = anio,
    include = c(grupo_longevidad, multi2_num, multi3_num), 
    
    # Etiquetas bonitas
    label = list(
      grupo_longevidad ~ "Grupo Etario",
      multi2_num ~ "Multimorbilidad (≥2)",
      multi3_num ~ "Multimorbilidad (≥3)"
    ),
    
    # Forzamos que se muestren como SI/NO (Porcentajes)
    type = list(
      c(multi2_num, multi3_num) ~ "categorical"
    ),
    
    # Formato: % (n)
    statistic = all_categorical() ~ "{p}%",
    digits = all_categorical() ~ 1
  ) %>%
  add_p() %>%
  modify_caption("**Tabla Exploratoria. Salud en la Cuarta Edad (Personas con limitación ≥80 años)**")

# Mostrar
tabla_cuarta_edad
#1. La Edad "Sube" (Composición Demográfica) Fíjate en la fila "90 o más":
#2015: El 19% de los mayores de 80 años tenían más de 90.
#2022: El 25% de los mayores de 80 años tienen más de 90.
#Conclusión: En 2022, el grupo de "muy mayores" es más longevo (hay más gente de 90+ proporcionalmente que antes).
#La Multimorbilidad "Baja" (Carga de Enfermedad)
#Fíjate en la fila multi_num (que aquí parece estar actuando como indicador de presencia de multimorbilidad):
#2015: El indicador era de 83%.
#2022: El indicador bajó drásticamente a 62%.
#Conclusión: Aunque la gente es más vieja en 2022, ¡están más sanos (o tienen menos enfermedades acumuladas)!
```


```{r guardar-tabla2 -3-multi-edad}
# --- GUARDAR TABLA 2 ---
# Si tu objeto se llama 'tabla2_sexo' (el que convertiste con as_gt en el paso anterior)
here("output", "tables")

# 2. Guardar la Tabla 1
tabla2_final_comparada %>%
  gtsave(filename = here("output", "tables", "tabla2_prev_multi2.docx"),
         overwrite = TRUE
         )
```

### Visualización de cambios temporales 
```{r grafico-obj2-multi}

# 1. FUNCIÓN PARA GENERAR DATOS DE PREDICCIÓN
# -----------------------------------------------------------------------------
generar_curvas <- function(variable_respuesta, etiqueta_severidad) {
  
  # A. Definir diseño (Solo personas con limitación)
  diseno_sub <- subset(diseno_60mas, disc_binaria == "En situación")
  
  # B. Ajustar Modelo (Dinámico según la variable que pidamos)
  # Nota: Usamos la fórmula as.formula para inyectar el nombre de la variable
  formula_modelo <- as.formula(paste(variable_respuesta, "~ anio * edad + I(edad^2) + sexo + educ + zona"))
  
  modelo <- svyglm(
    formula_modelo,
    design = diseno_sub,
    family = quasibinomial()
  )
  
  # C. Generar Predicciones (60 a 95 años)
  # Predecimos para ambos sexos y ambos años a la vez
  nuevos_datos <- datagrid(
    model = modelo,
    edad = seq(60, 95, by = 1),
    anio = c("2015", "2022"),
    sexo = c("Hombre", "Mujer"), # <--- Aquí pedimos ambos sexos
    educ = "Básica",
    zona = "Urbano"
  )
  
  predictions(modelo, newdata = nuevos_datos) %>%
    as.data.frame() %>%
    mutate(Severidad = etiqueta_severidad) # Etiquetamos para el gráfico
}

# 2. GENERACIÓN DE DATOS (EJECUTAMOS LA FUNCIÓN)
# -----------------------------------------------------------------------------
# Calculamos Multi >= 2
datos_multi2 <- generar_curvas("multi2_num", "Multi (≥2)")

# Calculamos Multi >= 3
datos_multi3 <- generar_curvas("multi3_num", "Multi (≥3)")

# Unimos todo
datos_grafico_final <- bind_rows(datos_multi2, datos_multi3)

# 3. CREACIÓN DEL GRÁFICO MAESTRO
# -----------------------------------------------------------------------------
figura_final <- ggplot(datos_grafico_final, aes(x = edad, y = estimate, color = anio, fill = anio)) +
  
  # A. Bandas de Confianza
  geom_ribbon(aes(ymin = conf.low, ymax = conf.high), alpha = 0.2, color = NA) +
  
  # B. Líneas de Tendencia
  geom_line(linewidth = 1) +
  
  # C. Facetas (LO MÁS IMPORTANTE: Filas = Severidad, Columnas = Sexo)
  facet_grid(Severidad ~ sexo) + 
  
  # D. Colores Oficiales
  scale_color_manual(values = c("2015" = "#E69F00", "2022" = "#56B4E9"), name = "Año") +
  scale_fill_manual(values = c("2015" = "#E69F00", "2022" = "#56B4E9"), name = "Año") +
  
  # E. Escalas
  scale_y_continuous(labels = scales::percent_format(accuracy = 1), limits = c(0, 1)) +
  scale_x_continuous(breaks = seq(60, 90, 10)) +
  
  # F. Etiquetas
  labs(
    title = "Evolución de la Multimorbilidad en Personas con Limitación Funcional",
    subtitle = "Comparación por Severidad (≥2 vs ≥3) y Sexo",
    x = "Edad (años)",
    y = "Probabilidad Predicha",
    caption = "Fuente: Elaboración propia (ENDISC 2015 - ENDIDE 2022).\nModelos ajustados por edad (cuadrática), educación y zona."
  ) +
  
  # G. Tema Limpio
  theme_bw(base_size = 12) +
  theme(
    legend.position = "bottom",
    strip.background = element_rect(fill = "gray95"), # Fondo gris suave para los títulos
    strip.text = element_text(face = "bold", size = 11),
    panel.grid.minor = element_blank()
  )

# 4. MOSTRAR Y GUARDAR
print(figura_final)

# Opcional: Guardar en alta calidad
# ggsave("Figura1_Multimorbilidad.png", width = 10, height = 8, dpi = 300)
```

------------------------------------------------------------------------

## OBJETIVO 3: Comparación de prevalencia de limitación funcional entre 2015 y 2022



### Prevalencia general de limitación funcional
```{r tabla-prev-limitacion }
# =============================================================================
# PREVALENCIA GENERAL DE LIMITACIÓN FUNCIONAL (DATO AGREGADO)
# =============================================================================
# Esta tabla responde: ¿Aumentó o disminuyó la discapacidad a nivel país?

diseno_60mas %>%
  tbl_svysummary(
    by = anio,
    include = c(disc_binaria), # Variable: Limitación (Sí/No)
    
    # Formato: Porcentaje con 1 decimal. (El N muestral va opcional)
    statistic = all_categorical() ~ "{p}%", 
    digits = all_categorical() ~ 1,
    
    # Etiqueta clara
    label = list(disc_binaria ~ "Condición de Limitación")
  ) %>%
  add_p() %>%         # Test de diferencia (Chi-cuadrado)
  add_ci() %>%        # IMPORTANTE: Agrega el Intervalo de Confianza [IC 95%]
  modify_header(label = "**Estado**") %>%
  modify_caption("**Tabla General. Evolución de la prevalencia de Limitación Funcional en Chile (2015-2022)**")
```


### Test de diferencia de prevalencias de limitación funcional
La prevalencia de limitación funcional cambió de 38% a 33%, siendo esta diferencia estadísticamente significativa (p < 0.001)

### Prevalencia de limitación funcional por edad

```{r tabla-prev-limitacion-edad }
# =============================================================================
# PREVALENCIA DE LIMITACIÓN FUNCIONAL SEGÚN GRUPO ETARIO
# =============================================================================

# 1. Actualizar el diseño con la variable de décadas
# (Asegúrate que 'edad' sea numérica en tu base original)
diseno_60mas <- update(
  diseno_60mas, 
  edad_decadas = cut(as.numeric(edad), 
                     breaks = c(60, 70, 80, 90, Inf),
                     labels = c("60 a 69 años", "70 a 79 años", "80 a 89 años", "90 o más"),
                     right = FALSE) 
)

# 2. TABLA DE PREVALENCIA POR EDAD (Comparativa 2015 vs 2022)
# -----------------------------------------------------------------------------

# ¡AQUÍ ESTABA EL ERROR! Faltaba "tabla_prevalencia_edad <-" al principio
tabla_prevalencia_edad <- diseno_60mas %>%
  tbl_strata(
    strata = edad_decadas,       
    .tbl_fun = ~ .x %>%
      tbl_svysummary(
        by = anio,               
        include = c(disc_binaria),
        statistic = all_categorical() ~ "{p}%", 
        digits = all_categorical() ~ 1,
        missing = "no"           
      ) %>%
      add_p() %>%               
      modify_header(label = "**Condición**")
  ) %>%
  modify_caption("**Tabla 3. Prevalencia de Limitación Funcional: Comparación 2015 vs 2022 por grupo etario**")

# 3. MOSTRAR TABLA (Ahora sí funcionará porque el objeto ya existe)
tabla_prevalencia_edad
```


### Prevalencia de limitación funcional por sexo
```{r tabla-prev-limitacion-sexo }
# =============================================================================
# COMPARACIÓN 2015 vs 2022 SEGÚN SEXO
# =============================================================================

# Esta tabla responde: 
# "Para los Hombres: ¿Aumentó o bajó la limitación entre 2015 y 2022? (y su valor p)"
# "Para las Mujeres: ¿Aumentó o bajó la limitación entre 2015 y 2022? (y su valor p)"

diseno_60mas %>%
  tbl_strata(
    strata = sexo,               # <--- 1. SEPARAMOS POR SEXO (Un bloque Hombres, uno Mujeres)
    .tbl_fun = ~ .x %>%
      tbl_svysummary(
        by = anio,               # <--- 2. COMPARAMOS AÑOS (Columnas)
        include = c(disc_binaria),
        statistic = all_categorical() ~ "{p}%",
        digits = all_categorical() ~ 1,
        missing = "no"
      ) %>%
      add_p() %>%                # <--- 3. EL TEST: ¿Es sign. el cambio de año?
      modify_header(label = "**Condición**")
  ) %>%
  modify_caption("**Tabla 3. Prevalencia de Limitación Funcional: Comparación 2015 vs 2022 según sexo**")
```


### Prevalencia de limitación funcional estratificada (edad y sexo)
```{r modelo-logistico-obj3}
# 1. AJUSTAR MODELOS (Usando 'lim_num' que ya creamos en la preparación)
# -----------------------------------------------------------------------------
# Nota: lim_num es 1 si está "En situación" y 0 si no.

# --- Modelo Hombres ---
mod_lim_hombres <- svyglm(
  lim_num ~ anio * edad + I(edad^2) + educ + zona, 
  design = subset(diseno_60mas, sexo == "Hombre"), 
  family = quasibinomial()
)

# --- Modelo Mujeres ---
mod_lim_mujeres <- svyglm(
  lim_num ~ anio * edad + I(edad^2) + educ + zona, 
  design = subset(diseno_60mas, sexo == "Mujer"), 
  family = quasibinomial()
)

# 2. FUNCIÓN GENERADORA DE LA TABLA (Marginal Effects)
# -----------------------------------------------------------------------------
generar_tabla_obj3 <- function(modelo, titulo_grupo) {
  
  # Definimos cortes de edad para visualizar
  edades_corte <- c(60, 70, 80, 90)
  
  # A. Predicciones (Prevalencia Ajustada)
  preds <- predictions(
    modelo, 
    newdata = datagrid(anio = c("2015", "2022"), 
                       edad = edades_corte,
                       educ = "Básica", 
                       zona = "Urbano")
  ) %>% as.data.frame()
  
  # B. Comparaciones (Diferencia: 2022 - 2015)
  comps <- comparisons(
    modelo, variables = "anio",
    newdata = datagrid(edad = edades_corte, educ = "Básica", zona = "Urbano")
  ) %>% as.data.frame()
  
  # C. Armado y Formateo
  tabla_lista <- comps %>%
    select(edad, estimate, conf.low, conf.high, p.value) %>%
    mutate(
      # Recuperamos las prevalencias absolutas
      Prev_2015 = preds$estimate[preds$anio == "2015"] * 100,
      Prev_2022 = preds$estimate[preds$anio == "2022"] * 100,
      Dif_Abs   = estimate * 100,
      
      # Formato Texto para la tabla
      `Edad`       = paste(edad, "años"),
      `2015`       = sprintf("%.1f%%", Prev_2015),
      `2022`       = sprintf("%.1f%%", Prev_2022),
      `Diferencia` = sprintf("%.1f (%.1f, %.1f)", Dif_Abs, conf.low*100, conf.high*100),
      `Valor p`    = style_pvalue(p.value, digits = 3)
    ) %>%
    select(`Edad`, `2015`, `2022`, `Diferencia`, `Valor p`)
  
  tabla_lista$Grupo <- titulo_grupo
  return(tabla_lista)
}

# 3. GENERAR Y UNIR TABLA FINAL
# -----------------------------------------------------------------------------
res_lim_hombres <- generar_tabla_obj3(mod_lim_hombres, "Hombres")
res_lim_mujeres <- generar_tabla_obj3(mod_lim_mujeres, "Mujeres")

tabla3_limitacion <- bind_rows(res_lim_hombres, res_lim_mujeres) %>%
  group_by(Grupo) %>%
  gt() %>%
  
  # Títulos y Encabezados
  tab_header(
    title = md("**Tabla 3. Prevalencia de Limitación Funcional (2015 vs 2022)**"),
    subtitle = md("Modelos ajustados por edad (cuadrática), educación y zona")
  ) %>%
  
  # Estilos
  cols_align(align = "center", columns = -Edad) %>%
  tab_options(
    row_group.font.weight = "bold",
    row_group.background.color = "#f0f0f0",
    table.font.size = "small"
  ) %>%
  
  # Notas al pie
  tab_source_note(md("*Nota:* Diferencia en Puntos Porcentuales. Valores negativos indican disminución.")) %>%
  tab_source_note(md("**Fuente:** Elaboración propia en base a ENDISC 2015 y ENDIDE 2022."))

# Mostrar
tabla3_limitacion
```

```{r guardar-tabla3}
# --- GUARDAR TABLA 2 ---
# Si tu objeto se llama 'tabla2_sexo' (el que convertiste con as_gt en el paso anterior)
here("output", "tables")

# 2. Guardar la Tabla 1
tabla3_limitacion %>%
  gtsave(filename = here("output", "tables", "tabla3_prev_limit.docx"),
         overwrite = TRUE
         )
```

### Visualización de cambios temporales
```{r figura-obj3-limitacion}
# 1. FUNCIÓN PARA PREDECIR LAS CURVAS (Marginal Effects)
# -----------------------------------------------------------------------------
preparar_curvas_lim <- function(modelo, nombre_grupo) {
  
  # Creamos una grilla de datos: Edades 60 a 95, fijando educación y zona
  nuevos_datos <- datagrid(
    model = modelo,
    edad = seq(60, 95, by = 1), 
    anio = c("2015", "2022"),
    educ = "Básica", 
    zona = "Urbano"
  )
  
  # Calculamos las probabilidades predichas
  predictions(modelo, newdata = nuevos_datos) %>%
    as.data.frame() %>%
    mutate(Grupo = nombre_grupo)
}

# 2. GENERAR DATOS PARA EL GRÁFICO
# -----------------------------------------------------------------------------
# Unimos las predicciones de hombres y mujeres
datos_grafico_lim <- bind_rows(
  preparar_curvas_lim(mod_lim_hombres, "HOMBRES"),
  preparar_curvas_lim(mod_lim_mujeres, "MUJERES")
)

# 3. CREAR EL GRÁFICO (GGPLOT2)
# -----------------------------------------------------------------------------
grafico_obj3 <- ggplot(datos_grafico_lim, aes(x = edad, y = estimate, color = anio, fill = anio)) +
  
  # A. Bandas de confianza (El área sombreada)
  geom_ribbon(aes(ymin = conf.low, ymax = conf.high), alpha = 0.2, color = NA) +
  
  # B. Líneas de tendencia
  geom_line(linewidth = 1.2) +
  
  # C. Separar por Sexo
  facet_wrap(~ Grupo) +
  
  # D. Colores y Escalas (Paleta apta para daltónicos y B/N)
  scale_color_manual(values = c("2015" = "#E69F00", "2022" = "#56B4E9")) +
  scale_fill_manual(values = c("2015" = "#E69F00", "2022" = "#56B4E9")) +
  
  # Eje Y en porcentaje (0% a 100%)
  scale_y_continuous(labels = scales::percent_format(accuracy = 1), limits = c(0, 1)) +
  
  # E. Títulos y Etiquetas
  labs(
    title = "Dinámica de la Limitación Funcional en Chile (2015-2022)",
    subtitle = "Probabilidad ajustada por edad, sexo, educación y zona",
    y = "Probabilidad de Limitación",
    x = "Edad (años)",
    color = "Año",
    fill = "Año",
    caption = "Fuente: Elaboración propia en base a ENDISC 2015 y ENDIDE 2022"
  ) +
  
  # F. Tema limpio para tesis
  theme_minimal() +
  theme(
    legend.position = "bottom",          # Leyenda abajo
    plot.title = element_text(face = "bold", size = 14),
    strip.text = element_text(face = "bold", size = 12), # Títulos de los recuadros (H/M)
    axis.text = element_text(size = 10)
  )

# Mostrar gráfico
print(grafico_obj3)
#Las mujeres que entraron a la vejez en 2022 llegaron mucho más sanas (menos limitadas) que las que tenían esa edad en 2015. A pesar de llegar mejor a la vejez, al alcanzar los 80+ años, la carga de discapacidad se iguala. La "ventaja" de 2022 se pierde en la cuarta edad. A diferencia de las mujeres, los hombres "viejos-viejos" (80+) de 2022 están significativamente mejor que sus pares de 2015.
```
**Hipótesis:** Las mujeres que en condiciones normales habrían llegado a 2022 siendo funcionales (manteniendo la curva baja), perdieron su funcionalidad debido a la atrofia muscular por encierro, falta de kinesiología, depresión o aislamiento. Esas mujeres no desaparecieron (no murieron todas), sino que migraron del grupo "sano" al grupo "con limitación". Por eso la prevalencia sube y se empata con 2015. El 2022 no logró mantener la mejora histórica porque el entorno "enfermó" (discapacitó) a las sobrevivientes. **¿Por qué esto pareció afectar más a mujeres que hombres?** aquí no tendría mucho sentido la hipotesis del sesgo del sobreviviente para este fenómeno, no tiene sentido que sobrevivieron las que estan peor.

```{r guardar-figura-obj3-limitacion}
# PNG para presentaciones
ggsave(
  here("output", "figures", "limitacion_funcional.png"),
  width = 10,
  height = 6,
  dpi = 300,
  bg = "white"
)

# PDF para documentos (calidad vectorial)
ggsave(
  here("output", "figures", "limitacion_funcional.pdf"),
  width = 10,
  height = 6
)

# SVG si necesitas editarlo luego
ggsave(
  here("output", "figures", "limitacion_funcional.svg"),
  width = 10,
  height = 6
)
```

------------------------------------------------------------------------

## OBJETIVO 4: Asociación entre multimorbilidad y limitación funcional

### Ajuste y Comparación de Modelos (MM2 vs MM3)

```{r modelo-logistico-obj4}
# =============================================================================
# 4.1. COMPARACIÓN REAL DE MODELOS (MM2 vs MM3)
# =============================================================================

# 1. Ajustamos los modelos (igual que antes)
# --------------------------------------------------------
mod_mm2 <- svyglm(
  lim_num ~ anio * multi2_factor + edad + sexo + educ + zona, 
  design = diseno_60mas, 
  family = quasibinomial()
)

mod_mm3 <- svyglm(
  lim_num ~ anio * multi3_factor + edad + sexo + educ + zona, 
  design = diseno_60mas, 
  family = quasibinomial()
)

# 2. Extracción correcta del AIC (solo el número final)
# --------------------------------------------------------
# La función AIC en survey devuelve un vector c(eff.p, AIC). 
# Seleccionamos explícitamente el componente llamado "AIC" o el 2do valor.
#El AIC (Akaike Information Criterion) es un puntaje matemático que mide qué tan bien se ajusta el modelo a la realidad, mientras MENOR sea el puntaje, MEJOR es el modelo.

get_aic_value <- function(modelo) {
  val <- AIC(modelo)
  if(length(val) > 1) { return(as.numeric(val["AIC"])) } else { return(as.numeric(val)) }
}

aic_mm2_val <- get_aic_value(mod_mm2)
aic_mm3_val <- get_aic_value(mod_mm3)

# 3. Tabla Comparativa (Ahora sí tendrá solo 2 filas)
# --------------------------------------------------------
comparacion <- data.frame(
  Modelo = c("Multimorbilidad Standard (>=2)", "Multimorbilidad Severa (>=3)"),
  AIC_Real = c(aic_mm2_val, aic_mm3_val)
) %>%
  mutate(
    Diferencia = AIC_Real - min(AIC_Real),
    # El menor AIC es el mejor
    Conclusion = ifelse(Diferencia == 0, "MEJOR AJUSTE (GANADOR)", "")
  )

print(comparacion)
#"Se seleccionó el criterio de multimorbilidad severa (≥3) tras comprobar un mejor ajuste estadístico (AIC). Esto sugiere que, en la población chilena mayor, el umbral de dos enfermedades ha perdido capacidad discriminativa debido a su alta prevalencia, siendo la acumulación de tres o más patologías el verdadero detonante de la limitación funcional."
```


### Análisis de Interacción: ¿Cambió el impacto de la multimorbilidad?: Interacción Año × Multimorbilidad
No solo estoy viendo si hay más enfermos (como Landré), estoy viendo si la enfermedad es más agresiva/limitante ahora

```{r tabla-obj4-mm3-interaccion }
# Usamos el modelo ganador (mod_mm3)
tabla_interaccion <- mod_mm3 %>%
  tbl_regression(
    exponentiate = TRUE,  # OR
    
    # AQUÍ definimos los decimales directamente para evitar el error
    estimate_fun = function(x) style_number(x, digits = 2), 
    pvalue_fun   = function(x) style_number(x, digits = 3),
    
    label = list(
      anio ~ "Año (Ref: 2015)",
      multi3_factor ~ "Multimorbilidad (≥3)",
      sexo ~ "Sexo (Ref: Hombre)",
      educ ~ "Nivel Educativo",
      zona ~ "Zona (Ref: Urbano)",
      `anio:multi3_factor` ~ "INTERACCIÓN: Año × Multimorbilidad"
    )
  ) %>%
  
  # Negrita para p < 0.05
  bold_p(t = 0.05) %>%
  
  # Modificar encabezados
  modify_header(
    label = "**Variable**", 
    estimate = "**OR Ajustado (IC 95%)**",
    p.value = "**Valor p**"
  ) %>%
  
  # Título de la tabla
  modify_caption("**Tabla 4. Modelos de regresión logística ponderada para limitación funcional.**") %>%
  
  # --- CONVERSIÓN A GT (Punto crítico) ---
  as_gt() %>%
  
  # Notas al pie (Funciones de gt)
  tab_source_note(
    source_note = md("Modelos ajustados por edad, sexo, educación y zona.")
  )

# Mostrar tabla
tabla_interaccion
#"Se observó una interacción estadísticamente significativa (OR=0.74;p=0.022). Esto indica que, aunque la prevalencia de enfermos aumentó, la fuerza de asociación entre tener multimorbilidad severa y sufrir limitación funcional disminuyó en 2022 comparado con 2015. Es decir, la multimorbilidad se volvió ligeramente menos discapacitante en el tiempo."
#"Aunque la multimorbilidad estándar (≥2) es útil para screening temprano, nuestros modelos (criterio AIC) demostraron que la severidad (≥3) es el determinante crítico para la pérdida de funcionalidad. Desde una perspectiva de salud pública, este grupo representa el objetivo prioritario para la prevención terciaria (evitar la dependencia)." Si ocupo MM2 como criterio de riesgo, "marco" a casi toda la población. En Salud Pública, si todo es prioridad, nada es prioridad.
#Quienes quedan en 2022 con multimorbilidad son, probablemente, personas con una constitución biológica más resistente o con combinaciones de enfermedades menos letales.Por eso el OR baja (0.74): La asociación parece más débil no porque la enfermedad sea "buena", sino porque los casos donde la asociación era más fuerte (enfermedad -> muerte rápida) desaparecieron de la muestra.
```

### Visualización de Brechas: Probabilidad Predicha de Limitación.

```{r grafico-obj4-interaccion}
# 1. PREDICCIONES (Usando el modelo ganador mod_mm3)
# -----------------------------------------------------------------------------
pred_interaccion <- predictions(
  mod_mm3,  
  newdata = datagrid(
    anio = c("2015", "2022"),
    multi3_factor = c("Sin Multimorbilidad", "Con Multimorbilidad"), 
    edad = 70,       
    sexo = "Mujer",  
    educ = "Básica", 
    zona = "Urbano"
  )
) %>% as.data.frame()

# 2. CREACIÓN DEL GRÁFICO (Asignado al objeto 'grafico_final')
# -----------------------------------------------------------------------------
# NOTA: Aquí está el cambio clave. Guardamos el gráfico en "grafico_final"
grafico_final <- ggplot(pred_interaccion, aes(x = anio, y = estimate, color = multi3_factor, group = multi3_factor)) +
  
  # A. Líneas
  geom_line(linewidth = 1.2) +
  
  # B. Barras de error
  geom_errorbar(aes(ymin = conf.low, ymax = conf.high), 
                width = 0.1, linewidth = 0.8) +
  
  # C. Puntos
  geom_point(size = 4) +
  
  # D. Etiquetas de texto
  geom_text(aes(label = sprintf("%.1f%%", estimate * 100)), 
            vjust = -1.5, fontface = "bold", show.legend = FALSE) +
  
  # E. Colores
  scale_color_manual(values = c("Sin Multimorbilidad" = "gray60", 
                                "Con Multimorbilidad" = "#D55E00")) +
  
  # F. Escala Y
  scale_y_continuous(labels = scales::percent_format(accuracy = 1), 
                     limits = c(0, 0.7)) +
  
  # G. Títulos
  labs(
    title = "Multimorbilidad y Limitación Funcional (2015-2022)",
    subtitle = "Probabilidad ajustada (Mujer, 70 años, Educ. Básica)",
    y = "Probabilidad de Limitación",
    x = "Año",
    color = "Condición de Severidad (≥3)",
    caption = "Fuente: Elaboración propia. Modelo seleccionado por criterio AIC."
  ) +
  
  # H. Tema
  theme_minimal(base_size = 12) +
  theme(
    legend.position = "bottom",
    plot.title = element_text(face = "bold")
  )
print(grafico_final)
#"La Figura X muestra las probabilidades predichas de limitación funcional ajustadas por covariables. Se observa una interacción disordinal en magnitud: mientras que la probabilidad de limitación en personas sin multimorbilidad se mantuvo estable entre 2015 y 2022 (25.3% vs 25.9%), en el grupo con multimorbilidad severa se registró una disminución significativa de la probabilidad, descendiendo del 64.7% en 2015 al 58.2% en 2022. Esto indica una reducción en la brecha de discapacidad asociada a la multimorbilidad en el periodo post-pandemia."
```

```{r guardar-grafico-obj4-interaccion}
# Segundo: Guardarlo en alta calidad (PNG)
ggsave(
  filename = "Grafico_Interaccion_MM3.png", 
  plot = grafico_final, 
  width = 10, 
  height = 6, 
  dpi = 300,    # Alta resolución
  bg = "white"  # Fondo blanco
)

# Opcional: Si lo quieres en formato TIFF (para revistas estrictas)
# ggsave("Grafico_Interaccion_MM3.tiff", plot = grafico_final, width = 10, height = 6, dpi = 300, compression = "lzw", bg = "white")
```


------------------------------------------------------------------------

# Discusión

\[Interpretar resultados considerando:\]

```{r}
#*"El hallazgo de una interacción negativa (OR 0.74), que sugiere una atenuación del impacto discapacitante de la multimorbilidad en 2022, debe interpretarse con cautela bajo el contexto de la pandemia de COVID-19.

#Es altamente probable que opere un 'Sesgo de Supervivencia Selectiva': la pandemia tuvo una alta letalidad precisamente en el subgrupo de personas mayores con multimorbilidad y limitación funcional severa. Por lo tanto, la cohorte observada en 2022 podría representar un grupo de 'sobrevivientes resilientes', donde la multimorbilidad está presente pero asociada a una menor fragilidad biológica que en la cohorte de 2015.

#Alternativamente, esto podría reflejar una mejora real en el manejo integrado de crónicos (Estrategia de Cuidado Integral), pero el efecto demográfico de la pandemia es la hipótesis más plausible."*
```

1.  **Cambios en prevalencia:** ¿Aumentó, disminuyó o se mantuvo estable?
2.  **Diferencias por edad y sexo:** ¿Qué grupos se vieron más afectados?
3.  **Rol de multimorbilidad:** ¿Se mantiene como factor de riesgo en ambos años?
4.  **Implicancias de salud pública:** Necesidades de servicios de rehabilitación
5.  **Limitaciones:** Diseños transversales, cambios metodológicos entre encuestas
6.  **Fortalezas:** Representatividad nacional, ajuste por diseño complejo

------------------------------------------------------------------------

# Conclusiones

\[Resumir hallazgos principales según cada objetivo\]

1.  **Caracterización:** \[Completar\]
2.  **Multimorbilidad:** \[Completar\]
3.  **Cambios temporales:** \[Completar\]
4.  **Asociación multimorbilidad-LF:** \[Completar\]

------------------------------------------------------------------------

# Referencias

::: {#refs}
:::

------------------------------------------------------------------------

# Anexos

## Anexo A: Información de sesión

```{r info-sesion}
sessionInfo()
```

## Anexo B: Verificación de diseños muestrales
```{r verificacion-disenos}
# 1. Creamos los sub-diseños temporales extrayéndolos de tu objeto maestro
# (Esto soluciona el error "object not found")
sub_2015 <- subset(diseno_60mas, anio == "2015")
sub_2022 <- subset(diseno_60mas, anio == "2022")

# 2. Imprimir diagnóstico para 2015
cat("=== DISEÑO 2015 (Submuestra 60+) ===\n")
cat("Estratos:", length(unique(sub_2015$variables$estrato)), "\n")
cat("Conglomerados (PSU):", length(unique(sub_2015$variables$cod_upm)), "\n")
# Grados de Libertad = (N Conglomerados - N Estratos)
# Es vital que este número sea > 0 para que los cálculos de error funcionen
cat("Grados de libertad:", degf(sub_2015), "\n\n")

# 3. Imprimir diagnóstico para 2022
cat("=== DISEÑO 2022 (Submuestra 60+) ===\n")
cat("Estratos:", length(unique(sub_2022$variables$estrato)), "\n")
cat("Conglomerados (PSU):", length(unique(sub_2022$variables$cod_upm)), "\n")
cat("Grados de libertad:", degf(sub_2022), "\n\n")

# 4. Diagnóstico del Diseño Combinado (El que usas en los modelos)
cat("=== DISEÑO COMBINADO (POOLED) ===\n")
cat("Total Estratos:", length(unique(diseno_60mas$variables$estrato)), "\n")
cat("Total PSUs:", length(unique(diseno_60mas$variables$cod_upm)), "\n")
cat("Grados de libertad totales:", degf(diseno_60mas), "\n")
```
