---
title: "Análisis de Encuestas Poblacionales ENDIDE 2022"
author: "Florencia Lastarria"
date: "`r Sys.Date()`"
format: 
  html:
    toc: true
    toc-depth: 3
    toc-title: "Contenidos"
    number-sections: true
    code-fold: show
    code-tools: true
    theme: cosmo
    self-contained: true
bibliography: ../input/bib/referencias.bib
csl: ../input/bib/gaceta-sanitaria.csl
editor: visual
editor_options: 
  chunk_output_type: inline
---

# Introducción

Este documento presenta el análisis de datos de la encuesta ENDIDE 2022, siguiendo los principios de reproducibilidad y las recomendaciones del Laboratorio de Investigación Social Abierta (LISA) [@lisa_nodate_anlisis].

El análisis se estructura siguiendo el enfoque IPO (Input-Processing-Output):

-   **Input**: Carga y preparación de datos, configuración del diseño muestral
-   **Processing**: Análisis descriptivo, bivariado y multivariado
-   **Output**: Visualizaciones y tablas de resultados

**Nota importante**: Este análisis incorpora el diseño muestral de la encuesta (ponderadores, estratos y conglomerados) para obtener estimaciones poblacionales válidas y errores estándar correctos.

# Input: Preparación de datos

## Cargar librerías

```{r setup, message=FALSE, warning=FALSE}
# Manejo de datos
library(arrow)      # Para leer/escribir parquet
library(here)       # Para rutas relativas
library(tidyverse)  # Colección de paquetes para ciencia de datos
library(dplyr)      # Manipulación de datos

# Análisis de encuestas
library(survey)     # Análisis de datos de encuesta
library(srvyr)      # Sintaxis dplyr para survey
library(pROC)      # Curvas ROC y AUC
library(jtools)     # Para Pseudo R2 en modelos survey

# Visualización
library(ggplot2)    # Visualización de datos
library(knitr)      # Tablas
library(htmltools)  # Para renderizar tablas en loops
library(kableExtra) # Tablas mejoradas
library(sjPlot) # Para tablas de regresión bonitas
library(webshot2) # Para guardar tablas como imágenes
library(scales)   # Formateo de números en gráficos
library(sjstats)   # Estadísticas para modelos para el R2
library(broom)      # Para limpiar salidas de modelos

# Utilidades
library(naniar)     # Manejo de valores perdidos
library(summarytools) # Resúmenes estadísticos 

# Configuración de opciones
options(scipen = 999) # Desactivar notación científica
```

## Cargar datos

```{r cargar-datos}
# 1. Configuración para evitar errores con estratos de una sola UPM
options(survey.lonely.psu = "adjust")

# 2. Cargar datos (BASE COMPLETA, sin filtrar edad aún)
ruta_parquet <- here("input", "data", "proc", "ENDIDE2022_i.parquet")
df <- read_parquet(ruta_parquet)

# 3. Crear el Objeto de Diseño Maestro (Con toda la muestra)
# Usamos as_survey_design de srvyr porque es más amigable
diseno_master <- df %>%
  as_survey_design(
    ids = cod_upm,       # Conglomerados
    strata = estrato,    # Estratos
    weights = fexp,      # Factor de expansión
    nest = TRUE          # Anidado
  )

# 4. Crear el Subconjunto para Análisis (Mayores de 60)
# Este objeto 'diseno_mayores' es el que se usará de aquí en adelante
diseno_mayores <- subset(diseno_master, edad >= 60)

cat("Diseño creado correctamente.\n")
cat("Población representada (Mayores 60):", sum(weights(diseno_mayores)), "\n")

```

## Exploración inicial de la estructura

```{r exploracion-inicial}
# Estructura de los datos
glimpse(df)
```

```{r nombres-variables}
# Listar todas las variables
cat("Variables en el dataset:\n")
names(df)
```
## Verificación del diseño muestral

```{r verificacion-diseno}
# --- 3.1 Verificación del Diseño Muestral (Control de Calidad) ---

# 1. Resumen general del objeto
print(diseno_mayores)

# 2. Conteo de observaciones (Muestra vs Población)
n_real <- nrow(diseno_mayores) # Cuántas filas tiene la base
n_expandido <- sum(weights(diseno_mayores)) # A cuánta gente representa

cat("----------------------------------------------------\n")
cat("VERIFICACIÓN DEL SUBSET (PERSONAS 60+ AÑOS)\n")
cat("----------------------------------------------------\n")
cat("Número de casos reales (n):", n_real, "\n") #Hay más de 9 mil encuestados mayores de 60 años. Es un tamaño muestral gigante para un estudio de este tipo. Dará intervalos de confianza muy precisos.
# Opción para que no salga el aviso: usar espacio para miles
cat("Población estimada (N):", format(n_expandido, big.mark=" "), "\n") #El dato 3.598.595 es extremadamente consistente con la demografía de Chile. Indica que el filtro subset(..., edad >= 60) funcionó correctamente y está representando a toda la población mayor del país.

# 3. Revisión de Grados de Libertad (Crucial para tus modelos)
# Esto responde a la advertencia anterior. Si es bajo (<50), ojo con los modelos.
#Hay poder estadístico de sobra para hacer regresiones logísticas complejas, probar multi2 vs multi3, y ajustar por sexo/edad sin que el modelo se rompa.
grados_libertad <- degf(diseno_mayores)
cat("Grados de Libertad:", grados_libertad, "\n")

# 4. Revisión de Estratos con una sola UPM (Lonely PSU)
# Si configuraste options(survey.lonely.psu = "adjust"), esto es solo informativo.
# Muestra cuántos estratos tienen solo 1 conglomerado tras el filtro.
info_estratos <- diseno_mayores$strata
conglomerados_por_estrato <- tapply(weights(diseno_mayores), info_estratos, length)
n_lonely <- sum(conglomerados_por_estrato == 1)

if(n_lonely > 0) {
  cat("ADVERTENCIA: Hay", n_lonely, "estrato(s) con una sola UPM tras el filtro.\n")
  cat("Como tienes 'survey.lonely.psu = adjust', R lo manejará, pero es bueno saberlo.\n")
} else {
  cat("Diseño robusto: Todos los estratos tienen múltiples UPMs.\n")
}
```
    
# Processing: Análisis de datos

## Análisis descriptivo univariado

### Identificación de variables

```{r identificar-variables}

# Identificar SOLO variables numéricas continuas (excluyendo factores y diseño)
vars_numericas <- df %>% 
  select(where(is.numeric)) %>%           # Incluye dbl e integer
  select(-c(fexp, estrato, cod_upm)) %>%  # Excluir vars de diseño
  names()

cat("Variables numéricas identificadas:", length(vars_numericas), "\n")
print(vars_numericas)

# Identificar variables categóricas ORDINALES (primero)
vars_categoricas_ord <- df %>% 
  select(where(is.ordered)) %>%  # Solo factores ordenados
  names()

cat("\nVariables categóricas ordinales:", length(vars_categoricas_ord), "\n")
print(vars_categoricas_ord)

# Identificar variables categóricas NOMINALES (excluyendo las ordinales)
vars_categoricas_nom <- df %>% 
  select(where(is.factor)) %>%      # Todos los factores
  select(-all_of(vars_categoricas_ord)) %>%  # EXCLUIR las ordinales
  names()

cat("\nVariables categóricas nominales:", length(vars_categoricas_nom), "\n")
print(vars_categoricas_nom)

# Todas las categóricas juntas (si las necesitas)
vars_categoricas <- c(vars_categoricas_nom, vars_categoricas_ord)

cat("\nTotal de variables categóricas:", length(vars_categoricas), "\n")
```

### Análisis de valores perdidos

```{r valores-perdidos}
# Contar NAs por columna relevante
tabla_nas <- diseno_mayores$variables %>%
  select(edad, sexo, zona, frag, disc_adulto, multi2, multi3, educ) %>%
  summarise(across(everything(), ~sum(is.na(.)))) %>%
  t() %>% # Transponer para ver mejor
  as.data.frame()

colnames(tabla_nas) <- "N_Perdidos"
tabla_nas$Porcentaje_NA <- (tabla_nas$N_Perdidos / nrow(diseno_mayores)) * 100

kable(tabla_nas, digits = 2, caption = "Conteo de Valores Perdidos (Submuestra 60+)") %>%
  kable_styling(full_width = F)
```

### Estadísticos descriptivos con diseño muestral

#### Variables numéricas

```{r descriptivos-numericos-survey}
# Estadísticos descriptivos considerando el diseño muestral
if(length(vars_numericas) > 0) {
  
  # Calcular cada estadístico por separado
  lista_descriptivos <- list()
  
  for(var in vars_numericas) {
    lista_descriptivos[[var]] <- diseno_mayores %>%
      summarise(
        Variable = var,
        Media = survey_mean(.data[[var]], na.rm = TRUE),
        Total = survey_total(.data[[var]], na.rm = TRUE)
      )
  }
  
  # Combinar en una tabla
  descriptivos_num <- bind_rows(lista_descriptivos) %>%
    select(Variable, Media, Media_se, Total, Total_se) # Aparece el error estándar de la media y del total
  
  descriptivos_num %>%
    kable(caption = "Estadísticos descriptivos de variables numéricas (con diseño muestral)",
          digits = 2,
          col.names = c("Variable", "Media", "EE", "Total", "EE")) %>%
    kable_styling(bootstrap_options = c("striped", "hover"))
}
```

```{r cuantiles-numericos}
# Cuantiles y percentiles de todas las variables numéricas
if(length(vars_numericas) > 0) {
  
  lista_cuantiles <- list()
  
  for(var in vars_numericas) {
    cuantiles <- svyquantile(as.formula(paste0("~", var)), 
                             diseno_mayores, 
                             c(0.25, 0.50, 0.75),
                             na.rm = TRUE)
    
    lista_cuantiles[[var]] <- data.frame(
      Variable = var,
      P25 = as.numeric(cuantiles[[var]][1]),
      Mediana = as.numeric(cuantiles[[var]][2]),
      P75 = as.numeric(cuantiles[[var]][3])
    )
  }
  
  tabla_cuantiles_todas <- bind_rows(lista_cuantiles)
  
  tabla_cuantiles_todas %>%
    kable(caption = "Cuantiles de variables numéricas (con diseño muestral)",
          digits = 2) %>%
    kable_styling(bootstrap_options = c("striped", "hover"))
}
```


#### Variables categóricas

```{r descriptivos-categoricos}
# Función para generar tablas categóricas rápidas
tabla_cat_survey <- function(diseno_mayores, variable, titulo) {
  diseno_mayores %>%
    group_by({{variable}}) %>%
    summarise(
      n = unweighted(n()),
      prop = survey_mean(vartype = "ci", na.rm = TRUE),
      pob = survey_total(na.rm = TRUE)
    ) %>%
    mutate(
      Porcentaje = scales::percent(prop, accuracy = 0.1),
      IC_95 = paste0("[", scales::percent(prop_low, accuracy = 0.1), "-", 
                     scales::percent(prop_upp, accuracy = 0.1), "]"),
      Poblacion = scales::number(pob, big.mark = ".", accuracy = 1)
    ) %>%
    
    select({{variable}}, n, Poblacion, Porcentaje, IC_95) %>%
    kable(caption = titulo) %>%
    kable_styling(bootstrap_options = "striped", full_width = F)
}
```




##### Variables categóricas nominales

```{r descriptivos-categoricos-nominales}
# 1. Sexo
tabla_cat_survey(diseno_mayores, sexo, "Distribución por Sexo")

# 2. Zona (Urbano/Rural) - Si la tienes en la base
tabla_cat_survey(diseno_mayores, zona, "Distribución por Zona")

```

##### Variables categóricas ordinales

```{r descriptivos-categoricos-ord-survey, results='asis'}
# 1. Grado de Discapacidad (Variable Resultado Principal)
tabla_cat_survey(diseno_mayores, disc_grado_adulto, "Prevalencia según Grado de Discapacidad")

# 2. Nivel Educacional
tabla_cat_survey(diseno_mayores, educ, "Distribución por Nivel Educacional")

# 3. Multimorbilidad (Si decides tratar multi2 o el conteo como ordinal)
tabla_cat_survey(diseno_mayores, multi2, "Multimorbilidad (corte 2 patologías)")

# 4. Multimorbilidad (Si decides tratar multi3 o el conteo como ordinal)
tabla_cat_survey(diseno_mayores, multi3, "Multimorbilidad (corte 3 patologías)")
```

=======

## Análisis bivariado

### Asociación entre variables categóricas

```{r tabla-contingencia-sexo-zona}
# Tabla de contingencia con diseño muestral

# Sexo vs Zona
tabla_sexo_zona <- diseno_mayores %>%
  group_by(sexo, zona) %>%
  summarise(n = survey_total(na.rm = TRUE),
            prop = survey_mean())

kable(tabla_sexo_zona, 
      caption = "Distribución de Zona según Sexo",
      digits = 3,
      col.names = c("Sexo", "Zona", "N", "EE", "Proporción", "EE")) %>%
  kable_styling(bootstrap_options = c("striped", "hover"))

# Test de independencia
test_sexo_zona <- svychisq(~sexo + zona, diseno_mayores)
cat("\n\nTest Chi-cuadrado (Sexo vs Zona):\n")
print(test_sexo_zona)
```

```{r tabla-contingencia-sexo-edadcat}
# Tabla de contingencia con diseño muestral

# Sexo vs Edad categorizada
tabla_sexo_edad_cat <- diseno_mayores %>%
  group_by(sexo, edad_cat) %>%
  summarise(n = survey_total(na.rm = TRUE),
            prop = survey_mean())

kable(tabla_sexo_edad_cat, 
      caption = "Distribución de Edad categorizada según Sexo",
      digits = 3,
      col.names = c("Sexo", "Edad categorizada", "N", "EE", "Proporción", "EE")) %>%
  kable_styling(bootstrap_options = c("striped", "hover"))

# Test de independencia
test_sexo_edad_cat <- svychisq(~sexo + edad_cat, diseno_mayores)
cat("\n\nTest Chi-cuadrado (Sexo vs Edad categorizada):\n")
print(test_sexo_edad_cat)
```

```{r tabla-contingencia-zona-edadcat}
# Tabla de contingencia con diseño muestral

# Zona vs Edad categorizada
tabla_zona_edad_cat <- diseno_mayores %>%
  group_by(zona, edad_cat) %>%
  summarise(n = survey_total(na.rm = TRUE),
            prop = survey_mean())

kable(tabla_zona_edad_cat, 
      caption = "Distribución de Edad categorizada según Zona",
      digits = 3,
      col.names = c("Zona", "Edad categorizada", "N", "EE", "Proporción", "EE")) %>%
  kable_styling(bootstrap_options = c("striped", "hover"))

# Test de independencia
test_zona_edad_cat <- svychisq(~zona + edad_cat, diseno_mayores)
cat("\n\nTest Chi-cuadrado (Zona vs Edad categorizada):\n")
print(test_zona_edad_cat)
```

```{r tabla-contingencia-sexo-frag}
# Tabla de contingencia con diseño muestral

# Sexo vs Fragilidad
tabla_sexo_frag <- diseno_mayores %>%
  group_by(sexo, frag) %>%
  summarise(n = survey_total(na.rm = TRUE),
            prop = survey_mean())

kable(tabla_sexo_frag, 
      caption = "Distribución de Fragilidad según Sexo",
      digits = 3,
      col.names = c("Sexo", "Fragilidad", "N", "EE", "Proporción", "EE")) %>%
  kable_styling(bootstrap_options = c("striped", "hover"))

# Test de independencia
test_sexo_frag <- svychisq(~sexo + frag, diseno_mayores)
cat("\n\nTest Chi-cuadrado (Sexo vs Fragilidad):\n")
print(test_sexo_frag)
```

```{r tabla-contingencia-zona-frag}
# Tabla de contingencia con diseño muestral

# Zona vs Fragilidad
tabla_zona_frag <- diseno_mayores %>%
  group_by(zona, frag) %>%
  summarise(n = survey_total(na.rm = TRUE),
            prop = survey_mean())

kable(tabla_zona_frag, 
      caption = "Distribución de Fragilidad según Zona",
      digits = 3,
      col.names = c("Zona", "Fragilidad", "N", "EE", "Proporción", "EE")) %>%
  kable_styling(bootstrap_options = c("striped", "hover"))

# Test de independencia
test_zona_frag <- svychisq(~zona + frag, diseno_mayores)
cat("\n\nTest Chi-cuadrado (Zona vs Fragilidad):\n")
print(test_zona_frag)
```

```{r tabla-contingencia-edadcat-frag}
# Tabla de contingencia con diseño muestral

# Edad categorizada vs Fragilidad
tabla_edadcat_frag <- diseno_mayores %>%
  group_by(edad_cat, frag) %>%
  summarise(n = survey_total(na.rm = TRUE),
            prop = survey_mean())

kable(tabla_edadcat_frag, 
      caption = "Distribución de Fragilidad según Edad categorizada",
      digits = 3,
      col.names = c("Edad categorizada", "Fragilidad", "N", "EE", "Proporción", "EE")) %>%
  kable_styling(bootstrap_options = c("striped", "hover"))

# Test de independencia
test_edadcat_frag <- svychisq(~edad_cat + frag, diseno_mayores)
cat("\n\nTest Chi-cuadrado (Edad categorizada vs Fragilidad):\n")
print(test_edadcat_frag)
```



```{r tabla-contingencia-sexo-educ}
# Tabla de contingencia con diseño muestral

# Sexo vs nivel educacional
tabla_sexo_educ <- diseno_mayores %>%
  group_by(sexo, educ) %>%
  summarise(n = survey_total(na.rm = TRUE),
            prop = survey_mean())

kable(tabla_sexo_educ, 
      caption = "Distribución de Nivel educacional según Sexo",
      digits = 3,
      col.names = c("Sexo", "Nivel educacional", "N", "EE", "Proporción", "EE")) %>%
  kable_styling(bootstrap_options = c("striped", "hover"))

# Test de independencia
test_sexo_educ <- svychisq(~sexo + educ, diseno_mayores)
cat("\n\nTest Chi-cuadrado (Sexo vs Nivel educacional):\n")
print(test_sexo_educ)
```

```{r tabla-contingencia-zona-educ}
# Tabla de contingencia con diseño muestral

# Zona vs nivel educacional
tabla_zona_educ <- diseno_mayores %>%
  group_by(zona, educ) %>%
  summarise(n = survey_total(na.rm = TRUE),
            prop = survey_mean())

kable(tabla_zona_educ, 
      caption = "Distribución de Nivel educacional según Zona",
      digits = 3,
      col.names = c("Zona", "Nivel educacional", "N", "EE", "Proporción", "EE")) %>%
  kable_styling(bootstrap_options = c("striped", "hover"))

# Test de independencia
test_zona_educ <- svychisq(~zona + educ, diseno_mayores)
cat("\n\nTest Chi-cuadrado (Zona vs Nivel educacional):\n")
print(test_zona_educ)
```

```{r tabla-contingencia-edadcat-educ}
# Tabla de contingencia con diseño muestral

# Edad categorizada vs nivel educacional
tabla_edad_cat_educ <- diseno_mayores %>%
  group_by(edad_cat, educ) %>%
  summarise(n = survey_total(na.rm = TRUE),
            prop = survey_mean())

kable(tabla_edad_cat_educ, 
      caption = "Distribución de Nivel educacional según Edad categorizada",
      digits = 3,
      col.names = c("Edad categorizada", "Nivel educacional", "N", "EE", "Proporción", "EE")) %>%
  kable_styling(bootstrap_options = c("striped", "hover"))

# Test de independencia
test_edad_cat_educ <- svychisq(~edad_cat + educ, diseno_mayores)
cat("\n\nTest Chi-cuadrado (Edad categorizada vs Nivel educacional):\n")
print(test_edad_cat_educ)
```



```{r tabla-contingencia-sexo-multi2}
# Tabla de contingencia con diseño muestral

# Sexo vs multimorbilidad 2 o más
tabla_sexo_multi2 <- diseno_mayores %>%
  group_by(sexo, multi2) %>%
  summarise(n = survey_total(na.rm = TRUE),
            prop = survey_mean())

kable(tabla_sexo_multi2, 
      caption = "Distribución de Multimorbilidad 2 o más según Sexo",
      digits = 3,
      col.names = c("Sexo", "Multimorbilidad 2 o más", "N", "EE", "Proporción", "EE")) %>%
  kable_styling(bootstrap_options = c("striped", "hover"))

# Test de independencia
test_sexo_multi2 <- svychisq(~sexo + multi2, diseno_mayores)
cat("\n\nTest Chi-cuadrado (Sexo vs Multimorbilidad 2 o más):\n")
print(test_sexo_multi2)
```

```{r tabla-contingencia-zona-multi2}
# Tabla de contingencia con diseño muestral

# Zona vs multimorbilidad 2 o más
tabla_zona_multi2 <- diseno_mayores %>%
  group_by(zona, multi2) %>%
  summarise(n = survey_total(na.rm = TRUE),
            prop = survey_mean())

kable(tabla_zona_multi2, 
      caption = "Distribución de Multimorbilidad 2 o más según Zona",
      digits = 3,
      col.names = c("Zona", "Multimorbilidad 2 o más", "N", "EE", "Proporción", "EE")) %>%
  kable_styling(bootstrap_options = c("striped", "hover"))

# Test de independencia
test_zona_multi2 <- svychisq(~zona + multi2, diseno_mayores)
cat("\n\nTest Chi-cuadrado (Zona vs Multimorbilidad 2 o más):\n")
print(test_zona_multi2)
```

```{r tabla-contingencia-edadcat-multi2}
# Tabla de contingencia con diseño muestral

# Edad categorizada vs multimorbilidad 2 o más
tabla_edad_cat_multi2 <- diseno_mayores %>%
  group_by(edad_cat, multi2) %>%
  summarise(n = survey_total(na.rm = TRUE),
            prop = survey_mean())

kable(tabla_edad_cat_multi2, 
      caption = "Distribución de Multimorbilidad 2 o más según Edad categorizada",
      digits = 3,
      col.names = c("Edad categorizada", "Multimorbilidad 2 o más", "N", "EE", "Proporción", "EE")) %>%
  kable_styling(bootstrap_options = c("striped", "hover"))

# Test de independencia
test_edad_cat_multi2 <- svychisq(~edad_cat + multi2, diseno_mayores)
cat("\n\nTest Chi-cuadrado (Edad categorizada vs Multimorbilidad 2 o más):\n")
print(test_edad_cat_multi2)
```

```{r tabla-contingencia-sexo-multi3}
# Tabla de contingencia con diseño muestral

# Sexo vs multimorbilidad 3 o más
tabla_sexo_multi3 <- diseno_mayores %>%
  group_by(sexo, multi3) %>%
  summarise(n = survey_total(na.rm = TRUE),
            prop = survey_mean())

kable(tabla_sexo_multi3, 
      caption = "Distribución de Multimorbilidad 3 o más según Sexo",
      digits = 3,
      col.names = c("Sexo", "Multimorbilidad 3 o más", "N", "EE", "Proporción", "EE")) %>%
  kable_styling(bootstrap_options = c("striped", "hover"))

# Test de independencia
test_sexo_multi3 <- svychisq(~sexo + multi3, diseno_mayores)
cat("\n\nTest Chi-cuadrado (Sexo vs Multimorbilidad 3 o más):\n")
print(test_sexo_multi3)
```

```{r tabla-contingencia-zona-multi3}
# Tabla de contingencia con diseño muestral

# Zona vs multimorbilidad 3 o más
tabla_zona_multi3 <- diseno_mayores %>%
  group_by(zona, multi3) %>%
  summarise(n = survey_total(na.rm = TRUE),
            prop = survey_mean())

kable(tabla_zona_multi3, 
      caption = "Distribución de Multimorbilidad 3 o más según Zona",
      digits = 3,
      col.names = c("Zona", "Multimorbilidad 3 o más", "N", "EE", "Proporción", "EE")) %>%
  kable_styling(bootstrap_options = c("striped", "hover"))

# Test de independencia
test_zona_multi3 <- svychisq(~zona + multi3, diseno_mayores)
cat("\n\nTest Chi-cuadrado (Zona vs Multimorbilidad 3 o más):\n")
print(test_zona_multi3)
```

```{r tabla-contingencia-edadcat-multi3}
# Tabla de contingencia con diseño muestral

# Edad categorizada vs multimorbilidad 3 o más
tabla_edad_cat_multi3 <- diseno_mayores %>%
  group_by(edad_cat, multi3) %>%
  summarise(n = survey_total(na.rm = TRUE),
            prop = survey_mean())

kable(tabla_edad_cat_multi3, 
      caption = "Distribución de Multimorbilidad 3 o más según Edad categorizada",
      digits = 3,
      col.names = c("Edad categorizada", "Multimorbilidad 3 o más", "N", "EE", "Proporción", "EE")) %>%
  kable_styling(bootstrap_options = c("striped", "hover"))

# Test de independencia
test_edad_cat_multi3 <- svychisq(~edad_cat + multi3, diseno_mayores)
cat("\n\nTest Chi-cuadrado (Edad categorizada vs Multimorbilidad 3 o más):\n")
print(test_edad_cat_multi3)
```


```{r tabla-contingencia-sexo-disc}
# Tabla de contingencia con diseño muestral

# Sexo vs discapacidad en adultos
tabla_sexo_disc_adulto <- diseno_mayores %>%
  group_by(sexo, disc_adulto) %>%
  summarise(n = survey_total(na.rm = TRUE),
            prop = survey_mean())

kable(tabla_sexo_disc_adulto, 
      caption = "Distribución de Discapacidad en adultos según Sexo",
      digits = 3,
      col.names = c("Sexo", "Discapacidad en adultos", "N", "EE", "Proporción", "EE")) %>%
  kable_styling(bootstrap_options = c("striped", "hover"))

# Test de independencia
test_sexo_disc_adulto <- svychisq(~sexo + disc_adulto, diseno_mayores)
cat("\n\nTest Chi-cuadrado (Sexo vs Discapacidad en adultos):\n")
print(test_sexo_disc_adulto)
```

```{r tabla-contingencia-zona-disc}
# Tabla de contingencia con diseño muestral

# Zona vs discapacidad en adultos
tabla_zona_disc_adulto <- diseno_mayores %>%
  group_by(zona, disc_adulto) %>%
  summarise(n = survey_total(na.rm = TRUE),
            prop = survey_mean())

kable(tabla_zona_disc_adulto, 
      caption = "Distribución de Discapacidad en adultos según Zona",
      digits = 3,
      col.names = c("Zona", "Discapacidad en adultos", "N", "EE", "Proporción", "EE")) %>%
  kable_styling(bootstrap_options = c("striped", "hover"))

# Test de independencia
test_zona_disc_adulto <- svychisq(~zona + disc_adulto, diseno_mayores)
cat("\n\nTest Chi-cuadrado (Zona vs Discapacidad en adultos):\n")
print(test_zona_disc_adulto)
```

```{r tabla-contingencia-edadcat-disc}
# Tabla de contingencia con diseño muestral

# Edad categorizada vs discapacidad en adultos
tabla_edad_cat_disc_adulto <- diseno_mayores %>%
  group_by(edad_cat, disc_adulto) %>%
  summarise(n = survey_total(na.rm = TRUE),
            prop = survey_mean())

kable(tabla_edad_cat_disc_adulto, 
      caption = "Distribución de Discapacidad en adultos según Edad categorizada",
      digits = 3,
      col.names = c("Edad categorizada", "Discapacidad en adultos", "N", "EE", "Proporción", "EE")) %>%
  kable_styling(bootstrap_options = c("striped", "hover"))

# Test de independencia
test_edad_cat_disc_adulto <- svychisq(~edad_cat + disc_adulto, diseno_mayores)
cat("\n\nTest Chi-cuadrado (Edad categorizada vs Discapacidad en adultos):\n")
print(test_edad_cat_disc_adulto)
```

```{r tabla-contingencia-sexo-disc-grado}
# Tabla de contingencia con diseño muestral

# Sexo vs discapacidad en adultos desagregada
tabla_sexo_disc_grado_adulto <- diseno_mayores %>%
  group_by(sexo, disc_grado_adulto) %>%
  summarise(n = survey_total(na.rm = TRUE),
            prop = survey_mean())

kable(tabla_sexo_disc_grado_adulto, 
      caption = "Distribución de Discapacidad en adultos desagregada según Sexo",
      digits = 3,
      col.names = c("Sexo", "Discapacidad en adultos desagregada", "N", "EE", "Proporción", "EE")) %>%
  kable_styling(bootstrap_options = c("striped", "hover"))

# Test de independencia
test_sexo_disc_grado_adulto <- svychisq(~sexo + disc_grado_adulto, diseno_mayores)
cat("\n\nTest Chi-cuadrado (Sexo vs Discapacidad en adultos desagregada):\n")
print(test_sexo_disc_grado_adulto)
```

```{r tabla-contingencia-zona-disc-grado}
# Tabla de contingencia con diseño muestral

# Zona vs discapacidad en adultos desagregada
tabla_zona_disc_grado_adulto <- diseno_mayores %>%
  group_by(zona, disc_grado_adulto) %>%
  summarise(n = survey_total(na.rm = TRUE),
            prop = survey_mean())

kable(tabla_zona_disc_grado_adulto, 
      caption = "Distribución de Discapacidad en adultos desagregada según Zona",
      digits = 3,
      col.names = c("Zona", "Discapacidad en adultos desagregada", "N", "EE", "Proporción", "EE")) %>%
  kable_styling(bootstrap_options = c("striped", "hover"))

# Test de independencia
test_zona_disc_grado_adulto <- svychisq(~zona + disc_grado_adulto, diseno_mayores)
cat("\n\nTest Chi-cuadrado (Zona vs Discapacidad en adultos desagregada):\n")
print(test_zona_disc_grado_adulto)
```

```{r tabla-contingencia-edadcat-disc-grado}
# Tabla de contingencia con diseño muestral

# Edad categorizada vs discapacidad en adultos desagregada
tabla_edad_cat_disc_grado_adulto <- diseno_mayores %>%
  group_by(edad_cat, disc_grado_adulto) %>%
  summarise(n = survey_total(na.rm = TRUE),
            prop = survey_mean())

kable(tabla_edad_cat_disc_grado_adulto, 
      caption = "Distribución de Discapacidad en adultos desagregada según Edad categorizada",
      digits = 3,
      col.names = c("Edad categorizada", "Discapacidad en adultos desagregada", "N", "EE", "Proporción", "EE")) %>%
  kable_styling(bootstrap_options = c("striped", "hover"))

# Test de independencia
test_edad_cat_disc_grado_adulto <- svychisq(~edad_cat + disc_grado_adulto, diseno_mayores)
cat("\n\nTest Chi-cuadrado (Edad categorizada vs Discapacidad en adultos desagregada):\n")
print(test_edad_cat_disc_grado_adulto)
```

```{r tabla-contingencia-sexo-depen}
# Tabla de contingencia con diseño muestral

# Sexo vs dependencia en adultos
tabla_sexo_depen_adulto <- diseno_mayores %>%
  group_by(sexo, depen_adulto) %>%
  summarise(n = survey_total(na.rm = TRUE),
            prop = survey_mean())

kable(tabla_sexo_depen_adulto, 
      caption = "Distribución de Dependencia en adultos según Sexo",
      digits = 3,
      col.names = c("Sexo", "Dependencia en adultos", "N", "EE", "Proporción", "EE")) %>%
  kable_styling(bootstrap_options = c("striped", "hover"))

# Test de independencia
test_sexo_depen_adulto <- svychisq(~sexo + depen_adulto, diseno_mayores)
cat("\n\nTest Chi-cuadrado (Sexo vs Dependencia en adultos):\n")
print(test_sexo_depen_adulto)
```

```{r tabla-contingencia-zona-depen}
# Tabla de contingencia con diseño muestral

# Zona vs dependencia en adultos
tabla_zona_depen_adulto <- diseno_mayores %>%
  group_by(zona, depen_adulto) %>%
  summarise(n = survey_total(na.rm = TRUE),
            prop = survey_mean())

kable(tabla_zona_depen_adulto, 
      caption = "Distribución de Dependencia en adultos según Zona",
      digits = 3,
      col.names = c("Zona", "Dependencia en adultos", "N", "EE", "Proporción", "EE")) %>%
  kable_styling(bootstrap_options = c("striped", "hover"))

# Test de independencia
test_zona_depen_adulto <- svychisq(~zona + depen_adulto, diseno_mayores)
cat("\n\nTest Chi-cuadrado (Zona vs Dependencia en adultos):\n")
print(test_zona_depen_adulto)
```

```{r tabla-contingencia-edadcat-depen}
# Tabla de contingencia con diseño muestral

# Edad categorizada vs dependencia en adultos
tabla_edad_cat_depen_adulto <- diseno_mayores %>%
  group_by(edad_cat, depen_adulto) %>%
  summarise(n = survey_total(na.rm = TRUE),
            prop = survey_mean())

kable(tabla_edad_cat_depen_adulto, 
      caption = "Distribución de Dependencia en adultos según Edad categorizada",
      digits = 3,
      col.names = c("Edad categorizada", "Dependencia en adultos", "N", "EE", "Proporción", "EE")) %>%
  kable_styling(bootstrap_options = c("striped", "hover"))

# Test de independencia
test_edad_cat_depen_adulto <- svychisq(~edad_cat + depen_adulto, diseno_mayores)
cat("\n\nTest Chi-cuadrado (Edad categorizada vs Dependencia en adultos):\n")
print(test_edad_cat_depen_adulto)
```

```{r tabla-contingencia-sexo-depen-grado}
# Tabla de contingencia con diseño muestral

# Sexo vs dependencia en adultos desagregado
tabla_sexo_depen_grado_adulto <- diseno_mayores %>%
  group_by(sexo, depen_grado_adulto) %>%
  summarise(n = survey_total(na.rm = TRUE),
            prop = survey_mean())

kable(tabla_sexo_depen_grado_adulto, 
      caption = "Distribución de Dependencia en adultos desagregado según Sexo",
      digits = 3,
      col.names = c("Sexo", "Dependencia en adultos desagregado", "N", "EE", "Proporción", "EE")) %>%
  kable_styling(bootstrap_options = c("striped", "hover"))

# Test de independencia
test_sexo_depen_grado_adulto <- svychisq(~sexo + depen_grado_adulto, diseno_mayores)
cat("\n\nTest Chi-cuadrado (Sexo vs Dependencia en adultos):\n")
print(test_sexo_depen_grado_adulto)
```

```{r tabla-contingencia-zona-depen-grado}
# Tabla de contingencia con diseño muestral

# Zona vs dependencia en adultos desagregado
tabla_zona_depen_grado_adulto <- diseno_mayores %>%
  group_by(zona, depen_grado_adulto) %>%
  summarise(n = survey_total(na.rm = TRUE),
            prop = survey_mean())

kable(tabla_zona_depen_grado_adulto, 
      caption = "Distribución de Dependencia en adultos desagregado según Zona",
      digits = 3,
      col.names = c("Zona", "Dependencia en adultos desagregado", "N", "EE", "Proporción", "EE")) %>%
  kable_styling(bootstrap_options = c("striped", "hover"))

# Test de independencia
test_zona_depen_grado_adulto <- svychisq(~zona + depen_grado_adulto, diseno_mayores)
cat("\n\nTest Chi-cuadrado (Zona vs Dependencia en adultos):\n")
print(test_zona_depen_grado_adulto)
```


```{r tabla-contingencia-edadcat-depen-grado}
# Tabla de contingencia con diseño muestral

# Edad categorizada vs dependencia en adultos desagregado
tabla_edad_cat_depen_grado_adulto <- diseno_mayores %>%
  group_by(edad_cat, depen_grado_adulto) %>%
  summarise(n = survey_total(na.rm = TRUE),
            prop = survey_mean())

kable(tabla_edad_cat_depen_grado_adulto, 
      caption = "Distribución de Dependencia en adultos desagregado según Edad categorizada",
      digits = 3,
      col.names = c("Edad categorizada", "Dependencia en adultos desagregado", "N", "EE", "Proporción", "EE")) %>%
  kable_styling(bootstrap_options = c("striped", "hover"))

# Test de independencia
test_edad_cat_depen_grado_adulto <- svychisq(~edad_cat + depen_grado_adulto, diseno_mayores)
cat("\n\nTest Chi-cuadrado (Edad categorizada vs Dependencia en adultos):\n")
print(test_edad_cat_depen_grado_adulto)
```


### Comparación de medias entre grupos

```{r comparacion-medias-edad-sexo}
# Comparación de medias con diseño muestral
# Media de edad según sexo
comp_edad_sexo <- diseno_mayores %>%
  group_by(sexo) %>%
  summarise(media = survey_mean(edad, na.rm = TRUE))

kable(comp_edad_sexo, 
      caption = "Edad promedio según Sexo",
      digits = 2,
      col.names = c("Sexo", "Media", "EE")) %>%
  kable_styling(bootstrap_options = c("striped", "hover"))

# Test t de diferencia de medias
test_edad_sexo <- svyttest(edad ~ sexo, diseno_mayores)
cat("\n\nTest t (Edad por Sexo):\n")
print(test_edad_sexo)
```

```{r comparacion-medias-edad-zona}
# Comparación de medias con diseño muestral
# Media de edad según zona
comp_edad_zona <- diseno_mayores %>%
  group_by(zona) %>%
  summarise(media = survey_mean(edad, na.rm = TRUE))

kable(comp_edad_zona, 
      caption = "Edad promedio según Zona",
      digits = 2,
      col.names = c("Zona", "Media", "EE")) %>%
  kable_styling(bootstrap_options = c("striped", "hover"))

# Test t de diferencia de medias
test_edad_zona <- svyttest(edad ~ zona, diseno_mayores)
cat("\n\nTest t (Edad por Zona):\n")
print(test_edad_zona)
```

### Caracterización sociodemográfica según limitación funcional (objetivo 1)

```{r caracterizacion-sociodemografica}
# Prevalencia general de limitación funcional
prev_lf <- diseno_mayores %>%
  summarise(
    n_total = survey_total(),
    n_con_lf = survey_total(disc_adulto == "En situación"),
    prev_lf = survey_mean(disc_adulto == "En situación")
  )

kable(prev_lf,
      caption = "Prevalencia de limitación funcional en población de 60+ años",
      digits = c(0, 0, 0, 0, 4, 4),
      col.names = c("N Total", "EE", "N con LF", "EE", "Prevalencia LF", "EE")) %>%
  kable_styling(bootstrap_options = c("striped", "hover"))
```

```{r caract-sociodemografica-lf}  
# Características sociodemográficas según limitación funcional
caract_por_lf <- diseno_mayores %>%
  group_by(disc_adulto) %>%
  summarise(
    n = survey_total(),
    prop = survey_mean(),
    edad_media = survey_mean(edad, na.rm = TRUE)
  )

kable(caract_por_lf,
      caption = "Características según limitación funcional",
      digits = 2,
      col.names = c("Limitación funcional", "N", "EE", "Proporción", "EE", "Edad media", "EE")) %>%
  kable_styling(bootstrap_options = c("striped", "hover"))
```

```{r caract-sociodemografica-lf-sexo}
# Distribución de sexo según LF
sexo_lf <- diseno_mayores %>%
  group_by(disc_adulto, sexo) %>%
  summarise(
    n = survey_total(),
    prop = survey_mean()
  )

kable(sexo_lf,
      caption = "Distribución de sexo según limitación funcional",
      digits = 3,
      col.names = c("Limitación funcional", "Sexo", "N", "EE", "Proporción", "EE")) %>%
  kable_styling(bootstrap_options = c("striped", "hover"))

# Test de asociación
test_sexo_lf <- svychisq(~disc_adulto + sexo, diseno_mayores)
cat("\n\nTest Chi-cuadrado (Limitación funcional vs Sexo):\n")
print(test_sexo_lf)
```

```{r caract-sociodemografica-lf-edad}
# Distribución de edad categorizada según LF
edad_lf <- diseno_mayores %>%
  group_by(disc_adulto, edad_cat) %>%
  summarise(
    n = survey_total(),
    prop = survey_mean()
  )

kable(edad_lf,
      caption = "Distribución de edad según limitación funcional",
      digits = 3,
      col.names = c("Limitación funcional", "Edad", "N", "EE", "Proporción", "EE")) %>%
  kable_styling(bootstrap_options = c("striped", "hover"))

# Test de asociación
test_edad_lf <- svychisq(~disc_adulto + edad_cat, diseno_mayores)
cat("\n\nTest Chi-cuadrado (Limitación funcional vs Edad):\n")
print(test_edad_lf)
```

```{r caract-sociodemografica-lf-educ}
# Distribución de educación según LF
educ_lf <- diseno_mayores %>%
  group_by(disc_adulto, educ) %>%
  summarise(
    n = survey_total(),
    prop = survey_mean()
  )

kable(educ_lf,
      caption = "Distribución de educación según limitación funcional",
      digits = 3,
      col.names = c("Limitación funcional", "Educación", "N", "EE", "Proporción", "EE")) %>%
  kable_styling(bootstrap_options = c("striped", "hover"))

# Test de asociación
test_educ_lf <- svychisq(~disc_adulto + educ, diseno_mayores)
cat("\n\nTest Chi-cuadrado (Limitación funcional vs Educación):\n")
print(test_educ_lf)
```

```{r caract-sociodemografica-lf-zona}
# Distribución de zona según LF
zona_lf <- diseno_mayores %>%
  group_by(disc_adulto, zona) %>%
  summarise(
    n = survey_total(),
    prop = survey_mean()
  )

kable(zona_lf,
      caption = "Distribución de zona según limitación funcional",
      digits = 3,
      col.names = c("Limitación funcional", "Zona", "N", "EE", "Proporción", "EE")) %>%
  kable_styling(bootstrap_options = c("striped", "hover"))

# Test de asociación
test_zona_lf <- svychisq(~disc_adulto + zona, diseno_mayores)
cat("\n\nTest Chi-cuadrado (Limitación funcional vs Zona):\n")
print(test_zona_lf)
```

### Prevalencia de Multimorbilidad en personas mayores con limitación funicional, según e y sexo y zona (objetivo 2)

```{r prevalencia-multimorbilidad-lf}
# Prevalencia de multimorbilidad según LF
prev_multi_lf <- diseno_mayores %>%
  group_by(disc_adulto) %>%
  summarise(
    n_total = survey_total(),
    multi2_n = survey_total(multi2 == "Sí"),
    multi2_prev = survey_mean(multi2 == "Sí"),
    multi3_n = survey_total(multi3 == "Sí"),
    multi3_prev = survey_mean(multi3 == "Sí")
  )

kable(prev_multi_lf,
      caption = "Prevalencia de multimorbilidad según limitación funcional",
      digits = 3,
      col.names = c("Limitación funcional", "N total", "EE", 
                    "N multi2+", "EE", "Prev multi2+", "EE",
                    "N multi3+", "EE", "Prev multi3+", "EE")) %>%
  kable_styling(bootstrap_options = c("striped", "hover"))

# Test de asociación
test_multi2_lf <- svychisq(~disc_adulto + multi2, diseno_mayores)
cat("\n\nTest Chi-cuadrado (Limitación funcional vs Multimorbilidad 2+):\n")
print(test_multi2_lf)

test_multi3_lf <- svychisq(~disc_adulto + multi3, diseno_mayores)
cat("\n\nTest Chi-cuadrado (Limitación funcional vs Multimorbilidad 3+):\n")
print(test_multi3_lf)
```

```{r prevalencia-multimorbilidad2-lf-edad-sexo}
# Prevalencia de multimorbilidad 2 según edad, sexo Y LF
prev_multi_estratificada <- diseno_mayores %>%
  group_by(disc_adulto, edad_cat, sexo) %>%
  summarise(
    n_total = survey_total(),
    multi2_prev = survey_mean(multi2 == "Sí")
  )

kable(prev_multi_estratificada,
      caption = "Prevalencia de multimorbilidad (2+) según LF, edad y sexo",
      digits = 3,
      col.names = c("Limitación funcional", "Edad", "Sexo", "N total", "EE", "Prev multi2+", "EE")) %>%
  kable_styling(bootstrap_options = c("striped", "hover"))
```

```{r prevalencia-multimorbilidad3-lf-edad-sexo}
# Prevalencia de multimorbilidad 3 según edad, sexo Y LF
prev_multi_estratificada <- diseno_mayores %>%
  group_by(disc_adulto, edad_cat, sexo) %>%
  summarise(
    n_total = survey_total(),
    multi2_prev = survey_mean(multi3 == "Sí")
  )

kable(prev_multi_estratificada,
      caption = "Prevalencia de multimorbilidad (3+) según LF, edad y sexo",
      digits = 3,
      col.names = c("Limitación funcional", "Edad", "Sexo", "N total", "EE", "Prev multi3+", "EE")) %>%
  kable_styling(bootstrap_options = c("striped", "hover"))
```


## Análisis multivariado

### Regresión logística con diseño muestral con multimorbilidad 2 o más (objetivo 4)

```{r regresion-logistica-survey-multi2}
# Crear variables binarias Y convertir ordinales a nominales para dummies
diseno_modelo1 <- update(diseno_mayores, 
                        disc_binaria = as.numeric(disc_adulto == "En situación"),
                        multi2_binaria = as.numeric(multi2 == "Sí"),
                        # Convertir ordinales a factores nominales (para dummies)
                        edad_cat_nom = factor(edad_cat, ordered = FALSE),
                        educ_nom = factor(educ, ordered = FALSE))

cat("Variables para el modelo creadas\n")
cat("disc_binaria: 0=Sin situación, 1=En situación\n")
cat("multi2_binaria: 0=No, 1=Sí\n")
cat("edad_cat_nom: factor nominal (referencia: 60 a 74 años)\n")
cat("educ_nom: factor nominal (referencia: Sin escolaridad)\n")

# Modelo de regresión logística
# VD: disc_binaria (limitación funcional)
# VI principal: multi2_binaria (multimorbilidad 2+)
# Ajuste: edad_cat, sexo, educ, zona

# Modelo con dummies en vez de contrastes polinómicos
modelo_multi2 <- svyglm(
  disc_binaria ~ multi2_binaria + edad_cat_nom + sexo + educ_nom + zona,
  design = diseno_modelo1,
  family = quasibinomial()
)

summary(modelo_multi2)
# Tabla de Odds Ratios con IC 95%
library(broom)

or_tabla_multi2 <- tidy(modelo_multi2, 
                        exponentiate = TRUE,
                        conf.int = TRUE) %>%
  select(term, estimate, conf.low, conf.high, p.value)

kable(or_tabla_multi2,
      caption = "Odds Ratios de limitación funcional - Modelo con Multimorbilidad 2+",
      digits = 3,
      col.names = c("Variable", "OR", "IC 95% inferior", "IC 95% superior", "p-valor")) %>%
  kable_styling(bootstrap_options = c("striped", "hover"))
```

### Regresión logística con diseño muestral con multimorbilidad 3 o más (objetivo 4)
```{r regresion-logistica-survey-multi3}
# Crear variables binarias Y convertir ordinales a nominales para dummies
diseno_modelo2 <- update(diseno_mayores, 
                        disc_binaria = as.numeric(disc_adulto == "En situación"),
                        multi3_binaria = as.numeric(multi3 == "Sí"),
                        # Convertir ordinales a factores nominales (para dummies)
                        edad_cat_nom = factor(edad_cat, ordered = FALSE),
                        educ_nom = factor(educ, ordered = FALSE))

cat("Variables para el modelo creadas\n")
cat("disc_binaria: 0=Sin situación, 1=En situación\n")
cat("multi3_binaria: 0=No, 1=Sí\n")
cat("edad_cat_nom: factor nominal (referencia: 60 a 74 años)\n")
cat("educ_nom: factor nominal (referencia: Sin escolaridad)\n")
cat("multi3_binaria: 0=No, 1=Sí\n")

# Modelo de regresión logística
# VD: disc_binaria (limitación funcional)
# VI principal: multi3_binaria (multimorbilidad 2+)
# Ajuste: edad_cat, sexo, educ, zona

# Modelo con dummies en vez de contrastes polinómicos
modelo_multi3 <- svyglm(
  disc_binaria ~ multi3_binaria + edad_cat_nom + sexo + educ_nom + zona,
  design = diseno_modelo2,
  family = quasibinomial()
)

summary(modelo_multi3)
# Tabla de Odds Ratios con IC 95%
library(broom)

or_tabla_multi3 <- tidy(modelo_multi3, 
                        exponentiate = TRUE,
                        conf.int = TRUE) %>%
  select(term, estimate, conf.low, conf.high, p.value)

kable(or_tabla_multi3,
      caption = "Odds Ratios de limitación funcional - Modelo con Multimorbilidad 3+",
      digits = 3,
      col.names = c("Variable", "OR", "IC 95% inferior", "IC 95% superior", "p-valor")) %>%
  kable_styling(bootstrap_options = c("striped", "hover"))
```

### Pruebas de bondad de ajuste

```{r bondad-ajuste}
#| warning: false
#| message: false

# --- 1. Función para calcular AUC ---
get_auc <- function(modelo) {
  prob <- predict(modelo, type = "response")
  roc_obj <- roc(modelo$y, as.numeric(prob), quiet = TRUE)
  return(as.numeric(auc(roc_obj)))
}

# --- 2. Función corregida para AIC en Survey ---
# Como svyglm es 'quasibinomial', AIC() da NA.
# Calculamos manualmente: AIC = Deviance + 2*k (número de parámetros)
calcular_aic_manual <- function(modelo) {
  # Extraemos la devianza del modelo
  devianza <- modelo$deviance
  # Contamos el número de coeficientes (predictores + intercepto)
  k <- length(coef(modelo))
  # Fórmula del AIC
  aic_valor <- devianza + (2 * k)
  return(aic_valor)
}

# --- 3. Calcular los valores ---
auc_m2 <- get_auc(modelo_multi2)
auc_m3 <- get_auc(modelo_multi3)


#El problema es que la función svyglm utiliza una familia "quasibinomial" (para manejar los pesos de la encuesta), y por definición matemática estricta, los modelos "quasi" no tienen un AIC estándar (por eso R a veces devuelve NA o el valor 1.4 que corresponde a los grados de libertad o dispersión).

#Sin embargo, para comparar modelos, es posible calcular el AIC basado en la Desvianza (Deviance), que es el número cercano a 10,000 que buscamos.

#Se ha creado una función manual (calcular_aic_manual) que aplica la fórmula AIC=Desvianza+2×Predictores, que es la forma estándar de recuperarlo en estos casos.

aic_m2 <- calcular_aic_manual(modelo_multi2)
aic_m3 <- calcular_aic_manual(modelo_multi3)

# --- 4. Crear la Tabla ---
tabla_comparativa <- data.frame(
  Modelo = c("Multimorbilidad >= 2", "Multimorbilidad >= 3"),
  Pseudo_R2 = c(0.201, 0.202), # Valores fijos de tu análisis previo
  AUC = c(auc_m2, auc_m3),
  AIC = c(aic_m2, aic_m3)
)

# --- 5. Formato e Interpretación ---
# Formatear números
tabla_comparativa$AUC <- round(tabla_comparativa$AUC, 3)
tabla_comparativa$AIC <- round(tabla_comparativa$AIC, 1) # Ahora saldrá ~10167

# Definir cuál es mejor (el menor AIC)
mejor_aic <- min(tabla_comparativa$AIC)
tabla_comparativa$Interpretacion <- ifelse(
  tabla_comparativa$AIC == mejor_aic,
  "Mejor Ajuste (Menor AIC)",
  "-"
)

# --- 6. Imprimir Tabla Final ---
kable(tabla_comparativa, 
      caption = "Tabla 3. Comparación de Bondad de Ajuste (AIC Corregido)",
      align = "lccc") %>%
  kable_styling(bootstrap_options = c("striped", "hover"), 
                full_width = F, 
                position = "center") %>%
  row_spec(0, bold = TRUE, color = "white", background = "#2c3e50")
```
```{r bondad-ajuste-interpretacion}
#Si bien el modelo de Multimorbilidad ≥ 3 presentó un ajuste estadístico levemente superior (diferencia de AIC = 8.2), la capacidad predictiva y explicativa de ambos modelos fue virtualmente idéntica (diferencia de AUC y Pseudo-R2 de apenas 0.001).

#Dado que el objetivo clínico y de salud pública es la detección temprana, se optó por conservar el modelo de Multimorbilidad ≥ 2. La ganancia estadística marginal del modelo ≥ 3 no justifica excluir a la población con 2 patologías, quienes también presentan un riesgo significativo de discapacidad y se benefician de una identificación precoz."
```

# Output: Resultados y visualizaciones

```{r función-estilo-tablas}
# --- FUNCIÓN DE ESTILO PARA TABLAS (Norma: Sin líneas verticales) ---
estilo_revista <- function(tabla_kable) {
  tabla_kable %>%
    kable_classic(full_width = F, html_font = "Times New Roman") %>% # Fuente serif es común en papers
    row_spec(0, bold = TRUE) %>% # Encabezados en negrita
    kable_styling(bootstrap_options = "none") # Limpiar estilos web
}
```


## Tabla 1. Caracterización de la Población Mayor (60+ años) (Objetivo 1)

```{r tabla1-descripcion-poblacion}
#| warning: false
#| message: false

diseno_tabla <- update(diseno_mayores, 
  edad_grp = cut(edad, 
                 breaks = c(60, 70, 80, 150), 
                 labels = c("60-69 años", "70-79 años", "80 años y más"),
                 include.lowest = TRUE, right = FALSE)
)

# 3. FUNCIÓN 'GET_ROW' (Versión Corregida)
get_row <- function(design, var_name, label_title) {
  design %>% 
    filter(!is.na(!!sym(var_name))) %>% 
    group_by(!!sym(var_name)) %>% 
    summarise(
      n = unweighted(n()), 
      prop = survey_mean(vartype = "ci", na.rm = TRUE)
    ) %>% 
    mutate(Variable = paste0(label_title, ": ", !!sym(var_name))) %>% 
    select(Variable, n, prop, prop_low, prop_upp)
}

# 4. GENERAR LOS DATOS
fila_sexo <- get_row(diseno_tabla, "sexo", "Sexo")
fila_edad <- get_row(diseno_tabla, "edad_grp", "Edad")
fila_educ <- get_row(diseno_tabla, "educ", "Educación")
fila_zona <- get_row(diseno_tabla, "zona", "Zona")

# Salud (con filtros específicos)
fila_multi2 <- get_row(diseno_tabla, "multi2", "Multimorbilidad (2+)") %>%
  filter(grepl("Sí|1", Variable)) %>% 
  mutate(Variable = "Multimorbilidad ≥ 2: Sí")

fila_multi3 <- get_row(diseno_tabla, "multi3", "Multimorbilidad (3+)") %>%
  filter(grepl("Sí|1", Variable)) %>% 
  mutate(Variable = "Multimorbilidad ≥ 3: Sí")

fila_frag <- get_row(diseno_tabla, "frag", "Fragilidad")

# 5. UNIR DATOS
n_socio <- nrow(fila_sexo) + nrow(fila_edad) + nrow(fila_educ) + nrow(fila_zona)
n_salud <- nrow(fila_multi2) + nrow(fila_multi3) + nrow(fila_frag)

tabla_final <- bind_rows(fila_sexo, fila_edad, fila_educ, fila_zona, fila_multi2, fila_multi3, fila_frag) %>% 
  mutate(
    `% (IC 95%)` = paste0(format(round(prop * 100, 1), nsmall=1), "% [", 
                          format(round(prop_low * 100, 1), nsmall=1), "-", 
                          format(round(prop_upp * 100, 1), nsmall=1), "]")
  ) %>% 
  select(Variable, n, `% (IC 95%)`)

# 6. CREAR Y RENDERIZAR LA TABLA (HTML)
tabla1_html <- kable(tabla_final, 
      caption = "Tabla 1. Características de la población mayor de 60 años (Chile, 2022).", 
      booktabs = TRUE) %>% 
  kable_styling(full_width = F, position = "center") %>% 
  pack_rows(index = c("Sociodemográficos" = n_socio, "Salud" = n_salud)) %>%
  footnote(general = "Fuente: Elaboración propia a partir de ENDIDE 2022. n = Muestra efectiva; % = Ponderado.")

# 7. GUARDAR ARCHIVO WORD (Con corrección de ruta)
# Verificar y crear directorio si no existe
if(!dir.exists(here("output", "tables"))) dir.create(here("output", "tables"), recursive = TRUE)

ruta_archivo <- here("output", "tables", "tabla1_2022_descripcion_poblacion.doc")

contenido_word <- paste0(
  "<html><head><meta charset='UTF-8'></head><body>",
  as.character(tabla1_html),
  "</body></html>"
)

con <- file(ruta_archivo, encoding = "UTF-8")
writeLines(contenido_word, con)
close(con)

# 8. MENSAJE FINAL Y VISUALIZACIÓN
message("Archivo guardado en: ", ruta_archivo)
tabla1_html
```



## Gráfico 1. Prevalencia de grados de discapacidad según presencia de multimorbilidad (Objetivo 2)

```{r grafico-gradiente-multimorbilidad}
# --- PASO 1: Generar las 3 tablas por separado ---

# A. Grupo de Referencia: SIN Multimorbilidad (< 2 enfermedades)
datos_ref <- diseno_mayores %>%
  filter(multi2 == "No" | multi2 == 0) %>% 
  group_by(disc_grado_adulto) %>%
  summarise(prop = survey_mean(vartype = "ci")) %>%
  mutate(Grupo = "Sin Multimorbilidad (<2)") %>% 
  ungroup()

# B. Grupo: Multimorbilidad estándar (≥ 2)
datos_multi2 <- diseno_mayores %>%
  filter(multi2 == "Sí" | multi2 == 1) %>% 
  group_by(disc_grado_adulto) %>%
  summarise(prop = survey_mean(vartype = "ci")) %>%
  mutate(Grupo = "Multimorbilidad ≥ 2") %>% 
  ungroup()

# C. Grupo: Alta carga (≥ 3)
datos_multi3 <- diseno_mayores %>%
  filter(multi3 == "Sí" | multi3 == 1) %>% 
  group_by(disc_grado_adulto) %>%
  summarise(prop = survey_mean(vartype = "ci")) %>%
  mutate(Grupo = "Multimorbilidad ≥ 3") %>% 
  ungroup()

# --- PASO 2: Unir y Ordenar ---
datos_comparativos_3 <- bind_rows(datos_ref, datos_multi2, datos_multi3) %>% 
  filter(!is.na(disc_grado_adulto)) %>%
  # IMPORTANTE: Definir el orden de aparición en el eje X
  mutate(Grupo = factor(Grupo, levels = c("Sin Multimorbilidad (<2)", 
                                          "Multimorbilidad ≥ 2", 
                                          "Multimorbilidad ≥ 3")))

# --- PASO 3: Graficar con Etiquetas de Datos ---
grafico_gradiente <- ggplot(datos_comparativos_3, 
                            aes(x = Grupo, y = prop, fill = disc_grado_adulto)) +
  
  # 1. Las Barras
  geom_col(position = position_dodge(width = 0.9), color = "black") +
  
  # 2. Las Barras de Error
  geom_errorbar(aes(ymin = prop_low, ymax = prop_upp), 
                position = position_dodge(width = 0.9), width = 0.25) +
  
  # 3. [NUEVO] Etiquetas de porcentaje
  geom_text(
    aes(label = scales::percent(prop, accuracy = 0.1), # Ej: 12.5%
        y = prop_upp),                                 # Posición: sobre el intervalo superior
    position = position_dodge(width = 0.9),            # Alineado con las barras
    vjust = -0.5,                                      # Un poco más arriba para no tocar la línea
    size = 3,                                          # Tamaño del texto
    family = "serif"
  ) +
  
  # 4. Ajustes de Escala
  # Límite extendido a 1.1 (110%) para que quepan los textos de arriba
  scale_y_continuous(labels = scales::percent, limits = c(0, 1.1), expand = c(0,0)) + 
  
  scale_fill_grey(start = 0.95, end = 0.4) + 
  
  labs(
    title = "Gráfico 1. Gradiente de Discapacidad según carga de Multimorbilidad",
    subtitle = "Comparación de umbrales (Población 60+ años, Chile 2022)",
    y = "Prevalencia (%)",
    x = "", 
    fill = "Grado Discapacidad",
    caption = "Fuente: Elaboración propia a partir de ENDIDE 2022.\nNota: Las categorías ≥2 y ≥3 no son mutuamente excluyentes."
  ) +
  
  theme_classic() +
  theme(
    legend.position = "bottom",
    text = element_text(family = "serif", size = 12),
    axis.text = element_text(color = "black"),
    plot.caption = element_text(hjust = 0, face = "italic", margin = margin(t = 10))
  )

# --- PASO 4: Mostrar y Guardar ---
print(grafico_gradiente)

# Verificar directorio y guardar
if(!dir.exists(here("output", "figures"))) dir.create(here("output", "figures"), recursive = TRUE)

ggsave(filename = here("output", "figures", "grafico1_2022_gradiente_multi.png"), 
       plot = grafico_gradiente, 
       width = 9, height = 6, dpi = 300)

message("Gráfico guardado exitosamente.")
```



## Tabla 2. Modelos de regresión logística ajustados para discapacidad en personas mayores (Objetivo 4)

```{r tabla-regresion-final-ok}
#| warning: false
#| message: false

# --- 1. FUNCIONES AUXILIARES ---

# Función para extraer coeficientes limpios
get_coefs <- function(model) {
  tidy(model, exponentiate = TRUE, conf.int = TRUE) %>%
    mutate(
      OR_IC = paste0(format(round(estimate, 2), nsmall=2), " [", 
                     format(round(conf.low, 2), nsmall=2), "-", 
                     format(round(conf.high, 2), nsmall=2), "]"),
      p_valor = ifelse(p.value < 0.001, "<0.001", format(round(p.value, 3), nsmall=3))
    ) %>%
    select(term, OR_IC, p_valor)
}

# Funciones de Bondad de Ajuste
get_auc_val <- function(modelo) {
  prob <- predict(modelo, type = "response")
  roc_obj <- roc(modelo$y, as.numeric(prob), quiet = TRUE)
  return(format(round(as.numeric(auc(roc_obj)), 3), nsmall=3))
}

get_aic_manual <- function(modelo) {
  k <- length(coef(modelo))
  val <- modelo$deviance + (2 * k)
  return(format(round(val, 1), nsmall=1))
}

calcular_r2_nagelkerke <- function(modelo_completo) {
  # 1. Ajustar manualmente el Modelo Nulo (solo intercepto)
  modelo_nulo <- update(modelo_completo, formula = . ~ 1)
  
  # 2. Extraer devianzas
  dev_full <- modelo_completo$deviance
  dev_null <- modelo_nulo$deviance
  
  # 3. Tamaño muestral y fórmulas
  n <- length(residuals(modelo_completo))
  r2_cs <- 1 - exp((dev_full - dev_null) / n)
  r2_max <- 1 - exp(-dev_null / n)
  r2_nagel <- r2_cs / r2_max
  
  return(format(round(r2_nagel, 3), nsmall=3))
}

# --- 2. PROCESAR LOS DATOS DE LOS MODELOS ---

# A. Extraer coeficientes
m2_data <- get_coefs(modelo_multi2) %>% rename(OR_m2 = OR_IC, p_m2 = p_valor)
m3_data <- get_coefs(modelo_multi3) %>% rename(OR_m3 = OR_IC, p_m3 = p_valor)

# B. Unir modelos
tabla_base <- full_join(m2_data, m3_data, by = "term")

# C. Limpiar Nombres y Ordenar
tabla_base <- tabla_base %>%
  mutate(
    Orden = case_when(
      term == "(Intercept)" ~ 1,
      term == "multi2_binaria" ~ 2,
      term == "multi3_binaria" ~ 3,    # Multi 3 justo debajo de Multi 2
      grepl("edad_cat_nom", term) ~ 4, # Edad
      grepl("sexo", term) ~ 5,         # Sexo
      grepl("educ_nom", term) ~ 6,     # Educ
      grepl("zona", term) ~ 7,         # Zona
      TRUE ~ 10
    ),
    Variable = case_when(
      term == "(Intercept)" ~ "(Intercepto)",
      term == "multi2_binaria" ~ "Multimorbilidad ≥ 2 (Sí)",
      term == "multi3_binaria" ~ "Multimorbilidad ≥ 3 (Sí)",
      term == "edad_cat_nom75 años o más" ~ "Edad: 75 años o más",
      term == "sexoMujer" ~ "Sexo: Mujer",
      term == "educ_nomBásica" ~ "Educación: Básica",
      term == "educ_nomMedia" ~ "Educación: Media",
      term == "educ_nomSuperior" ~ "Educación: Superior",
      term == "zonaRural" ~ "Zona: Rural",
      TRUE ~ term
    )
  ) %>%
  arrange(Orden) %>%
  select(Variable, OR_m2, p_m2, OR_m3, p_m3)

# Reemplazar NA por guiones
tabla_base[is.na(tabla_base)] <- "-"

# --- 3. AGREGAR FILAS DE BONDAD DE AJUSTE ---

row_aic <- c("AIC", get_aic_manual(modelo_multi2), "", get_aic_manual(modelo_multi3), "")
row_r2  <- c("Pseudo R2 (Nagelkerke)", calcular_r2_nagelkerke(modelo_multi2), "", calcular_r2_nagelkerke(modelo_multi3), "")
row_auc <- c("AUC (Área bajo la curva)", get_auc_val(modelo_multi2), "", get_auc_val(modelo_multi3), "")

# Unir todo
tabla_final_df <- rbind(tabla_base, row_aic, row_r2, row_auc)

# Índices para agrupar
n_predictores <- nrow(tabla_base)
n_total <- nrow(tabla_final_df)

# --- 4. RENDERIZAR CON KABLE ---

tabla2_html <- kable(tabla_final_df, 
      col.names = c("Variable", "OR (IC 95%)", "Valor p", "OR (IC 95%)", "Valor p"),
      caption = "Tabla 2. Comparación de modelos ajustados para discapacidad (Población 60+ años, Chile 2022)",
      booktabs = TRUE, 
      align = c("l", "c", "c", "c", "c")) %>%
  kable_styling(full_width = TRUE, position = "center") %>% # full_width TRUE ayuda al footnote
  add_header_above(c(" " = 1, "Modelo Multimorbilidad ≥ 2" = 2, "Modelo Multimorbilidad ≥ 3" = 2)) %>%
  pack_rows("Predictores", 1, n_predictores) %>%
  pack_rows("Bondad de Ajuste", n_predictores + 1, n_total) %>%
  row_spec(n_predictores + 1:3, background = "#f9f9f9", italic = TRUE) %>% 
  footnote(
    general = "Fuente: Elaboración propia a partir de ENDIDE 2022. Notas: OR = Odds Ratio; IC = Intervalo de Confianza; AIC = Akaike Information Criterion (basado en devianza).",
    general_title = "",       # Quita título para ganar espacio
    footnote_as_chunk = TRUE, # Ocupa toda la fila
    threeparttable = TRUE
  )

# --- 5. GUARDAR EN WORD ---

# Crear carpeta si no existe (Corrección importante)
here("output", "tables")
ruta_archivo <- here("output", "tables", "tabla2_2022_regresion_discapacidad.doc")

contenido_word <- paste0(
  "<html><head><meta charset='UTF-8'></head><body>",
  as.character(tabla2_html),
  "</body></html>"
)

con <- file(ruta_archivo, encoding = "UTF-8")
writeLines(contenido_word, con)
close(con)

message("Tabla 2 guardada con éxito en: ", ruta_archivo)
tabla2_html
```


```{r}
# Fuente: Elaboración propia a partir de ENDIDE 2022. Modelos ajustados por edad, sexo, educación y zona.
```


# Conclusiones

Resumen de los principales hallazgos del análisis, considerando que todas las estimaciones incorporan el diseño muestral de ENDIDE 2022.

# Referencias

::: {#refs}
:::


# Información de sesión

```{r info-sesion}
sessionInfo()
```

# Anexo: Verificación del diseño muestral

```{r anexo-verificacion}
# Información técnica del diseño
cat("Resumen del diseño muestral:\n")
cat("- Estratos:", length(unique(diseno_mayores$variables$estrato)), "\n")
cat("- PSUs:", length(unique(diseno_mayores$variables$cod_upm)), "\n")
cat("- Observaciones:", nrow(diseno_mayores$variables), "\n")
cat("- Suma de ponderadores:", sum(weights(diseno_mayores)), "\n")
```
